ACORDAO-COMPLETO-2482448

ACÓRDÃO 205/2022 ATA 3/2022 - PLENÁRIO

VISTOS, relatados e discutidos estes autos referentes à Tomada de Contas Especial instaurada pelo Ministério do Turismo, em nome do Sr. Edmilson Correia de Vasconcelos Júnior, Prefeito de Quixeramobim/CE, nos períodos de 2005-2008 e 2009-2012, em decorrência da impugnação total das despesas relativas ao Convênio 276/2008, cujo objeto era dar apoio financeiro à realização do evento denominado "2º Chitão de Santo Antônio". 
ACORDAM os Ministros do Tribunal de Contas da União, reunidos em sessão do Plenário, ante as razões expostas pelo Relator, em:
9.1. com fundamento nos arts. 1º, inciso I, 16, inciso III, alíneas "b" e "c", 19, caput, e 23, inciso III, da Lei 8.443/1992, julgar irregulares as contas do Sr. Edmilson Correia de Vasconcelos Júnior e condená-lo ao pagamento da quantia de R$ 350.000,00 (trezentos e cinquenta mil reais) , acrescida da atualização monetária e dos juros de mora, calculados a partir de 22/07/2008 até a data da efetiva quitação, fixando-lhe o prazo de 15 (quinze) dias, a contar do recebimento da notificação, para que comprove, perante o Tribunal (art. 214, inciso III, alínea "a", do Regimento Interno/TCU) , o recolhimento da dívida ao Tesouro Nacional, nos termos da legislação em vigor; 
9.2. aplicar as multas a seguir indicadas ao Sr. Edmilson Correia de Vasconcelos Júnior, com base nos fundamentos legais consignados nos subitens abaixo, fixando-lhe o prazo de 15 (quinze) dias, a contar da notificação, para que comprove, perante o Tribunal (art. 214, inciso III, alínea "a", do Regimento Interno/TCU) , o recolhimento das dívidas ao Tesouro Nacional, atualizadas monetariamente desde a data deste Acórdão até a do efetivo recolhimento, se forem pagas após o vencimento, na forma da legislação em vigor:
9.2.1. art. 57 da Lei 8.443/1992, no valor de R$ 80.000,00 (oitenta mil reais) ;
9.2.2. art. 58, inciso II, da Lei 8.443/1992, no valor de R$ 10.000,00 (dez mil reais) ; 
9.3. autorizar, caso requerido, nos termos do art. 26 da Lei 8.443/1992, o parcelamento das dívidas em até 36 (trinta e seis) parcelas mensais e sucessivas, sobre as quais incidirão os correspondentes acréscimos legais (débito: atualização monetária e juros de mora; multa: atualização monetária) , esclarecendo ao responsável que a falta de pagamento de qualquer parcela importará no vencimento antecipado do saldo devedor (art. 217, § 2º, inciso II, do Regimento Interno/TCU) , sem prejuízo das demais medidas legais;   
9.4. autorizar, desde logo, a cobrança judicial das dívidas a que se referem os subitens anteriores, caso não atendida a notificação, com base no art. 28, inciso II, da Lei 8.443/1992;
9.5. nos termos do art. 270 do Regimento Interno/TCU, considerar grave a infração cometida pelo Sr. Edmilson Correia de Vasconcelos Júnior;
9.6. com fundamento no art. 60 da Lei 8.443/1992, aplicar ao Sr. Edmilson Correia de Vasconcelos Júnior a penalidade de inabilitação para o exercício de cargo em comissão ou função de confiança no âmbito da Administração Pública Federal, pelo prazo de 5 (cinco) anos;
9.7. remeter cópia deste Acórdão à Procuradoria da República no Estado do Ceará, com fundamento no art. 16, § 3º, da Lei 8.443/1992 e no art. 209, § 7º, do Regimento Interno/TCU, bem como ao Ministério do Turismo, para ciência.

Tomada de contas especial instaurada em razão da impugnação total das despesas relativas a convênio firmado para a realização de evento denominado 2º Chitão de Santo Antônio. Análise das alegações de defesa e razões de justificativa.

Município de Quixeramobim/CE.

3. Responsável: Edmilson Correia de Vasconcelos Júnior (XXX.675.503-XX).

13.1. Ministros presentes: Bruno Dantas (na Presidência), Benjamin Zymler, Augusto Nardes, Jorge Oliveira e Walton Alencar Rodrigues.
13.2. Ministro-Substituto convocado: Augusto Sherman Cavalcanti.
13.3. Ministro-Substituto presente: Marcos Bemquerer Costa (Relator).

ACORDAO-COMPLETO-2532462

Acórdão 927/2022 - Plenário

MARCOS BEMQUERER

Trata-se da Tomada de Contas Especial instaurada pelo Ministério do Turismo em nome do Sr. Edmilson Correia de Vasconcelos Júnior, Prefeito de Quixeramobim/CE, nos períodos de 2005-2008 e 2009-2012, em decorrência da impugnação total das despesas realizadas com os recursos federais oriundos do Convênio 276/2008 (peça 1, p. 28-41) .
2.	 O referido ajuste, celebrado entre o Ministério do Turismo e o Município de Quixeramobim/CE, teve por objeto dar apoio financeiro à realização do projeto denominado "2º Chitão de Santo Antônio", no mês de junho de 2008, conforme detalhamento do plano de trabalho (peça 1, p. 11-13) . 
3.	A seguir, reproduzo, com alguns ajustes de forma, excerto da instrução da peça 196, em que a matéria destes autos foi assim historiada e analisada pela Secretaria de Controle Externo de Tomada de Contas Especial - SecexTCE: 
"HISTÓRICO
2. O Convênio 276/2008 (Siafi 628578) teve vigência estipulada para o período de 30/5/2008 a 20/10/2008 (peça 1, p. 162) e previa a apresentação da prestação de contas até 60 dias após o término da vigência, conforme o disposto na Cláusula Décima do Termo de Convênio. Foram previstos R$ 385.000,00 para a execução do objeto, dos quais R$ 350.000,00 repassados pelo concedente e R$ 35.000,00 correspondentes à contrapartida, consoante disposto na Cláusula Quarta do Termo de Convênio.
2. Os recursos federais foram repassados em parcela única, mediante a ordem bancária 2008013900641, no valor de R$ 350.000,00, emitida em 18/7/2008 (peça 1, p. 166) e depositados na conta vinculada em 22/7/2008.
3. A motivação para a instauração da Tomada de Contas Especial foi a impugnação total das despesas, conforme consignado na Nota Técnica de Análise Financeira Complementar 117/2015, de 29/4/2015 (peça 1, p. 115-127) , em razão das seguintes irregularidades:
a) inexistência de publicações, em imprensa oficial, das justificativas para a inexigibilidade de licitação 0306.01/2008; 
b) ausência, na justificativa de inexigibilidade de licitação 0306.01/08, do valor apresentado para a contratação, de comparativo com outros municípios ou contratos de valores das bandas contratadas por meio do referido convênio;
c) ausência, nas prestações de contas, de informações ou documentos que comprovem que os serviços foram executados com recursos do convênio (nexo de causalidade) ; 
d) plano de trabalho sem o orçamento detalhado do custo total para execução dos serviços, constando apenas uma proposta de preço apresentada pela empresa TM Promoções Artísticas; 
e) ausência das microfilmagens dos Cheques 850001, 850002 e 850003, impossibilitando a comprovação do pagamento a empresa contratada.
5. A 1ª Instrução Técnica (peça 2) , com pareceres uniformes da Secex-BA (peças 3 e 4) , que atuou em substituição à Secex-CE por determinação superior em razão de imperiosa redistribuição laboral, definiu a responsabilidade individual do Sr. Edmilson Correia de Vasconcelos Júnior e apurou o débito a ele atribuído, propondo sua citação.
6. Com a anuência das instâncias superiores da então Secex-BA, a citação do Sr. Edmilson Correia de Vasconcelos Júnior foi ordenada em 20/6/2016 (peça 4) e efetivada por intermédio do Ofício 1615/2016 (peça 6) , nos seguintes termos:
1ª CITAÇÃO
Ocorrência: (...) não comprovação da boa e regular aplicação dos recursos e impugnação total de despesas do Convênio 276/2008, celebrado entre o Ministério do Turismo e o Município de Quixeramobim/CE, decorrente das seguintes irregularidades contatadas na documentação enviada:
i) inexistência de publicações, em imprensa oficial, das justificativas para a inexigibilidade de licitação 0306.01/2008; 
 ii) ausência, na justificativa de inexigibilidade de licitação 0306.01/08, do valor apresentado para a contratação, de comparativo com outros municípios ou contratos de valores das bandas contratadas por meio do referido convênio;
iii) ausência, nas prestações de contas, de informações ou documentos que comprovem que os serviços foram executados com recursos do convênio (nexo de causalidade) ;
iv) plano de trabalho sem o orçamento detalhado do custo total para execução dos serviços, constando apenas uma proposta de preço apresentada pela empresa TM Promoções Artísticas;
v) ausência das microfilmagens dos Cheques 850001, 850002 e 850003, impossibilitando a comprovação do pagamento à empresa contratada.
Responsável: Sr. Edmilson Correia de Vasconcelos Júnior (CPF XXX.675.503-XX) , ex-prefeito de Quixeramobim/CE.
Conduta: geriu os recursos do convênio por meio de inexigibilidade de licitação em desacordo com os permissivos legais; não comprovou os pagamentos feitos.
Nexo de causalidade: a Conduta do responsável propiciou presunção de que os recursos não foram devidamente gastos no objeto do convênio.
Data de origem e valor histórico do débito:
	VALOR ORIGINAL (R$) 
	DATA DA OCORRÊNCIA

	350.000,00
	18/7/2008

7. Regularmente citado (peça 9) , o Sr. Edmilson Correia de Vasconcelos Júnior apresentou tempestivamente suas alegações de defesa (peça 7) .
8. A 2ª Instrução Técnica (peça 10) examinou as alegações apresentadas e as rejeitou parcialmente, uma vez que não foram suficientes para sanear todas as irregularidades, e propôs o julgamento pela irregularidade das contas, débito e multa ao responsável.
9. Por sua vez o MP/TCU emitiu Parecer divergente (peça 13) ponderando pela presença, nos autos, de informação oriunda da Procuradoria da República no Município de Limoeiro do Norte/CE (peça 1, p. 104-107) , dando notícia da existência de indícios de que a empresa contratada - J. Antonio de Morais Pires Eventos-ME -, entre outras, integraria um grupo de empresas 'de fachada' constituídas somente para fraudar licitações e desviar verbas públicas, e que a confirmação desse fato tornaria o documento fiscal por ela emitido inidôneo para demonstrar o nexo entre os recursos conveniados e as despesas apresentadas. Desse modo, o Parquet pugnou pela necessidade de diligência junto à Procuradoria da República no Município de Limoeiro do Norte/CE para a obtenção das conclusões do inquérito civil 1.15.001.0002888/2014-38, notadamente sobre a confirmação de que a empresa J. Antonio de Morais Pires Eventos - ME era 'de fachada'. Por fim, propôs a audiência do ex-Prefeito em razão de não comprovar, no procedimento de inexigibilidade de licitação, a inviabilidade de competição, em afronta ao art. 25, inciso III, da Lei 8.666/1993, considerando que: 
a) as cartas de exclusividades apresentadas para algumas das bandas (peça 1, p. 45/50) cedem exclusividade apenas para os dias e local do evento, não comprovando, portanto, que a empresa contratada é o empresário exclusivo dos artistas; e
b) para as bandas Forró Sacode, Toca do Vale, Forró de Ouro, Chico Pessoa e Robson Barros, não foram apresentados quaisquer documentos comprobatórios da exclusividade da empresa contratada.
10. Por sua vez, o Relator da matéria, Ministro-Substituto Marcos Bemquerer Costa, diante das ponderações do MP/TCU, determinou, por meio de despacho (peça 14) , a realização da diligência sugerida e, caso confirmado que a sociedade empresarial era organização de fachada, também a audiência do Sr. Edmilson Correia de Vasconcelos Júnior, ex-prefeito do Município de Quixeramobim/CE, para que apresentasse razões de justificativa para os fatos ilícitos destacados pelo Parquet à peça 13.
11. Em atendimento à diligência realizada, o órgão regional do Ministério Público Federal  esclareceu (peça 19) que restaram constatados veementes indícios de que J. Antônio de Morais Pires Eventos-ME, nome de fantasia T.M. Promoções Artísticas, seria integrante de um grupo de empresas de fachada, constituídas somente para completar o quórum de licitações públicas realizadas em diversos municípios cearenses, fato concluído no âmbito do inquérito civil que deu origem à Ação de Improbidade Administrativa 0000155-31.2015.4.05.8106, atualmente em trâmite na 24ª Vara da Justiça Federal no Ceará. Encaminhou, também (vide peça 174) , cópia dos autos de ambos os procedimentos, inquérito civil e ação de improbidade (peças 20-173) .
12. A 3ª Instrução Técnica (peça 175) propugnou a citação do responsável, basicamente repisando as irregularidades que haviam sido anteriormente já elencadas pela 1ª Instrução Técnica (peça 2) e intentou incluir solidariamente a pessoa física responsável pela sociedade empresária, o Sr. José Antônio de Morais Pires (CPF XXX.239.283-XX) - diga-se de passagem, àquela altura, já falecido. Esta instrução não foi levada a efeito, tendo sido rejeitada pela Subunidade e Unidade técnica de então (Secex-BA, peças 176 e 177) .
13. Diante das informações coletadas pela diligência promovida e tendo em vista a necessidade de subsunção do caso aos termos da determinação do despacho ministerial (peça 14) , o Diretor da Secex-BA entendeu que o mais acertado seria preliminarmente promover o enquadramento da situação encontrada à estrita observância da determinação do Relator; nesse sentido, divergindo daquela instrução técnica, propôs (peça 176) , com aquiescência do Titular da UT (peça 177) , a realização de audiência apenas do responsável ex-Prefeito, nos seguintes termos (peça 178) :
AUDIÊNCIA
a.1) Irregularidade: falta de comprovação no procedimento de inexigibilidade de licitação, da inviabilidade de competição, para contratar a empresa J. Antonio de Morais Pires Eventos - ME, pois as cartas de exclusividades apresentadas para algumas das bandas cedem exclusividade apenas para os dias e local do evento, não comprovando, portanto, que a empresa contratada é o empresário exclusivo dos artistas; para as bandas Forró Sacode, Toca do Vale, Forró de Ouro, Chico Pessoa e Robson Barros, não foram apresentados quaisquer documentos comprobatórios da exclusividade da empresa contratada.
Responsável: Sr. Edmilson Correia de Vasconcelos Júnior (CPF XXX.675.503-XX) , ex-prefeito de Quixeramobim/CE.
a.2) Conduta: autorizou a contratação sem observância da legislação pertinente.
b.1) Irregularidade: contratação da empresa J. Antonio de Morais Pires Eventos - ME, nome fantasia T. M. Promoções Artísticas para execução do objeto do Convênio 276/2008 firmado com o Ministério do Turismo (MTur) , qualificada como 'empresa de fachada', conforme Procedimento Preparatório n. 1.15.001.0002888/2014-38 do Ministério Público federal, configurando uma fraude na contratação.
b.2) Conduta: autorizou a contratação.
14. Efetuada a audiência (peça 178) , o responsável foi devidamente notificado por meio de terceiros em 12/12/2018, consoante Aviso de Recebimento - AR (peça 180) , tendo comparecido aos autos nas seguintes oportunidades:
a) Em 17/12/2018, apresentando suas razões de justificativa (peça 179) , assim recebidas em nome do princípio da fungibilidade jurídica, porquanto nominadas indevidamente, naquela assentada, como alegações de defesa (a despeito de fazer remissão ao ofício de audiência à peça 178, elaborado com base nos Pronunciamentos da Subunidade e da Unidade Técnica, peças 176 e 177, respectivamente) ;
b) Em 3/6/2019, requerendo e obtendo acesso eletrônico aos autos (peça 181) ;
c) Em 31/8/2019, apresentando, de modo antecipado, por meio de seus novos advogados constituídos (vide Procuração às peças 184 e 185) , documento intitulado 'justificativas' (peças 182 e 183) , em resposta à 3ª Instrução Técnica, datada de 16/3/2017 (peça 175) - instrução essa que, até aquele momento processual, ainda não havia sido acolhida (registre-se que essa última data que, de fato, constou aposta na mencionada instrução à página 6 provavelmente se tratou de erro material, já que ela foi efetivamente inserida nos autos somente em 6/11/2018) .
15. A 4ª Instrução Técnica (peça 186) , de 14/12/2020, por sua vez, elaborada já na Secex-TCE, trouxe o entendimento uniforme dessa Unidade Técnica (peças 187 e 188) de que não caberia, ali, naquela ocasião, analisar as razões de justificativa apresentadas em resposta à audiência empreendida, concluindo pela necessidade de nova citação do responsável, nos seguintes termos:
2ª CITAÇÃO:
Irregularidade: ausência de comprovação de que a empresa que não detinha direitos de exclusividade válidos, contratada irregularmente por inexigibilidade de licitação, pagou o cachê das atrações artísticas elencadas no plano de trabalho integrante do convênio, que se apresentaram no evento.
Responsável: Sr. Edmilson Correia de Vasconcelos Júnior (CPF XXX.675.503-XX) , ex-prefeito de Quixeramobim/CE.
Conduta: não apresentar documentos bancários, fiscais e recibos (ou outros documentos equivalentes) emitidos em nome das atrações artísticas Banda 4x1, Janaynna, Pedro e Leandro, e Enzo e Henrique e assinados por seus representantes legais ou pelos seus empresários exclusivos, sendo essa representação ou exclusividade registrada em cartório e publicada em veículo da imprensa oficial.
Nexo de causalidade: a não apresentação de documentos bancários, fiscais e recibos (ou outros documentos equivalentes) emitidos em nome das atrações artísticas e assinados por seus representantes legais ou pelos seus empresários exclusivos impediu comprovação do nexo causal entre os recursos federais transferidos e os pagamentos efetuados, visto que não se provou que os valores pagos ao intermediário contratado efetivamente foram repassados às bandas e aos artistas que realizaram shows, resultando em presunção de prejuízo ao erário.
Data de origem e valor histórico do débito:
	Data de ocorrência
	Valor histórico (R$) 

	22/7/2008
	350.000,00

16. Acerca da notificação do responsável que pode ser tomada como válida e eficaz, tem-se o seguinte:
	Comunicação: Ofício 70481/2019-Seproc (peça 191) .
Data da Expedição: 8/1/2021.
Data da Ciência: 15/1/2021 (peça 192) .
Nome Recebedor: Maria do Socorro do Carmo da Silva.
Observação: Ofício enviado para endereço do responsável constante da base CPF (peça 189) ; registra-se que houve defesa (peça 193) .
Fim do prazo para a defesa: 1º/2/2021.
	
17. Em 2/2/2021, o responsável apresentou defesa (peça 193) em resposta à citação, tendo sido expedido despacho de conclusão das comunicações processuais (peça 194) .
ANÁLISE DOS PRESSUPOSTOS DE PROCEDIBILIDADE DA IN/TCU 71/2012
Avaliação de Viabilidade do Exercício do Contraditório e da Ampla Defesa
-Verifica-se que não houve o transcurso de mais de dez anos desde o fato gerador sem que tenha havido a notificação do responsável pela autoridade administrativa federal competente (art. 6º, inciso II, c/c art. 19 da IN/TCU 71/2012, modificada pela IN/TCU 76/2016) , uma vez que os valores cobrados datam de 22/7/2008, decorrentes de eventos pretéritos, e o Sr. Edmilson Correia de Vasconcelos Júnior foi notificado sobre as irregularidades pela autoridade administrativa competente na data de 22/5/2015 (peça 1, p. 113-114 e 128) .
Valor de Constituição da TCE 	
-Verifica-se que o valor atualizado do débito apurado (sem juros) em 1º/1/2017 é superior a R$ 100.000,00, na forma estabelecida nos arts. 6º, inciso I, e 19 da IN/TCU 71/2012, modificada pela IN/TCU 76/2016.
OUTROS DÉBITOS NOS SISTEMAS DO TCU COM O MESMO RESPONSÁVEL
- Informa-se que há apenas outro processo de TCE aberto contra o responsável, o TC Processo 000.600/2016-4, que se encontra em fase recursal.
A tomada de contas especial está, assim, devidamente constituída e em condição de ser instruída. 
EXAME TÉCNICO
18. Em exame, TCE instaurada pelo MTur em razão da impugnação total de despesas do Convênio 276/2008 (Siafi 628578) , Processo de Inexigibilidade 0306.01/2008, município de Quixeramobim/CE, tendo por objeto o projeto '2º Chitão de Santo Antônio'.
i. Do processo prévio de Representação e das origens da presente Tomada de Contas Especial
19. Registra-se que esta TCE derivou de apuração, em processo de Representação (TC Processo 031.195/2013-0) , haja visa que a prestação de contas do Convênio em comento já havia sido aprovada e arquivada pelo MTur.
20. A representação decorreu das impropriedades/irregularidades constantes do Acórdão 4472/2013, prolatado pelo Tribunal de Contas dos Municípios do Estado do Ceará -TCE/CE (peça 1 daqueles autos) , quando da análise do Processo 11.0714/09, que trata da Prestação de Contas de Gestão do exercício de 2008, da Secretaria de Cultura e Turismo do Município de Quixeramobim/CE, no qual foram analisados os procedimentos administrativos de inexigibilidade de licitação 1601.01/2008 e 0306.01/2008 (esta última, relativa ao Convênio 276/2008 sub examine) , bem como os respectivos contratos deles decorrentes, considerando-os irregulares em virtude das seguintes constatações, em ambos:
a) não constam documentos que comprovem a consagração pela crítica especializada ou pela opinião pública; 
b) ausência de contrato de exclusividade do empresário, bem como de que o aludido termo contratual tenha sido publicado no Diário Oficial da União;
c) ausência de inscrição no Ministério do Trabalho do aludido empresário.
21. As apurações naquele processo de Representação desembocaram nas seguintes decisões (com destaques) :
Acórdão 7927/2014-TCU-Segunda Câmara, Relator MINS-ALC, de 10/12/2014:
' (...) conhecer da presente Representação, sobrestar os presentes autos até a reanálise, pelo concedente, das prestações de contas dos Convênios nº s 276/2008 (Siafi nº 628578) e 3810/2007 (Siafi nº 615657) , sem prejuízo de fazer as seguintes determinações:
1.7. Determinar:
1.7.1. ao Ministério do Turismo que adote, no prazo de 90 (noventa) dias, as seguintes medidas, comunicando a este Tribunal, ao final desse mesmo prazo, sobre o resultado das providências adotadas:
1.7.1.1. reexamine a prestação de contas do Convênio nº 276/2008 (Siafi nº 628578) , firmado com o município de Quixeramobim/CE, instaurando processo de tomada de contas especial, se necessário, à luz do disposto na Cláusula Terceira, Das Obrigações dos Partícipes, alínea 'dd' do termo do Convênio, e do item 9.5 do Acórdão 96/2008-TCU-Plenário, de 30/1/2008, e ainda das irregularidades abaixo elencadas: 
1.7.1.1.1. não restaram presentes nos processos administrativos de inexigibilidade de licitação 0306.01/2008, em atenção ao que preceitua o art. 26 da Lei 8.666/1993, as respectivas publicações, em imprensa oficial, das justificativas para as situações de inexigibilidades;
1.7.1.1.2. ausência, na justificativa da inexigibilidade de licitação 0306.01/2008, do valor apresentado para a contratação, de comparativo com outros municípios ou contratos de valores das bandas contratadas por meio do referido convênio;
1.7.1.1.3. ausência, nas prestações de contas constantes dos autos, de informações ou documentos que comprovem que os serviços foram executados com recursos do convênio (nexo de causalidade) ;
 (...) 
1.7.2. à Secex/CE que:
1.7.2.1. encaminhe cópia do presente Acórdão e do parecer da unidade técnica, bem como das Peças nos 12, 13 e 14 ao Ministério do Turismo, com vistas a subsidiar o cumprimento da determinação exarada no item 1.7.1 deste Acórdão;
1.7.2.2. envie cópia do presente Acórdão, acompanhada de cópia do parecer da unidade técnica, ao representante; e
1.7.2.3. monitore o cumprimento do item 1.7.1 deste Acórdão.'
Acórdão 5033/2015-TCU-Segunda Câmara, Relator MINS-ALC, de 4/8/2015:
'a) levantar o sobrestamento dos presentes autos;
b) considerar cumprida a determinação expedida ao Ministério do Turismo (MTur) por meio do item 1.7.1 do Acórdão 7927/2014-TCU-Segunda Câmara; e
c) fazer as seguintes determinações:
1.7. Determinar:
1.7.1. ao Ministério do Turismo (MTur) que, no prazo de 90 (noventa) dias, conclua as medidas administrativas com vistas à restituição ao Erário no âmbito dos Convênios nos 1038/2007 (Siafi 615657) e 276/2008 (Siafi 628578) , firmados com o município de Quixeramobim/CE, tendo por objetos a realização dos eventos intitulados Carnacentral e 2° Chitão de Santo Antônio, respectivamente; e, se necessário, e dentro deste prazo, instaure e conclua os processos de tomada de contas especial, informando ao TCU as medidas que foram tomadas ao final deste mesmo prazo; e
1.7.2. à Secex/CE que arquive os presentes autos, sem prejuízo do monitoramento sobre o cumprimento da determinação exarada no item 1.7.1 deste Acórdão.'
ii. Da não inclusão da empresa/empresário individual contratado como responsável nos autos
22. Registre-se que a 3ª Instrução Técnica (peça 175) provocou uma momentânea inclusão, no rol de responsáveis, do nome do Sr. José Antonio de Morais Pires, pessoa física falecida em 2012 e responsável pela pessoa jurídica tida por 'empresário individual', qual seja, a J. Antonio de Morais Pires Eventos-ME, caracterizada nos autos como empresa de fachada. 
23. A citada 3ª Instrução Técnica, conforme visto no Histórico, não foi levada a cabo porque: i) houve proposta divergente de se empreender, antes, uma audiência preliminar, por parte da Subunidade/Unidade que a avaliou - Secex-BA (peças 176 e 177) ; e ii) não foi cogitada de ser levada adiante pela Secex-TCE na 4ª Instrução Técnica (peça 186 a 188) , quando se propôs uma nova citação para adequar o texto da irregularidade, de modo a suplementar as irregularidades feitas quando da 1ª Instrução Técnica (peça 2) , a única até ali válida nos autos.
24. Desse modo, observou-se que nenhum andamento, seja na fase interna (MTur/CGU) , seja na fase externa (TCU) , propugnou a inclusão daquela empresa ou de seu representante no rol de responsáveis.
25. Pelo contrário, a 4ª Instrução Técnica teceu considerações de modo a afastar tal hipótese, nos seguintes termos, in verbis  (peça 186, p. 8-9) :
'32. Também poderia se cogitar a responsabilização da única empresa contratada, uma vez que recebeu recursos federais pagos pela entidade convenente, provenientes do convênio em epígrafe, e não se comprovou o pagamento às bandas contratadas. Observa-se, entretanto, que não consta dos autos qualquer elemento que estabeleça a obrigação da empresa contratada de apresentar e guardar notas fiscais e recibos dos pagamentos efetuados às atrações artísticas.
33. Além disso, o art. 174 do Código Tributário Nacional dispõe que 'a ação para a cobrança do crédito tributário prescreve em cinco anos, contados da data da sua constituição definitiva', enquanto que o art. 195, parágrafo único, estabelece que 'os livros obrigatórios de escrituração comercial e fiscal e os comprovantes dos lançamentos neles efetuados serão conservados até que ocorra a prescrição dos créditos tributários decorrentes das operações a que se refiram'.  
34.  Assim, a empresa contratada não tem qualquer obrigação contratual ou legal de apresentar e guardar as notas fiscais emitidas por um prazo superior a cinco anos, o que já ocorreu, tendo em vista que os pagamentos ocorreram em 12/02/2010. Não tendo como se lhe exigir provas que pudessem comprovar a correta execução financeira do objeto do convênio, não deve ser responsabilizada no presente processo.
35. Nesse sentido é o Voto do Exmo. Ministro-Substituto Relator Marcos Bemquerer Costa, que fundamentou o Acórdão 10047/2015-TCU-Segunda Câmara:
'28. Quanto à empresa MR Promoções e Eventos, penso que não se deve imputar à sociedade empresária responsabilidade pelo débito apurado nestes autos, porque a obrigação de comprovar a aplicação de recursos públicos no objeto pactuado é do administrador público, haja vista o ônus decorrente das normas mencionadas no item 25 supra de comprovar o correto emprego das verbas federais percebidas, mediante a apresentação de documentos que atestem, de modo claro, os gastos e o correspondente liame de causalidade entre as despesas efetuadas e os recursos recebidos.
29. Como bem assentou a unidade técnica, 'não havendo previsão contratual de que a empresa deveria entregar à Prefeitura de Palmeirina as notas fiscais e recibos dos pagamentos efetuados às bandas e não havendo mais a obrigação legal de a empresa guardar os documentos fiscais após cinco anos do fato, concluiu-se que seu direito de defesa resta prejudicado.'
26. Registra-se a existência, ainda, do processo TC Processo 026.773/2020-1, envolvendo a mesma empresa contratada junto ao Município de Choró/CE; naqueles autos, ela foi arrolada como responsável solidária, haja vista a fase processual daquele processo, ainda em citação, permitir, com mais propriedade, tal andamento. Contudo, nestes autos, diferentemente, sopesam diversos fatores que corroboram a certeza de que o melhor e mais razoável andamento é caminhar para o exame das defesas já apresentadas pelo único responsável, o ex-Prefeito, e julgar seu mérito, haja vista:
a) o decurso de quase treze anos sem que fosse ouvida, em nenhum momento, a empresa contratada ou seu empresário, o que se enquadra no disposto no art. 6º, inciso II, da IN 71/2012;
b) o fato de a empresa contratada se encontrar 'inapta' no Sistema CNPJ desde 25/1/2019, o que torna inócua qualquer decretação de inidoneidade para licitar perante a Administração Pública Federal;
c) o fato de já terem sido promovidas duas citações e uma audiência ao responsável ex-Prefeito;
d) o fato de ser uma faculdade do TCU, na qualidade de guardião dos atos visando à emissão do título de crédito extrajudicial, cujo favorecido é o Tesouro Nacional, a inclusão de quais e quantos responsáveis entender pertinentes e viáveis, ante os princípios da legalidade, da impessoalidade, da eficiência, do interesse público supremo, da celeridade processual e da razoável duração do processo;
e) o fato de o empresário responsável pela contratada se encontrar 'falecido' desde 2012 e ser dificultosa uma apuração de seus herdeiros e/ou sucessores, quase uma década após seu falecimento, para que respondam, em seu nome, perante as irregularidades ora inquinadas;
f) a legislação de guarda de documentos, por até cinco anos apenas, obrigando a empresa a essa providência para fiscalização, segundo o CTN, conforme já narrado nesta instrução;
g) ausência de previsão, no Termo de Convênio ou Contrato com a contratada, de que estaria ela obrigada à guarda, por pelo menos dez anos, dos documentos contábeis e probatórios acerca da execução do Convênio;
h) o fato de já haver elementos fartos que denotam a ampla defesa e o contraditório devida e regularmente exercidos pelo responsável nos autos, o ex-Prefeito;
i) a homenagem que se deve prestar aos princípios da celeridade e razoável duração do processo, haja vista que o andamento deste processo denota já a intervenção de cinco instruções técnicas, com custo laboral expressivo, uma intervenção do Relator mudando os rumos do processo, uma proposta de julgamento de mérito não acatada, quatro oportunidades de defesa exercidas pelo mesmo responsável e um pronunciamento do Parquet de Contas;
j) um processo de Representação (TC Processo 031.195/2013-0) , que ordenou o desarquivamento das contas antes aprovadas pelo MTur em relação a este convênio e afetou a presente prestação de contas, fixando, inclusive, o prazo de 90 (noventa) dias para que o MTur concluísse as medidas administrativas com vistas à restituição ao Erário, no âmbito deste Convênio, e que, sendo necessário - como o foi -, instaurasse e concluísse eventual processo de TCE (Acórdão 5033/2015-TCU-Segunda Câmara, de 4/8/2015) .
27. Desse modo, resta claro que, em momento algum, houve chancela superior ou deliberação determinando a inclusão de nova pessoa física ou jurídica no rol de responsáveis nestes autos, razão por que se entende, ante as razões elencadas retro, descabido e desarrazoável, agora, rever esse posicionamento.
iii. Das citações, audiência, irregularidades e defesas
28. Para melhor situar o escopo de análise da presente instrução, entende-se necessária uma rápida explanação sobre as instruções até aqui empreendidas que veicularam citações e audiência, bem como as irregularidades levantadas contra o responsável e as defesas apresentadas até aqui.
29. Com a 1ª Instrução Técnica (peça 2) , promoveu-se a citação do responsável por um elenco de irregularidades para as quais ele apresentou alegações de defesa (peça 7) .
30. Com a 2ª Instrução Técnica (peça 10) , que examinou a defesa apresentada, foi proposta a rejeição das alegações e o julgamento pela irregularidade das contas, com débito e multa. Entretanto, o MP/TCU divergiu dessa proposta (peça 13) e o Relator, concordando com o Parquet, determinou a realização de diligências e, caso confirmadas as suspeitas de fraude que atestassem o uso da contratada como empresa de fachada, que fosse empreendida a realização de audiência do ex-Prefeito responsável.
31. A 3ª Instrução Técnica analisou (peça 175) os elementos novos, coligidos com as diligências realizadas, e propôs nova citação, desta feita, solidariamente entre o ex-Prefeito e a pessoa física responsável pela empresa contratada (na qualidade de empresário individual) .
32. A proposta de citação solidária oferecida pelo então Auditor instrutor não foi acatada, pois a Unidade optou por realizar, naquela assentada, apenas a audiência do ex-Prefeito (peças 176 e 177) , que apresentou "alegações de defesa" (peça 179) , recepcionadas, por fungibilidade jurídica, como razões de justificativa (porque nela se fez menção ao ofício de audiência a que pretendia contestar) . 
33. Aqui um breve parêntesis para entendimento amplo: se houver débito associado à irregularidade nas contas, o responsável é citado para apresentar alegações de defesa; se não houver débito, é ouvido em audiência para apresentar razões de justificativa (art. 12 da Lei 8.443/1992) .
34. Todavia, irresignado, entendeu o responsável necessário se fazer complementação de defesa (peças 182 e 183) , e, assim, apresentou 'Justificativas', recepcionadas, por fungibilidade jurídica, como alegações de defesa (porque nela se fez menção à 3ª Instrução Técnica, que sequer havia sido acolhida, e que se referia à citação, e não à audiência) .
35. Contudo, observa-se que as irregularidades 'i' a 'v' da 3ª Instrução Técnica (peça 175, p. 5) - instrução essa não acatada, repisa-se - são absolutamente coincidentes com as irregularidades "i" a 'v' elencadas pela 1ª Instrução Técnica levada a efeito (peça 2, p. 2) . Assim, as únicas diferenças entre tais instruções são as irregularidades 'vi' e 'vii' acrescentadas pela 3ª Instrução Técnica, que foram descartadas na sequência dada aos autos pela 4ª Instrução Técnica, e o elo de solidariedade com o empresário individual, elo que se desfez ao não ser aquela instrução acolhida pela então Unidade Técnica.
36. Desse modo, as alegações de defesa apresentadas a posteriori e intempestivamente pelo ex-Prefeito (peças 182 e 183) , apesar de se referirem à instrução não acolhida, podem ser acatadas como complementação de alegações de defesa daquela 1ª Citação porque alveja todas as irregularidades anteriormente atribuídas ao responsável na 1ª Instrução Técnica (peça 2) , de modo a serem, agora, analisadas em conjunto e em confronto.
37. Por fim, tem-se a 4ª Instrução Técnica (peça 186) - a primeira sob o jugo da Secex-TCE, especializada no tema -, que, revisando as instruções técnicas precedentes, as citações e irregularidades antes inquinadas, identificou, sob o prisma da execução financeira, duas irregularidades que passaram a ser catalogadas ante as novas interpretações e jurisprudência desta Corte para processos afins envolvendo o Ministério do Turismo e repasses similares ao do presente processo abarcando projetos com shows, bandas, artistas e cantores. 
38. Para uma dessas duas irregularidades levantadas - contratação, por inexigibilidade, de empresa sem exclusividade para representar as atrações artísticas -, essa 4ª Instrução Técnica entendeu estar tal ocorrência já devidamente descrita na audiência levada a efeito nos autos. Para a outra irregularidade - ausência de comprovação de pagamento de cachês das atrações artísticas -, entendeu haver imprecisão na descrição da citação anterior, que só se preencheria, em observância aos preceitos da ampla defesa e do contraditório, se levada a cabo por meio de uma citação suplementar.
39. Citado pela segunda vez, o responsável apresentou 'Justificativas' (peça 193) , que devem ser recepcionadas, por fungibilidade jurídica, como alegações de defesa, visto que este é o inequívoco intento de seu conteúdo. Entretanto, esclarece-se, desde já, que, a despeito da correta especificação da descrição da irregularidade na 2ª Citação (vide 4ª Instrução Técnica, peça 186) , o responsável repetiu a referência indevida feita à instrução com data de 16/3/2017 (data esta que caracteriza erro formal inofensivo, já que juntada aos autos somente em 6/11/2018) , a qual, em verdade, é a 3ª Instrução Técnica - como já dito, não levada adiante. De todo modo, esses elementos de defesa serão aproveitados, no que couber, como argumentos válidos para a análise em conjunto e em confronto relativamente às irregularidades a serem consideradas no presente exame técnico.
40. Por essa razão, a presente análise deverá levar em conta as seguintes irregularidades, assim desmembradas e numeradas para melhor referência no exame a ser procedido, de acordo com as respectivas peças de defesa correspondentes a cada uma delas, a saber:
	QUADRO-RESUMO DE IRREGULARIDADES

	T
I
P
O
	Irregularidade
	Documento originador
	Resposta

	C
I
T
A
Ç
Ã
O
	1ª)  Inexistência de publicações, em imprensa oficial, das justificativas para a inexigibilidade de licitação 0306.01/2008; 
	1º Pronunciamento da Unidade (peça 4) , baseado na 1ª Instrução Técnica (peça 2) 
	1ª Defesa (peça 7) ;
3ª Defesa (peças 182/183) ;
4ª Defesa (peça 193) 

		2ª)  Ausência, na justificativa de inexigibilidade de licitação 0306.01/08, do valor apresentado para a contratação, de comparativo com outros municípios ou contratos de valores das bandas contratadas por meio do referido convênio;
		
		3ª)  Ausência, nas prestações de contas, de informações ou documentos que comprovem que os serviços foram executados com recursos do convênio (nexo de causalidade) ;
		
		4ª)  Plano de trabalho sem o orçamento detalhado do custo total para execução dos serviços, constando apenas uma proposta de preço apresentada pela empresa TM Promoções Artísticas;
		
		5ª)  Ausência das microfilmagens dos Cheques 850001, 850002 e 850003, impossibilitando a comprovação do pagamento à empresa contratada.
		
		6ª)  Ausência de comprovação de que a empresa que não detinha direitos de exclusividade válidos, contratada irregularmente por inexigibilidade de licitação, pagou o cachê das atrações artísticas elencadas no plano de trabalho integrante do convênio, que se apresentaram no evento
	4º Pronunciamento da Unidade (peça 188) , baseado na 4ª Instrução Técnica (peça 186) 
	
	A
U
D
I
Ê
N
C
I
A
	7ª)  Falta de comprovação no procedimento de inexigibilidade de licitação, da inviabilidade de competição, para contratar a empresa J. Antonio de Morais Pires Eventos - ME, pois as cartas de exclusividades apresentadas para algumas das bandas cedem exclusividade apenas para os dias e local do evento, não comprovando, portanto, que a empresa contratada é o empresário exclusivo dos artistas; para as bandas Forró Sacode, Toca do Vale, Forró de Ouro, Chico Pessoa e Robson Barros, não foram apresentados quaisquer documentos comprobatórios da exclusividade da empresa contratada
	3º Pronunciamento da Unidade (peça 177) , baseado no 3º Pronunciamento da Subunidade (peça 176) 
	2ª Defesa (peça 179) 

		8ª)  Contratação da empresa J. Antonio de Morais Pires Eventos-ME, nome fantasia T. M. Promoções Artísticas para execução do objeto do Convênio 276/2008 firmado com o Ministério do Turismo (MTur) , qualificada como 'empresa de fachada', conforme Procedimento Preparatório nº  1.15.001.0002888/2014-38 do Ministério Público federal, configurando uma fraude na contratação
		
Observações:
 1) As Irregularidades 1ª à 5ª do Quadro-Resumo retro se conectam à ocorrência descrita pela peça 2 (1ª Instrução Técnica) como 'não comprovação da boa e regular aplicação dos recursos e impugnação total de despesas do Convênio 276/2008'.
 2) A 6ª Irregularidade (inserida pela 4ª Instrução Técnica à peça 186) complementa a descrição das irregularidades 1ª à 5ª.
3) As Irregularidades 7ª e 8ª foram parcialmente aproveitadas e adaptadas das irregularidades 'vi' e 'vii' da instrução técnica não acatada (peça 175) , quando do Pronunciamento divergente que promoveu a audiência do responsável (peças 176 e 177) .
iv. Análise das Defesas apresentadas
41. Conforme se observa do Quadro-Resumo de Irregularidades retro, o responsável apresentou quatro defesas ao TCU.
42. A 1ª Defesa restou constituída à peça 7, e já havia sido analisada pela Secex-BA, que já havia rejeitado as alegações de defesa, consoante 2ª Instrução Técnica (peça 10) . Por questões de ofício, a análise promovida naquela instrução será transcrita adiante, de modo a constar nesta instrução e melhor subsidiar a decisão do Tribunal, análise aquela integralmente adotada, aqui, como parte integrante do presente exame técnico.
43. A 2ª Defesa concentrou-se na resposta à audiência versando sobre as 7ª e 8ª Irregularidades do Quadro-Resumo retro. Há que se analisar, em conjunto e em confronto, as complementações insurgidas pela 3ª Defesa, em seus itens VI (peça 182, p. 10-14) e VII (peça 182, p. 14-18) , coincidentes com a 4ª Defesa, respectivamente, em seus itens V (peça 193, p. 12-16) e VI (peça 193, p. 16-20) , por aproveitamento e similaridade temática.
44. Observa-se que a 3ª Defesa apresentada pelo responsável (peça 182, p. 1-19) é praticamente idêntica à 4ª Defesa (peça 193) , ambas focadas em alegações de defesa quanto às 1ª à 6ª Irregularidades do Quadro-Resumo retro, com pequenas e pontuais diferenças. Inclusive, como já dito, ambas as 3ª e 4ª defesas se referem inadvertidamente ao que chamam de 'Pronunciamento da unidade técnica lavrado em 16/3/2017' (data esta que constitui erro formal, já que a peça foi inserida nos autos somente em 6/11/2018) . Tal 'Pronunciamento' constitui, em verdade, a 3ª Instrução Técnica (peça 175) , que não teve sua proposta de encaminhamento acatada naquele momento processual, quando se acrescentou irregularidades que não foram levadas adiante posteriormente, na 4ª Instrução Técnica.
45. Assim, para fins de referenciação e de exame das alegações de defesa que ainda não foram analisadas, será considerado o texto à peça 182 e os documentos anexados que lhes dizem respeito (peça 182, p. 20-75, e peça 183) , acrescido de referências pontuais aos trechos diferenciados observados na peça 193 (basicamente, seu item 1, relativo à prescrição, e o respectivo pedido a ele correspondente, já que praticamente coincidem no restante) .
46. Quanto à admissibilidade, os documentos que remanescem a cargo desta instrução para tal exame são os que constituíram a 2ª, 3ª e 4ª Defesas.
47. A 1ª Defesa tinha prazo até 5/7/2016, e foi interposta tempestivamente exatamente em 5/7/2016 (peça 7) .
48. Acerca da 2ª Defesa (peça 179) , verifica-se que o prazo era 27/12/2018, tendo a resposta ingressado em 18/12/2018, portanto, tempestivamente.
49. Acerca da 3ª Defesa (peças 182-183) , em seu item 1 (peça 182, p. 2-4) , o Defendente, citando a doutrina, o RI/TCU e o Acórdão 2843/2008-TCU-Plenário, aborda preliminarmente o cabimento daquele pedido, em termos de admissibilidade, fundamentando-o nos princípios da verdade material e do formalismo moderado, e no fato de que julgamentos pretéritos não devam fazer coisa julgada, ante a novas situações que apontem falhas antes não identificadas. Assim, há que se aquiescer ao pleito para relevar o fato desta 3ª Defesa fazer referência à 3ª Instrução Técnica, visto que diz respeito às irregularidades que constaram da 1ª Instrução Técnica, e poderem, de algum modo, ter seu conteúdo aproveitado para a oitiva em audiência, posto que as irregularidades 'vi' e 'vii' ali tratadas são bem mais próximas das irregularidades tratadas na audiência.
50. Quanto à admissibilidade da 4ª Defesa, apresentada em resposta à 2ª Citação, cujo prazo de defesa era 1º/2/2021, observa-se que ela foi assinada eletronicamente, consoante Sistema eTCU, em 1º/2/2021 (peça 193) , portanto, tempestivamente.
51. Desse modo, todas as defesas podem ser consideradas válidas para exame em termos de admissibilidade, seja porque foram tempestivas (1ª, 2ª e 4ª Defesas) , seja em nome do princípio da verdade material, do formalismo moderado e das circunstâncias narradas (3ª Defesa) , em homenagem aos princípios do contraditório e da ampla defesa.
52. Feitas estas considerações preliminares, passa-se, a seguir, ao exame das alegações de defesa e das razões de justificativa propriamente ditas.
iv.1. Análise Técnica da 1ª Defesa (peça 7) 
53. As análises promovidas acerca da 1ª Defesa anteriormente apresentada acerca das 1ª à 5ª Irregularidades do Quadro-Resumo retro restaram assim consignadas (2ª Instrução Técnica, peça 10, p. 2-4) :
'12. O responsável alega em sua defesa que as irregularidades apontadas, descritas por si com a frase: 'tais encrespações foram apontadas a sorrelfo' (peça 7, p. 2) , são de fácil compreensão e merecida justificativa, aduzindo ainda que:
i) o Município de Quixeramobim/CE, em razão de não dispor de instrumento (diário oficial) sob a forma de jornal, nem no âmbito de sua base territorial qualquer imprensa particular, 'como sói ser, nesse caso, curialmente tem adotado a mesma sistemática de publicização de seus atos em quadros afixados no átrio da Prefeitura, Câmara Municipal, Fórum e dependências públicas, a fim de que alargue o conhecimento dos atos administrativos.' Colaciona excertos de julgados de tribunais superiores ao que entende corroborar com sua defesa;
ii) o convênio entelado apresentava um quantum determinado de limite de gastos, utilizando-se para tanto uma 'média razoável', sendo preciosismo exigir-se a mensuração com outros eventos realizados por outros municípios, haja vista que, no seu entendimento, o convênio entelado apresentava um plano de trabalho único, 'inclusive à época de sua realização e mesmo o fato de sua localização';
iii) o Município de Quixeramobim/CE apresentou de forma ordenada toda a documentação necessária à comprovação da execução plena do plano de trabalho, essa passou pelo exame do órgão concedente, o qual emitiu ofício 1639/2009, datado de 17/11/2009, aprovando sem ressalvas, impondo sob a matéria os efeitos da coisa julgada material;
iv) a contratação adveio, após a dispensa da licitação, 'considerando unicidade de pretendente local, de valor compatível com o limite de oferta para a contratação, e da adequação de forma de execução dos serviços do próprio plano de trabalho';
v) 'tais exemplares documentais' foram com a prestação de contas, 'inclusive é fácil percepção na forma dos exemplares que foram devidamente apresentados ao órgão convenente - MTur', perda, extravio ou desvio não podem ser imputados ao responsável. Colaciona cópia dos aludidos cheques às pp. 59-72, p. 7.
13. Da defesa apresentada pelo responsável impende registrar:
a) as justificativas apresentadas pelo responsável não têm o condão de elidir a falta de cumprimento de norma de ordem pública contida no disposto no art. 26 da Lei 8.666/1993. Impõe-se a sua rejeição;
b) a existência de um valor determinado para o convênio não elide a obrigação legal disposta no inciso III do art. 26 da Lei 8.666/1993: 'justificativa do preço'. Impõe-se a sua rejeição;
c) de fato, não houve encaminhamento na defesa apresentada de informações ou documentos que comprovem que os serviços foram executados com recursos do convênio (na realidade, sequer restou demonstrada a sua execução) . As cópias dos cheques 850.002 e 850.003 (peça 7, p. 59 e 69) comprovam que os recursos foram sacados 'na boca do caixa' tendo como beneficiária a própria Prefeitura Municipal de Quixeramobim/CE. Destarte, restou prejudicado o nexo causal entre a aplicação dos recursos que lhe foram repassados e os documentos de despesas referentes à execução (extrato bancário, cópias de cheques) de forma que fosse possível confirmar que o objeto tenha sido executado, e, em caso positivo, de ter sido executado com os recursos transferidos. Impõe-se a rejeição da defesa neste particular;
d) a defesa apresentada pelo responsável demonstra ignorar os próprios fundamentos jurídicos que embasaram a contratação: essa menciona 'dispensa de licitação', esta argui inexigibilidade, com fulcro no Parecer Jurídico de peça 7, p 13-14. Em realidade o processo administrativo de contratação sem licitação carece dos mínimos requisitos necessários a justificar a adoção do instituto de inexigibilidade. Impõe-se a sua rejeição;
e) as cópias dos cheques mencionados foram colacionadas com a defesa do responsável, elidindo dessa forma a sua mencionada ausência.
14. A jurisprudência do Tribunal de Contas da União é no sentido de que a mera execução do objeto ou de parte dele, que de resto não ficou evidenciada, por si só, não comprova que os recursos foram aplicados corretamente, cabendo ao responsável demonstrar o nexo causal entre os recursos que lhe foram repassados e os documentos de despesas referentes à execução, tais como notas de empenho, recibos, notas fiscais, extratos bancários, de forma que seja possível confirmar que determinado objeto foi executado com os recursos transferidos. 
15. Esse entendimento fundamenta-se no dever de prestar contas, previsto no parágrafo único do art. 70 da Constituição Federal, bem como em outros normativos infraconstitucionais, como o Decreto-Lei 200/1967. Nesse sentido é o teor dos Acórdão 2024/2016-TCU-Segunda Câmara, 1.449/2016-TCU-2ª Câmara, 11.236/2015-TCU-2ª Câmara, 11.222/2015-TCU-2ª Câmara e 7.612/2015-TCU-1ª Câmara.
16. Desse modo, os documentos constantes do processo que comprovariam execução do objeto não permitem concluir sobre a correta aplicação dos recursos repassados, devendo por isso ser rejeitadas as contas do gestor, sendo este condenado ao valor total do débito.'
54. Entretanto, tal análise promovida retro merece revisão para mantença ou mudança de posicionamento, ante os novos argumentos apresentados pelas 3ª e 4ª Defesas, reservando-se, portanto, para tópico apropriado, mais adiante, o exame em conjunto e em confronto atinente a essas irregularidades.
55. Desde já, contudo, há que se restar clara a desnecessidade de remissão aos argumentos apresentados pela 1ª Defesa, resumidos nas alíneas 'i' a 'v' retro, porque estão inteiramente contidos nas 2ª, 3ª e 4ª Defesas, sendo suficiente o exame dessas (com exceção à menção errônea à dispensa de licitação na alínea 'iv' por parte do então Defendente, visto se tratar de inexigibilidade, como bem observou a análise à alínea 'd' retro) .
iv.2. Análise Técnica da 2ª Defesa (peça 179) 
56. A 2ª Defesa apresentada diz respeito às razões de justificativa acerca das 7ª e 8ª Irregularidades, extraídas do Quadro-Resumo de Irregularidades retro.
Argumento 2: 
57. Argumenta o Defendente que cabia também ao Concedente fiscalizar a execução do Plano de Trabalho, e, ao se manter silente, é responsável solidário.
58. Em seguida, enumera uma série de razões para evidenciar que o procedimento investigatório do MPF, que alcunhou o empresário como 'empresa de fachada', não serve como elemento de prova porque:
a) o empresário J. Antônio Morais Pires possuía CNPJ regular/válido/ativo; 
b) os eventos foram plenamente executados pelas atrações artísticas, com as devidas cessões de direito comprovadas pelos documentos de exclusividade;
c)  o procedimento do MPF é desprovido de provas e fere a Lei 9.784/1999 (afronta à CRFB, em especial, o art. 5º, LV) ;
d)  inexistem comprovações legais de que o empresário em comento era um 'engodo', e seu registro e prestação de serviços operam como presunção relativa de empresa regular;
e) o Plano de Trabalho foi devidamente executado, seja pela correta publicidade da dispensa ou pelo seu enquadramento ao art. 25, inciso III, da Lei 8.666/1993.
59. Sustenta, ainda, o Defendente, serem incabíveis comparações de preços, porque não havia outros eventos similares na região; ademais, descabendo considerar que a execução do Plano de Trabalho tenha se realizado em valor desproporcional, haja vista ter sido acolhido como estando suficiente e dentro de limites razoáveis.
60. Por fim, aduz que a reprovação das contas se baseia em filigranas, quando, em verdade, não há qualquer dano demonstrado ou prejuízo comprovado ao erário, nem conduta ímproba ou dolosa/grave (estas últimas, à luz da Lei de Improbidade Administrativa - LIA) a macular a execução dos serviços ajustados no Plano de Trabalho (transcreve excerto de decisão do STJ envolvendo a LIA) , requerendo o acolhimento das razões e a aprovação das contas. 
Análise 2 (rejeição) : 
61. A respeito da fiscalização que compete ao Concedente, tem-se que o §1º do art. 1º da Instrução Normativa/TCU 56/2007 estabelece que a ausência de adoção de providências com vistas à obtenção do ressarcimento nos casos de não comprovação da aplicação dos recursos no prazo de 180 dias caracteriza grave infração a norma legal e sujeita a autoridade administrativa federal omissa à responsabilização solidária e às sanções cabíveis.
62. Nesse contexto, a jurisprudência desta Corte de Contas é no sentido de que, ocorrendo inércia da Administração na apreciação das contas e na instauração, se necessária, da respectiva Tomada de Contas Especial, é possível a responsabilização daqueles que lhe derem ensejo, visto que o ordenador de despesa da unidade concedente tem prazos definidos para se pronunciar sobre a prestação de contas a ele submetida, nos termos do §7º do art. 10 do Decreto 6.170/2007.
63. Embora haja a possibilidade legal para a responsabilização dos agentes repassadores, o Tribunal vem adotando uma postura mais pedagógica em relação aos jurisdicionados, determinando a adoção de medidas corretivas para evitar a ocorrência das falhas constatadas (Acórdão 64/2007-TCU-Segunda Câmara, 206/2007-TCU-2ª Câmara, 33/2008-TCU-1ª Câmara, 668/2008-TCU-Plenário, 3.046/2007-TCU-2ª Câmara, entre outros) .
64. No caso em exame, contudo, não se identificou falha nas condutas do controle interno/MTur a respeito de sua atuação adequada, dentro das limitações fartamente conhecidas pelo Tribunal.
65. De fato, os documentos, pareceres e notas técnicas esperados foram devidamente emitidos, de acordo com as anotações feitas no Relatório do Tomador de Contas (peça 1, p. 149-153) , incluindo-se fiscalização in loco, cujo Relatório de 'Supervisão in loco do Evento' consta datado de 16/6/2008 (peça 1, p. 48-59) .
66. Ainda que viesse à tona a hipótese de ouvir, em audiência, algum dos gestores do MTur, tal decisão é da competência desta Corte, não podendo ser determinada pelo responsável, na posição de compor polo passivo do presente processo.
67. Acerca da série de razões que supostamente evidenciariam que o procedimento investigatório do MPF não poderia ser usado como elemento comprobatório de que a empresa contratada era de fachada, analisa-se, a seguir, uma a uma.
68. Sobre o empresário José Antônio de Morais Pires possuir CNPJ regular/válido/ativo, o fato de o empresário possuir registro válido e regular, à época, não valida e regulariza os atos ilícitos por ele e/ou pela empresa praticados. 
69. A apuração do MPF de que esta empresa José Antonio de Morais Pires (CPF XXX.239.283-XX e CNPJ 72.129.240/0001-00) , razão social J Antonio de Morais Pires Eventos-EI, foi largamente utilizada como fachada em diversas contratações públicas com recursos do MTur já foi empregada em outro processo no Tribunal para corroborar que a prática era evidente. A empresa contratada - J. Antonio de Morais Pires Eventos-EI - foi arrolada como responsável, condenada, teve as contas julgadas irregulares, foi multada e declarada inidônea para licitar perante a Administração Pública Federal pelo prazo de 2 (dois) anos, com base no art. 46 da Lei 8.443/1992 c/c art. 271 do RI/TCU em outro processo, o TC Processo 025.969/2015-3, consoante Acórdão 927/2020-TCU-Plenário, de 15/4/2020, com base em apurações do Ministério Público Federal, que derivaram do inquérito Civil 1.15.004.00061/2013-81, onde também são citados procedimentos envolvendo o município de Quixeramobim/CE e a empresa ora alvejada. Há que se dizer que a empresa também está arrolada no TC Processo 026.773/2020-1, de Choró/CE, como visto antes quando se tratou, aqui, da opção pela não inclusão da contratada como solidária nestes autos.
70. Em ambos os processos mencionados, cita-se pronunciamento da Procuradoria da República no Município de Limoeiro do Norte/CE acerca do Inquérito Civil nº 1.15.004.000061/2013-81, igualmente mencionado nestes autos (peça 1, p. 97) , consubstanciado no Despacho 640/2014 (peça 173, p. 4-12) , cujos excertos fornecem os devidos contornos para a adequada caracterização da empresa como de fachada, em que se identificou fortes indícios e sólidas evidências de que a empresa contratada, entre várias outras empresas, é integrante de um grupo de empresas 'de fachada' organizado, estruturado e constituído somente para completar o quórum de licitações, praticar conluio para se sagrarem vencedoras e fornecer notas fiscais frias (grifos conforme originais, texto com algumas adaptações, mantido o conteúdo principal - notas de rodapé reproduzidas ao final de cada alínea, para melhor entendimento, por conterem informações fundamentais) , a saber:
'Após diligências preliminares, mediante consulta aos bancos de dados públicos e sigilosos disponíveis ao Parquet, constataram-se veementes indícios de que J. ANTONIO DE MORAIS PIRES EVENTOS-ME, nome de fantasia T. M. PROMOÇÕES ARTÍSTICAS, é integrante de um grupo de empresas 'de fachada' constituídas somente para completar o quórum de licitações e fornecer notas fiscais frias, pois:
a) está formalmente instalada em uma pequena sala comercial no Centro de Fortaleza/CE (Rua São Paulo, 32, Ed. Gal. Tibúrcio, 11º andar, sala 1109) , sem uma estrutura compatível com os serviços prestados e o volume de recursos movimentados;
b) embora se trate de empresário individual, enquadrado como microempresa, que não apresenta qualquer idoneidade técnica e financeira, participou de dezenas de licitações e prestou serviços a várias Prefeituras Municipais do Ceará, entre os exercícios financeiros de 2007 e 2011, com faturamento bruto total de R$ 12.121.936,53 (doze milhões, cento e vinte e um mil, novecentos e trinta e seis reais e cinquenta e três centavos) , conforme dados disponíveis no Portal da Transparência do TCM/CE, tendo faturado em contratos públicos, no exercício de 2008, o total de R$ 3.864.625,30 (três milhões, oitocentos e sessenta e quatro mil, seiscentos e vinte e cinco reais e trinta centavos) , e no exercício de 2009, R$ 3.198.524,65 (três milhões, cento e noventa e oito mil, quinhentos e vinte e quadro reais e sessenta e cinco centavos) , superando em muito os limites de faturamento bruto anual para enquadramento de microempresas e empresas de pequeno porte bem como para opção pelo Regime Especial Unificado de Arrecadação de Tributos e Contribuições - Simples Nacional, conforme art. 30 c/c arts. 12 e ss. da LC 123/20061 (Obs. 1- Cumpre lembrar que os limites respectivos para microempresas e empresas de pequeno porte eram de R$ 240.000,00 (duzentos e quarenta mil reais) e de R$ 2.400.000,00 (dois milhões e quatrocentos mil reais) , até 31/12/2011, passando a R$ 360.000,00 (trezentos e sessenta mil) e R$ 3.600.000,00 (três milhões e seiscentos mil reais) , a partir de 2012, conforme a redação dada pela LC 139/2011. Na espécie, apesar do faturamento incompatível com o regime jurídico tributário especial, uma consulta ao cadastro de optantes do SIMPLES (http://www8.receitalazenda.gov.br/simplesnacional/aplicacoes/atbhe/consultaoptantes, app/consultaropcao.aspx) revela que a empresa é optante desde 2009, não havendo, desde então, notícia de exclusão.) ;
c) possui o mesmo endereço que aparece nas notas fiscais2 de FRANCISCO ADILARDO BRASILINO DE SOUSA-ME (CNPJ 11.249.832/0001-62) , nome de fantasia MEGA SHOWS-cujo endereço fica em uma residência humilde (Rua Joaquim Magalhães 1138, José Bonifácio, Fortaleza/CE) , conforme fotos obtidas no sítio do Google Maps -, e de I.T. DE CAMPOS-ME (CNPJ 14.554.891/0001-31) , nome de fantasia-PRO-SHOW, mudando apenas o andar ou o número das salas, vizinhas umas das outras: Rua São Paulo, 32, Ed. Gal. Tibúrcio, em Fortaleza/CE; (Obs. 2- Nesse sentido, cite-se a Nota Fiscal de Serviços Série A n° 007. emitida em 01/06/2010, cuja cópia digitalizada repousa no Inquérito Civil Público no 1.15.004.000026/2013-62, que investiga a execução do Convênio no 481/2010, SIAFI 735868, também pela Prefeitura Municipal de Aiuaba/CE. Curiosamente, o endereço que aparece no cabeçalho da nota é o da Rua São Paulo, 32, Centro, em Fortaleza/CE (idêntico ao das outras empresas operadas por José António de Morais Pires) , mas o endereço que aparece no rodapé do respectivo recibo de pagamento é o da Rua Joaquim Magalhães, 1138, José Bonifácio, em Fortaleza/CE.) ;
d) ambas as empresas referidas no item anterior, a toda evidência, também são empresas de fachada, pois além de não funcionarem em seus endereços cadastrais nem apresentarem a mínima estrutura física e operacional necessária à atividade que desempenham, participaram de dezenas de licitações e movimentaram recursos em montantes superiores ao limite legal de faturamento das microempresas (art. 3º, I, da LC 123/2006) , conforme dados disponíveis no Portal da Transparência do TCM/CE: (I) FRANCISCO ADILARDO BRASILINO DE SOUSA-ME entre os exercícios financeiros de 2009 e 2012, recebeu pagamentos na ordem de R$ 1.132.829,25 (um milhão, cento e trinta e dois mil, oitocentos e vinte e nove reais e vinte e cinco centavos) , sendo R$ 434.146,00 (quatrocentos e trinta e quatro mil, cento e quarenta e seis reais) em 2010 e R$ 512.328,25 (quinhentos e doze mil, trezentos e vinte e oito reais e vinte e cinco centavos) em 2011; (II) I.T. DE CAMPOS-ME, só no exercício financeiro de 2012, recebeu em pagamentos o montante total de R$ 1.024.200,00 (um milhão, vinte e quatro mil e duzentos reais) ;	
e) também no mesmo endereço à Rua São Paulo, 32, Ed. Gal. Tibúrcio-Centro-Fortaleza/CE, foi sediada a extinta empresa MÁXIMA COMERCIAL DE PAPELARIA LTDA.-ME (CNPJ 41.325.960/0001-09) , cujo responsável era o mesmo FRANCISCO ADILARDO BRASILINO DE SOUSA (CPF XXX.708.373-XX) , titular da firma individual referida no item anterior, e os seus sócios eram BRUNO FERNANDES MORAIS (CPF XXX.656.633-XX)  e GUILHERME FRANCISCO DE MORAIS PIRES (CPF XXX.257.483-XX) , sendo este último irmão de JOSÉ ANTÔNIO DE MORAIS PIRES (CPF XXX.239.283-XX) , o qual por sua vez, tanto é titular da referida firma individual J. ANTÔNIO DE MORAIS PIRES EVENTOS-ME como também é sócio e dono da empresa MORAIS PROMOÇÕES ARTÍSTICAS LTDA.-EPP (CNPJ 11.369.917/0001-84) , nome de fantasia MORAIS PROMOÇÕES, da qual o próprio GUILHERME FRANCISCO DE MORAIS PIRES (CPF XXX.257.483-XX) é o representante nas licitações e contratos, como se vê na publicação de extratos contratuais obtidos nos diários oficiais3 (Obs. 3- Por exemplo, o Extrato do Contrato celebrado entre a MORAIS PROMOÇÕES ARTÍSTICAS LTDA e a PREFEITURA MUNICIPAL DE ICAPUÍ com base no PREGÃO PRESENCIAL Nº 01/02/12/PP/SETUR, para a organização e realização do Carnaval 2012 no Município de Icapuí, publicado no Diário Oficial do Estado do Ceará, Série 3 Ano IV n° 129, edição de 09 de julho de 2012, pág. 173. Nesse instrumento, datado de 16/02/2012, GUILHERME FRANCISCO DE MORAIS PIRES assina como representante da empresa de seu irmão JOSÉ ANTÔNIO DE MORAIS PIRES.) ;
f) a empresa MORAIS PROMOÇÕES ARTÍSTICAS LTDA.-EPP, sediada em um casebre localizado em uma vizinhança pobre, na Av. Washington Soares, 6872-Messejana - Fortaleza/CE, sem aparentar possuir uma estrutura empresarial que possa dar suporte ao volume de contratações e recursos financeiros por ela movimentados, conforme fotografia obtida no sítio do Google Maps, tem pintado em sua fachada o nome de fantasia, PRO-SHOW, que, na verdade, pertence à empresa I.T. DE CAMPOS-ME, como se vê no cadastro do CNPJ desta última; e, não obstante, nos exercícios financeiros de 2011 e 2012, recebeu pagamentos na ordem de R$ 4.101.720,00 (quatro milhões, cento e um mil, setecentos e vinte reais) , conforme dados do Portal da Transparência do TCM/CE;
g) o outro sócio da empresa MORAIS PROMOÇÕES ARTÍSTICAS LTDA - EPP, JOSÉ INÁCIO DA SILVA (CPF XXX.862.153-XX) , é titular da firma individual JOSÉ INÁCIO DA SILVA PRODUÇÕES-ME (CNPJ 08.797.112/0001-27) , nome de fantasia LUZ PRODUÇÕES, a qual não só atua no mesmo ramo de promoção de eventos públicos como também participou até agora de 55 (cinquenta e cinco) licitações, sempre concorrendo com as empresas do grupo acima referidas, ou seja, (I) J. ANTÔNIO DE MORAIS PIRES EVENTOS-ME , (II) FRANCISCO ADILARDO BRASILINO DE SOUSA-ME, (III) I.T. DE CAMPOS-ME assim como as empresas (IV) FRANCISCO CELIO SABOYA FREIRE (CNPJ 10.265.678/0001-50) , nome de fantasia CACTUS SERVIÇOS, ora investigada no presente procedimento preparatório, e (V) MIDIA 4 PRODUÇÃO-PRODUTORA DE EVENTOS LTDA.-ME (CNPJ 10.596.827/0001-63) , nome de fantasia MIDIA 4 PRODUÇÃO4, o que leva a supor que houve montagem em todos os procedimentos licitatórios, face aos vínculos empresariais e familiares já enunciados (Obs. 4- A título de ilustração, colhem-se os seguintes procedimentos licitatórios do sitio do Portal da Transparência do TCM/CE (http://www.tcm.ce.gov.br/transparencia/index.php/negociante/licitante/idn/08797112000127/versao/2012/nome/JOSE+INACIO+DA+SILVA+EVENTOS+-+ME) , e os respectivos extratos seguem gravados em meio eletrônico: APUIARÉS: Convite 1/2010121501CUL, Convite 1/2010071301CUL, Convite 1/2011121501CUL, Convite 1/2010070201CUL, Convite 1/2010042801CUL, Convite 1/2011010501GAB, Convite 1/201101050IGAB; BEBERIBE: Convite 001/2011GAPR-CV, Convite 003/2011TURI-CV, Convite 002/2011EDUC-CV; BELA CRUZ: Convite 1510.02-2009GP; CANINDÉ: Pregão 0804.01-2010FUN; CASCAVEL: Convite 2010.12.03.01, Convite 2009.09.22.01, Convite 2011.09.16.01; CAUCAIA: Convite 7/2008-CÂMARA, Convite 3/2008-GABINETE; CHORÓ: Pregão 0803.01-2010SET; IPAPORANGA: Tomada de Preços 001/2009; ITAPIPOCA: Convite 09/12/09/CC, Pregão 10/12/02/PP; MOMBACA: Convite 4.28.1/10SECULT; MORADA NOVA: Pregão 2010.03.29.01; NOVO ORIENTE: Pregão 12.17.01/2009, Pregão 01.05.01-10PMNO, Pregão 2009.01.28.1, Pregão 09.30.01/2009, Pregão 2009.06.02.1; OCARA: Convite 2204.02/2008, Convite 07011.01/2007, Convite 1011.01/2009, Convite 1905.01/2010CUL; PACAJUS: Convite 08.04.16-001, Convite 08.03,07-001; PACUJÁ: Convite 2009.09.10.01FM; PARACURU: Convite 2009.03.01.1; QUIXERAMOBIM: Convite 08-0909.01.2009, Convite 08-2905.01.2009, Convite 14-1802.01.2010, Convite 08-2607.02-2010, Convite 08-2607.01-2010, Convite 08-2207.01.2009, Convite 08-0812.02-2010, Convite 08-081201-2010; SÃO LUÍS DO CURU: Convite 1/2008-00012; TEJUÇUOCA: Convite 2009121602CCADM, Convite 2009121601CCADM, Convite 201006180ICCADM, Convite 2009122301CCADM, Convite 2010042201CCADM, Convite 2010120702CCADM, Pregão 200905220IPPADM; TRAIRI: Pregão 2009.05.25.3.) ; 
h) a empresa JOSÉ INÁCIO DA SILVA EVENTOS-ME também apresenta veementes indícios de que é empresa de fachada, pois: (I) o primeiro endereço cadastral da empresa, Rua Plutão, 25 - Jóquei Clube - Fortaleza/CE, é endereço residencial sem qualquer estrutura empresarial e coincide com o endereço da empresa MAMIC REPRESENTAÇÕES LTDA-ME (CNPJ 07.245.844-0001-41) , ao passo que no endereço atual, Av. Treze de Maio, 139 - Fátima - Fortaleza/CE, na verdade funciona uma outra empresa, de revenda de veículos, a LITORÂNEA COMERCIAL DE VEÍCULOS LTDA-ME (CNPJ 03.116.643/0001-93) , conforme demonstram as fotografias obtidas no sítio Google Maps, sem contar que esse último endereço coincide com o endereço cadastral de GUILHERME FRANCISCO DE MORAIS PIRES, conforme consulta à Infoseg; (II) embora se trate de empresário individual, enquadrado como microempresa, que não aparenta qualquer idoneidade técnica e financeira, participou de pelo menos 55 (cinquenta e cinco) licitações e prestou serviços a várias Prefeituras Municipais do Ceará, entre os exercícios de 2007 a 2011, faturando o montante total de R$ 2.077.463,00 (dois milhões, setenta e sete mil, quatrocentos e sessenta e três reais) , conforme dados disponíveis no Portal da Transparência d oTCM/CE, superando em muito o limite de faturamento bruto anual de R$ 360.000,00 (trezentos e sessenta mil reais) previsto no art. 3º, I, da LC 123/2006; (III) todas as licitações de que participou com as outras empresas do grupo, acima referidas, apresentam veementes indícios de montagem, pelos motivos já expostos5 (Obs. 5- À guisa de exemplo de que JOSÉ INÁCIO DA SILVA-ME e I.T. DE CAMPOS-ME pertencem a um mesmo grupo de empresas "de fachada" e participam de licitações montadas, citem-se as constatações feitas pela Diretoria de Fiscalização do TCM/CE na análise do Convite n° 2012.01.09.02.CC.ADM, realizado pela Prefeitura Municipal de Tejuçuoca, para contratação de empresa para organizar as festividades do Carnaval 2012, conforme Informação Inicial n° 6565/2012, lavrada nos autos do Processo n° 2012.TJC.PRO.13132/12 (http://www.tcm.ce.gov.br/servicos/uploads/geddocs/Cil 68/2012/1313212./TJC-2012-PRO-IN10-01313212-C-0065652012 .pdfIn=20130414044733) ) ; 
i) a empresa FRANCISCO CELIO SABOYA FREIRE (CNPJ nº 10.265.678/0001-50) , nome de fantasia CACTUS SERVIÇOS, também é de fachada, conforme as mesmas evidências: a) está instalada em um humilde endereço residencial, à Rua Raimundo Alves Cavalcante, 982 - Centro - Itaiginga/CE, sem qualquer estrutura que denote a existência e funcionamento de um empreendimento empresarial do porte das contratações públicas que celebra, conforme fotografias obtidas no sitio Google Maps; b) participou de dezenas de licitações públicas e movimentou recursos em montantes superiores ao limite legal de faturamento das microempresas (art. 30, I, da LC 123/2006) , conforme dados disponíveis no Portal da Transparência do TCM/CE, tendo auferido pagamentos, somente no exercício de 2009, na ordem de R$ 589.376,25 (quinhentos e oitenta e nove mil, trezentos e setenta e seis reais e vinte e cinco centavos) ; c) na maior parte das licitações de que participa, também estão presentes outras empresas do grupo, especialmente JOSE INÁCIO DA SILVA EVENTOS-ME, FRANCISCO ADILARDO BRASILINO DE SOUSA-ME e J ANTONIO DE MORAIS PIRES-ME6, e, em menor número, com a MORAIS PROMOÇÕES ARTISTICAS LTDA-EPP7 e a MIDIA 4 PRODUCÃO-PRODUTORA DE EVENTOS LTDA-ME8 (Obs. 6- Vide licitações indicadas na nota de rodapé anterior, em que participa ao lado de JOSÉ INÁCIO DA SILVA EVENTOS-ME e outras empresas do grupo, e também o Convite 08.11.10-001. de Pacajus, bem como os Convites 08-2305.01/2011 08-2009.01/2010 e 15-0804.01/2011. de 	Quixeramobim, em que figura ao lado de outras empresas do grupo, geralmente FRANCISCO ADILARDO BRASILINO DE SOUSA-ME e J ANTONIO DE MORAIS PIRES-ME. A consulta está disponível no sítio do Portal da Transparência no TCM/CE (http://www.tcm.ce.nov.br/transoarenciaiindex.obv/neeociante/licitantendn/10265678000150/versao/2013/nome/FRANCISCO+CELIO+SABOYA+FREIRE+-+ME) e os extratos seguem digitalizados em mídia anexa. Obs. 7- Veja-se o Convite 08-2305.01/2011, realizado pelo município de Quixeramobim. Obs. 8- É o que ocorreu no município de Apuiarés, no Convite 1/2011121501CUL.) ;
j) a empresa MIDIA 4 PRODUCÃO-PRODUTORA DE EVENTOS LTDA-ME tem endereço cadastral no mesmo prédio da Rua São Paulo, 32. Centro. em Fortaleza/CE, participou de várias licitações em conjunto com as outras empresas do grupo9, alternando-se na adjudicação do objeto, e tem como sócio gerente JUDSON CARNEIRO LIMA (CPF n° XXX.369.183-XX) , que, por sua vez, é titular da empresa JUDSON CARNEIRO LIMA-ME (CNPJ n° 08.257.738/0001-40) , nome de fantasia JC LIMA, que participou de licitações juntamente com a extinta MÁXIMA COMERCIAL DE PAPELARIA LTDA-ME10, alternando-se com esta na adjudicação do objeto, a qual, como já referido acima, pertencia a GUILHERME FRANCISCO DE MORAIS PIRES e tinha como representante FRANCISCO ADILARDO BRASILINO DE SOUSA, o que revela que também faz parte do grupo de empresas ora analisado (Obs. 9- É possível citar as seguintes licitações, por município, conforme dados do Portal da Transparência do TCM/CE (http://www.tcm.ce.aov.br/transparencia/index.php/negociante/licitante/idn/10596827000163/versao/2013/nome/M1DIA+4+PRODUCA0-++PRODUTORA+DE+EVENTO5+LTDA+-+ME) - AIUABA: Convite 20111202001; APUIARES: Convites 1/2010042801CUL, 1/2011032201GAB, 1/2011061401CUL, 1/2011121501CUL; BEBERIBE: Pregão 002/2010TURI-PP. CANINDÉ: Pregão 0804.01/2010FUN; ITAPIPOCA: Pregão 10.12.02-PP; MOMBACA: Pregão 2010.03.29.01; MORADA NOVA: Convite 4.28.2/10SECULT; QUIXERAMOBIM: Pregões 08-1405.01/2012 e 08-1301.01/2012, bem como Convites 15-2910.01/2012, 08-1111.01/2011, 15-3008.01/2012, 08-0610.01/2011, 08-1312.02/2011, 14-2811.01/2011, 08-1312.01/2011 e 08-2201.01/2010; RUSSAS: Pregão 018/2010-SECTEJ. Interessante notar que, embora se trate de empresa de realização de festas e eventos artísticos, no Convite 15-3008.01/2012 de Quixeramobim, a MIDIA 4 PRODUÇÃO foi contratada para 'realizar capacitações no desenvolvimento do projeto produção artesanal e inserção social da pessoa idosa, visando promover e estimular a potencialidade de 30 idosos através do trabalho artesanal', objeto contratual completamente estranho a sua atividade empresarial, tendo concorrido com FRANCISCO ADILARDO BRASILINO DE SOUSA-ME, que é do mesmo grupo de empresas, sendo evidente, portanto, que se cuida de fraude. Obs. 10- Vide as seguintes licitações - APUIARÉS: Convites 1/2010052601FMS e 1/2009112701FME; GUARACIABA DO NORTE: Pregão 12.23.02/2009 e Convite 02.19.01/2010; NOVO ORIENTE: Convites 01.29.1/10SEDUC e 01.13.2/10SEDUC. As demais licitações podem ser consultadas no Portal da Transparência do TCM/CE (http://www.tcm.ce.eov.br/transparencia/index.php/negociante/licitante/idn/41325960000109/versao/2012/nome/MAXIMA+COMERCIAL+DE+PAPELAR1A+LTDA+ME) ) .
Diante do exposto, é lícito supor que se está diante de uma verdadeira organização criminosa, especializada em fraudar licitações públicas e desviar verbas federais de convênios destinados à promoção de eventos, em vários municípios do Estado do Ceará. (...) '
71. Desse modo, é robusto o conjunto probatório que ratifica o uso da empresa contratada como de fachada. 
72. A respeito da afirmação de que os eventos foram plenamente executados pelas atrações artísticas, com as devidas cessões de direito comprovadas pelos documentos de exclusividade, impende recordar que tal proposição já havia sido rechaçada quando do exame das primeiras alegações, quando se afirmou que, de fato, não houve encaminhamento, na defesa apresentada, de informações ou documentos que comprovem que os serviços foram executados com recursos do convênio - na realidade, sequer restou demonstrada a sua execução) . 
73. Afirmações soltas, sem comprovação documental, só têm o condão de provar a si mesmas, mas não os fatos a que fazem remissão. Ou seja, tais assertivas não tem o condão de transmudar o que já resta evidenciado nos autos; não é por afirmar simplesmente que não houve dano ao erário ou que os eventos foram plenamente executados que o Defendente conseguirá modificar o juízo feito em cima do que já está apurado nos autos, mas com provas irrefutáveis (as notas/recibos de pagamento dos cachês às bandas/artistas seria uma delas) . E acerca dessas ilações, o que já consta nos autos não foi suficiente, até aqui, para afastar as irregularidades.
74. Uma TCE é um processo administrativo formal e de rito próprio para apurar responsabilidade por ocorrência de dano à administração pública federal, visando ao respectivo ressarcimento, e, para isso, pauta-se em três aspectos - apuração de fatos, quantificação do dano, identificação dos responsáveis -, de modo a permitir o julgamento quanto à boa e regular gestão dos recursos públicos federais, à luz da IN-TCU 71/2012, art. 2º.
75. Portanto, o argumento que pretende meramente negar os fatos e o débito apurados não traz elementos de prova nem justificativas plausíveis capazes de afastarem a irregularidade inquinada, merecendo, pois, ser rejeitado.
76. Acerca da alegação de que as devidas cessões de direito foram comprovadas pelos documentos de exclusividade, não deve prosperar. Sobre essa questão da exclusividade, vale lembrar que o termo de convênio celebrado 'faz lei entre as partes', e este, indubitavelmente, advertia para a necessidade de contrato de exclusividade, além de especificar que apenas para o evento era insuficiente (Acórdão 96/2008-TCU-Plenário) , decisão da qual já se dava conhecimento de acordo com o Parecer Técnico MTur 39/2008 (peça 1, p. 15-17) e, entre outros, explicitamente sobre exclusividade, o item 33 do Parecer Jurídico Conjur/MTur 583/2008 (peça 1, p. 18-27) . Portanto, celebrado o convênio, tem-se que a obediência às suas cláusulas, como prova de eficácia, impõe-se como corolário. 
77. Por sua vez, a Nota Técnica de Análise Financeira Complementar 117/2015-MTur (peça 1, p. 115-127) identificou a falha trazendo como resultado da análise da execução financeira a reprovação desse quesito (alínea 'dd' do item II da Cláusula Terceira do Termo de Convênio, peça 1, p. 32) , entre outros.
78. Este assunto, inclusive, foi alvo de determinação ao MTur (vide peça 1, p. 109) , no processo de Representação TC Processo 031.195/2013-0, no Acórdão 7927/2014-TCU-Segunda Câmara, que abarcou este Convênio e também mencionou a necessidade de aquele órgão se valer do critério aplicado no decisum mencionado (AC-96/2008-P) - vide, ainda, ofício de notificação à peça 1, p. 108, fazendo expressa menção à alínea 'dd' do item II da Cláusula Terceira do Termo de Convênio (peça 1, p. 32) .
79. O MP/TCU já advertia para o fato de que as cartas de exclusividades apresentadas para algumas das bandas (peça 1, p. 45/50) cedem exclusividade apenas para os dias e local do evento, não comprovando, portanto, que a empresa contratada é o empresário exclusivo dos artistas; e que para as bandas Forró Sacode, Toca do Vale, Forró de Ouro, Chico Pessoa e Robson Barros, não foram apresentados quaisquer documentos comprobatórios da exclusividade da empresa contratada.
80. A jurisprudência trazida com o Acórdão 1435/2017-TCU-Plenário, da Relatoria do Ministro Vital do Rêgo, fez surgir o entendimento de que o pressuposto é que a inexigibilidade se aplica somente a artista ou banda e não a produtora de eventos e, portanto: 
a) a contratação de artistas, via intermediário, por inexigibilidade de licitação, baseada em exclusividade, deve ser feita mediante a apresentação de Contrato de Exclusividade;
b) não são contratos de exclusividade considerados legalmente válidos para fins de contratação de intermediários de artistas por inexigibilidade, a serem pagos com recursos federais, os documentos: i. restritos ao dia do evento; ii. restritos à localidade do evento; iii. não registrados em cartório;
c) a não apresentação do contrato de exclusividade pela entidade convenente, ou a apresentação de contrato não considerado válido, configura burla ao art. 25, inciso III, da Lei 8.666/1993.
81. Cite-se trecho da 4ª Instrução Técnica, da passagem em que aborda as cartas de exclusividade (peça 186) :
'24. No caso vertente, a contratação das atrações ocorreu sem cotação de preços, via intermediário, sem comprovação válida da exclusividade desse, e sem a comprovação de que os pagamentos realizados com recursos do convênio foram repassados às atrações artísticas ou a seus representantes legais:
	Atração Artística
	Valor (R$) 
	Cartas de
exclusividade
	Intermediário contratado
	NF, recibo e cópia de cheque

	Cantor Leonardo e banda
	188.000,00
	peça 183, p. 76
	J. Antônio de Morais Pires Eventos, CNPJ 72.129.240/0001-00 (empresa individual) 
	peça 182, p. 40-44

	Forró Sacode  
	62.000,00
	Peça 183, p. 66
		
	Cantores de Deus
	38.000,00
	peça 183, p. 67
		
	Nildinha e Amor Cearense
	20.000,00
	peça 183, p. 68
		
	Banda Toca do Vale
	20.000,00
	peça 183, p. 69
		
	Forró de Ouro
	12.000,00
	peça 183, p. 70
		
	Chico Pessoa e banda 
	10.000,00
	peça 183, p. 71
		
	Forró Deliciar 
	6.000,00
	peça 183, p. 72
		
	Filipão e Banda Que Beleza
	12.000,00
	peça 183, p. 73
		
	Robson Barros e banda 
	5.000,00
	peça 183, p. 75
		
	Furacão do Forro e banda  
	12.000,00
	peça 183, p. 74
		
	Total
	385.000,00
			
25. De fato, todas as cartas trazidas pelo responsável, listadas no quadro supra, referem-se à exclusividade de representação apenas para o evento objeto da avença. Também não é possível identificar nas mencionadas cartas de exclusividade quem são seus signatários (exceção à presente na peça 183, p. 76) e se de fato possuem legitimidade para representar a atração artística. Além disso, não constam dos autos elementos que indicam a realização de pagamentos com recursos do convênio às atrações artísticas ou a seus representantes legais de acordo com o previsto no plano de trabalho. Em razão disso, não há como afirmar que as atrações foram devidamente remuneradas como previsto no convênio.'
82. De todo modo, supondo que tais declarações de exclusividade estivessem válidas e fossem anexadas, restaria ainda, ad argumentandum tantum, a necessária comprovação dos recibos/comprovantes de pagamento dos cachês aos artistas. Ademais, os aspectos elencados nas condutas descritas como subsídios à irregularidade sopesam, no conjunto das falhas, em desfavor de uma flexibilização discricionária quanto à possibilidade de se superar a questão desses documentos de exclusividade e recomendam a mantença da conclusão pela inexecução financeira.
83. Quanto à alegação de que o procedimento do MPF é desprovido de provas e fere a Lei 9.784/1999 (afronta à CRFB, em especial, o art. 5º, LV) , as transcrições já colacionadas antes não deixam dúvidas sobre o modus operandi da empresa contratada, bem como a questão invocada acerca da Lei do Processo Administrativo e da ampla defesa e do contraditório, princípios constitucionais, não merece acolhida porque não restou caracterizado, nos autos, qualquer cerceamento de defesa. Pelo contrário, em nome do princípio da verdade material, recepcionou-se peças de defesa que, a rigor, poderiam perfeitamente terem sido rejeitadas por impropriedades terminológicas ou falhas na referenciação/denominação.
84. Acerca da assertiva de que inexistem comprovações legais de que o empresário em comento era um 'engodo', e seu registro e prestação de serviços operam como presunção relativa de empresa regular, os excertos dos procedimentos de investigação transcritos antes trouxeram elementos contundentes, que não deixam dúvidas acerca do uso espúrio e para fins de fraude a que se submeteu a empresa contratada.
85. Sobre as afirmações de que o Plano de Trabalho foi devidamente executado, seja pela correta publicidade da dispensa ou pelo seu enquadramento ao art. 25, inciso III, da Lei 8.666/1993 (inexigibilidade) , além do que já foi analisado, acrescente-se trecho da 4ª Instrução Técnica, que assim se pronunciou sobre o tema (peça 186) :
'21.Em relação à contratação de bandas para a realização de shows por meio de inexigibilidade de licitação, o Acórdão 96/2008-TCU-Plenário, Sessão de 30/1/2008, prolatado em feito relatado pelo Exmo. Ministro Benjamim Zymler, determinou ao Ministério do Turismo, dentre outras, a obrigatoriedade de adoção de algumas providências a serem tomadas pela Convenente na execução de Convênio com recursos federais, as quais deveriam ser comprovadas quando da prestação de contas, sob pena de glosa dos valores envolvidos:
'9.5.1. quando da contratação de artistas consagrados, enquadrados na hipótese de inexigibilidade prevista no inciso III do art. 25 da Lei nº 8.666/1992, por meio de intermediários ou representantes:
9.5.1.1. deve ser apresentada cópia do contrato de exclusividade dos artistas com o empresário contratado, registrado em cartório. Deve ser ressaltado que o contrato de exclusividade difere da autorização que confere exclusividade apenas para os dias correspondentes à apresentação dos artistas e que é restrita à localidade do evento;
9.5.1.2. o contrato deve ser publicado no Diário Oficial da União, no prazo de cinco dias, previsto no art. 26 da Lei de Licitações e Contratos Administrativos, sob pena de glosa dos valores envolvidos.'
22. Posteriormente, a jurisprudência dessa Corte de Contas sobre o tema evoluiu, e no Acórdão 1435/2017-TCU-Plenário, Sessão de 5/7/2017, proferido em processo de Consulta relatado pelo Exmo. Ministro Vital do Rêgo (com Voto de Revisor do Exmo. Ministro Augusto Sherman Cavalcanti) , o TCU respondeu ao Ministério do Turismo o seguinte:
'9.2.1. a apresentação apenas de autorização/atesto/carta de exclusividade que confere exclusividade ao empresário do artista somente para o (s) dia (s) correspondente (s) à apresentação deste, sendo ainda restrita à localidade do evento, não atende aos pressupostos do art. 25, inciso III, da Lei 8.666/1993, representando impropriedade na execução do convênio;
9.2.2. do mesmo modo, contrariam o sobredito dispositivo legal as situações de contrato de exclusividade - entre o artista/banda e o empresário - apresentado sem registro em cartório, bem como de não apresentação, pelo convenente, do próprio contrato de exclusividade;
9.2.3. tais situações, no entanto, podem não ensejar, por si sós, o julgamento pela irregularidade das contas tampouco a condenação em débito do (s) responsável (eis) , a partir das circunstâncias inerentes a cada caso concreto, uma vez que a existência de dano aos cofres públicos, a ser comprovada mediante instauração da devida tomada de contas especial, tende a se evidenciar em cada caso, entre outras questões, quando:
9.2.3.1. houver indícios de inexecução do evento objeto do convênio; ou
9.2.3.2. não for possível comprovar o nexo de causalidade, ou seja, que os pagamentos tenham sido recebidos pelo artista ou por seu representante devidamente habilitado, seja detentor de contrato de exclusividade, portador de instrumento de procuração ou carta de exclusividade, devidamente registrados em cartório.'
23. Desse julgado, extrai-se o entendimento de que o pressuposto é que a inexigibilidade se aplica somente a artista ou banda e não a produtora de eventos e, portanto:
a) a contratação de artistas, via intermediário, por inexigibilidade de licitação, baseada em exclusividade, deve ser feita mediante a apresentação de Contrato de Exclusividade.
b) não são contratos de exclusividade considerados legalmente válidos para fins de contratação de intermediários de artistas por inexigibilidade, a serem pagos com recursos federais, os documentos: i. restritos ao dia do evento; ii. restritos à localidade do evento; iii. não registrados em cartório.
c) a não apresentação do contrato de exclusividade pela entidade convenente, ou a apresentação de contrato não considerado válido, configura burla ao art. 25, inciso III, da Lei 8.666/1993.
d) em caso de ocorrência no disposto na alínea 'c' (contratação indevida de intermediário de artistas por inexigibilidade) , para se considerar que há uma segunda irregularidade, de não comprovação da boa e regular utilização de recursos, causadora de danos ao Erário, deverá se verificar a ocorrência de uma dessas duas situações: i. inexecução física; ou ii. ausência de comprovação de nexo causal entre os recursos do convênio e pagamentos aos artistas (entenda-se como nexo causal, o pagamento ao artista, ao representante legal da banda, ou ao intermediário exclusivo legalmente constituído) .
 (...) 
26. Cabe mencionar que a irregularidade de inexigibilidade indevida (ocasionada pela ausência de contratos de exclusividade válidos) não ensejaria débito, caso se pudesse comprovar a correta execução financeira do convênio, a efetiva destinação dos recursos da avença para os itens discriminados no plano de trabalho. 
27. Contudo, em relação à execução financeira dos shows, o convenente, tendo contratado a empresa intermediária de forma indevida, teria que comprovar que os recursos do convênio foram efetivamente destinados às bandas e aos artistas que tenham de fato se apresentado no evento conforme especificado no plano de trabalho. Assim, deveriam ter sido apresentadas notas fiscais, documentos bancários e recibos emitidos em nome das bandas e artistas assinados por seus representantes legais ou pelos seus empresários exclusivos, sendo que essa representação ou exclusividade deveria ser registrada em cartório. 
28. No entanto, constam dos autos somente elementos que comprovam o pagamento à empresa intermediária contratada (peça 182, p. 40-44) .
29. Não há, desse modo, comprovação de que os valores que teriam sido pagos à empresa intermediária correspondem aos que foram efetivamente pagos aos artistas que se apresentaram no evento, não sendo comprovado, assim, o nexo causal entre os recursos recebidos e o efetivo pagamento das atrações artísticas discriminadas no plano de trabalho. Descumpriu-se, assim, o estabelecido no art. 70, parágrafo único, da Constituição Federal de 1988; art. 93 do Decreto-lei 200/1967; art. 50, §3º, da Portaria Interministerial 127/2008, Termo do Convênio, alínea 'h' do item II, da cláusula terceira, e Acórdãos TCU-Plenário 96/2008 e 1435/2017.  
30. Nesse sentido é o Voto do Exmo. Ministro-Substituto Marcos Bemquerer Costa, que fundamentou o Acórdão 4299/2014-TCU-Segunda Câmara:
'9. Ademais, como destacado nas análises efetuadas pela Unidade Técnica e pelo MP/TCU, agrava a situação apresentada no Relatório do Tomador de Contas, de incerteza sobre o destino dado aos recursos federais, a ausência, nos autos, de recibos dos cachês supostamente pagos, o desconhecimento dos reais valores de mercado pagos às empresas indicadas para participarem do evento e a contratação por inexigibilidade de licitação em desacordo com o art. 25, inciso III, da Lei 8.666/1993, tendo em vista que as informações constantes do processo indicam que a empresa contratada não era representante exclusiva das bandas ou artistas indicados. 
 (...) .
15. Tais elementos demonstram a ocorrência de pagamento à empresa contratada com recursos da conta específica do Convênio 482/2008, entretanto, não há como se afirmar que os valores pagos à empresa individual Marcos Correia Valdevino foram utilizados na realização do objeto pactuado, tampouco demonstram o nexo de causalidade entre as verbas repassadas e o fim a que elas se destinavam.'' 
86. Portanto, também em relação ao tema da dispensa e inexigibilidade, os argumentos não merecem prosperar.
87. Acerca da afirmação da Defesa, de que seriam incabíveis comparações de preços, porque não havia outros eventos similares na região (descabendo considerar que a execução do Plano de Trabalho tenha se realizado em valor desproporcional, haja vista ter sido acolhido como estando suficiente e dentro de limites razoáveis) , há que se esclarecer que:
i) é plenamente possível a comparação de preços de shows, considerando que a quantidade de convênios firmados na época pelo MTur junto a municípios nordestinos e a gama de artistas contemplados com tais recursos tornam plenamente viável que houvesse levantamento de preços dos mesmos artistas/bandas ou de atrações similares;
ii) eventual acolhimento da proposta de preços pelo MTur, na fase prévia à celebração convenial, não avaliza procedimentos equivocados, superfaturamento, sobrepreço ou quaisquer falhas que venham a ser identificadas de modo superveniente, pois a fiscalização desse tipo de avença pode ocorrer prévia, concomitante e a posteriori da execução do Convênio;
iii) não obstante, esse aspecto não é exatamente um ponto alvejado nas 7ª e 8ª irregularidades descritas no Quadro-Resumo de Irregularidades retro, ora em audiência.
88. Acerca de afirmações genéricas, como 'a reprovação das contas se baseia em filigranas', 'não há qualquer dano demonstrado ou prejuízo comprovado ao erário', 'não há conduta ímproba ou dolosa/grave', entre outras, não se prestam a modificar o juízo firmado em critérios constitucionais, legais e normativos, e na documentação apresentada a título de prestação de contas. Com base no que foi apresentado até aqui, a TCE restou devidamente instaurada, com a correta quantificação do débito, a apuração dos fatos e a identificação do responsável.
89. Por fim, sobre a invocação da Lei de Improbidade Administrativa e decisão do STJ - Superior Tribunal de Justiça envolvendo a LIA, há que se esclarecer que esta Corte não se imiscui em assuntos que são da competência do Poder Judiciário; improbidade administrativa não é assunto da seara judicante a ser tratado diretamente por esta Corte, e as considerações e critérios utilizados naquela instância não são automaticamente transplantados para o juízo deste Tribunal, como, por exemplo, a invocação à questão do entendimento lá firmado acerca da conduta dolosa.
90. Desse modo, as razões de justificativa apresentadas na 2ª Defesa não merecem acolhida, devendo ser integralmente rejeitadas.
91. A seguir, abordar-se-á a exposição de argumentos e respectivos exames dos textos da 3ª Defesa, tópicos VI e VII, replicados na 4ª Defesa respectivamente como tópicos V e VI, de modo a serem consideradas em respeito à ampla defesa do responsável como complementação da defesa ora apresentada às irregularidades tratadas na audiência.
92. Antes de tratar dos tópicos citados, há que se fazer um esclarecimento prévio. Nesses tópicos, o Defendente aborda questões envolvendo 'empresa de fachada' e 'inviabilidade de competição para legitimar a inexigibilidade'; todavia, tais irregularidades alvejadas por essa 3ª Defesa (assim como na 4ª Defesa) são as que constam da proposta de encaminhamento da 3ª Instrução Técnica (peça 175) , instrução essa cuja proposta de encaminhamento não foi levada adiante.
93. Logo, essas irregularidades não subsistiram na forma e descrição tal qual abordadas pelas 3ª e 4ª Defesas. Contudo, em nome do princípio da verdade material e do formalismo moderado, e ante a semelhança delas com aquelas 7ª e 8ª irregularidades do Quadro-Resumo, que terminaram por constituírem irregularidades na audiência realizada, far-se-á sua análise para, caso haja a possibilidade de aproveitamento em favor do responsável permitindo o acatamento dos argumentos (total ou parcial) , promoverem-se os impactos necessários em termos de revisão quanto à apuração dos fatos, quantificação do débito e responsabilização.
Argumento 2.1 (Complementação por meio da 3ª Defesa, tópico VI, e da 4ª Defesa, tópico V) :
94. Assim, o tópico VI da 3ª Defesa (peça 182, p. 10-14) , equivalente ao tópico V da 4ª Defesa (peça 193, p. 12-16) , tratou do seguinte tema (com destaques) :
'Existência de indícios de que a empresa contratada J. Antonio de Morais Pires Eventos-ME, entre outras, integraria um grupo de empresas 'de fachada' constituídas somente para fraudar licitações e desviar verbas públicas e que a confirmação desse fato tornaria o documento fiscal por ela emitido incapaz de demonstrar o nexo entre os recursos conveniados e as despesas apresentadas.'
95. Na defesa propriamente dita, o Defendente sustenta que o Inquérito Civil 1.15.001.0002888/2014-38, do MPF que motivou tal enquadramento mencionava 'veementes indícios', apenas, de ser a empresa de fachada. Afirma, ainda, que sequer teriam sido apontados tais indícios, invocando o art. 20 da LINDB (vedação a julgamento com base em valores jurídicos abstratos) . 
96. Menciona que o MPF fez uma ilação de que o nome do responsável constaria da Ação de Improbidade Administrativa 00155-31.2015.4.05.8106, alegando que o ex-Prefeito sequer é parte na mencionada ação (anexa rol das partes naquele processo, peça 182, p. 12, e Feixe de Docs. 05, para provar a ausência do nome do responsável naqueles autos no TRF-5) .
97. Destaca o Defendente que aquele Inquérito concluía que a empresa contratada era de fachada pois 'somente participava de certames no intuito de COMPLETAR O QUÓRUM DAS LICITAÇÕES'. Aponta, então, o Defendente a suposta contradição, pois se a empresa de fachada só completava quóruns, não poderia ser a contratada, como é o caso no convênio em exame.
98. Alega que a empresa apresentou (Feixe de Docs. 06) toda a documentação legal requerida para ser contratada pelo Município no processo de inexigibilidade, demonstrando aptidão e regularidade, invocando o resguardo do gestor, nos termos do art. 22, § 1º, da LINDB.
99. Finalizando o presente quesito, aduz que a empresa foi vencedora em outros certames, prestando serviços em diversos municípios do Estado do Ceará (Feixe de Docs. 07) , datados de 2007 a 2013, em perfeita sincronia temporal à época dos fatos. E que a supervisão in loco do MTur aprovou as contas e comunicou o responsável, consoante ofício 1639/2009, de 17/11/2009, ocasião em que se comprovou a execução do objeto.
Análise 2.1. 
100. Esclareça-se, à luz dos argumentos retro, que a 8ª Irregularidade do Quadro-Resumo, constante da audiência, questionou justamente a contratação de uma empresa de fachada, sendo, portanto, pertinente, analisá-los sob a ótica deste critério.
101. Quanto ao argumento de que havia apenas 'veementes indícios' na apuração do MPF acerca de ser a empresa de fachada, há que dar os devidos contornos da afirmação. Em que pese o texto do MPF se referir inicialmente desse modo, a narrativa já transcrita nessa instrução, em item anterior, não deixa dúvidas de se tratar de evidências, que, inclusive, já corroboraram julgamento da empresa nesta Corte, em outro processo, inclusive com a declaração de sua inidoneidade para licitar com a Administração Pública. 
102. Ademais, conforme já visto em outro processo (referente ao Município de Choró/CE) , naqueles autos, foi trazida, por diligência, a informação do MPF de que o Procedimento envolvendo a empresa no esquema de fraudes no Ceará foi remetido à Polícia Federal, que instaurou o Inquérito Policial para o aprofundamento das investigações quanto aos crimes da competência daquele órgão. 
103. Não obstante, os aspectos levantados pelo MPF, já naquela assentada, são gritantes, a ponto de o MPF se valer de expressões como 'verdadeira organização criminosa, especializada em fraudar licitações públicas e desviar verbas federais de convênios destinados à promoção de eventos' no Estado do Ceará, para se referir à empresa. 
104. Deve ser esclarecido que, do ponto de vista criminal, a profundidade e os critérios utilizados, até mesmo para eventual ação de improbidade, são distintos daqueles utilizados em apuração de caráter administrativo-judicante, como o que prepondera em prestações de contas. Isso porque é do gestor o onus probandi, de apresentar elementos que demonstrem a correição de todos os aspectos da prestação de contas. 
105. É nessa seara que entra a caracterização dos indícios de 'empresa de fachada' como verdadeiras evidências, que sopesam contrariamente ao responsável no sentido dele ter de trazer elementos incontestes aos autos para modificação do entendimento e o saneamento das irregularidades. Já restou demonstrado, inclusive, que o cabedal de irregularidades neste processo afasta, até aqui, se ter um julgamento com base em apenas falhas formais, ou apenas em relação a uma irregularidade. 
106. Dito isso, há que se repetir, a seguir, para restar claro, os aspectos que evidenciam ser a empresa contratada uma empresa de fachada, trechos extraídos da já transcrita passagem da apuração do MPF, adaptados e filtrados nas partes mais relevantes, com alguns comentários pertinentes, relativamente à empresa contratada, a saber:
a) seu endereço-sede era uma pequena sala comercial formalmente instalada no Centro de Fortaleza/CE (Rua São Paulo, 32, Ed. Gal. Tibúrcio, 11º andar, sala 1109) ; está-se falando de uma empresa que fez girar mais de R$ 12 milhões de reais, só em convênios, em cerca de 4 anos!;
b) o endereço-sede, pelas dimensões apuradas em espaço singelo, não poderia comportar estrutura compatível com os serviços prestados, muito menos condizente com o volume de recursos movimentados; 
c) embora se trate de empresário individual, enquadrado como microempresa, que não apresenta qualquer idoneidade técnica e financeira, participou de dezenas de licitações e prestou serviços a várias Prefeituras Municipais do Ceará, entre os exercícios financeiros de 2007 e 2011, com faturamento bruto total superior a R$ 12 milhões, conforme dados disponíveis no Portal da Transparência do TCM/CE;
d) a empresa, em verdade, um empresário individual, com todos os singelos limites e características que revestem tal natureza jurídica, faturou, em 2008, em contratos públicos, quase R$ 4 milhões, e em 2009, pouco mais de R$ 3 milhões;
e) os montantes públicos contratados com a empresa em comento superaram o limite máximo de faturamento bruto anual vigente à época, para enquadramento de microempresa, empresa de pequeno porte, em mais de 50%, inclusive, inserida indevidamente como optante do Simples Nacional;
f) a empresa possuía o mesmo endereço, constante de notas fiscais, que outra empresa envolvida no esquema; e o endereço sede dessa outra empresa, Mega Shows, era uma humilde residência (Rua Joaquim Magalhães 1138, José Bonifácio, Fortaleza/CE) , conforme fotos obtidas no sítio do Google Maps, que, por sua vez, também era o mesmo endereço-sede de outra empresa, a Pro-Show, mudando apenas o andar ou o número das salas, vizinhas umas das outras; nesse sentido, cite-se a Nota Fiscal de Serviços Série A n. 007. emitida em 1º/6/2010, cuja cópia digitalizada repousa no Inquérito Civil Público n. 1.15.004.000026/2013-62, que investiga a execução do Convênio n. 481/2010, Siafi 735868, pela Prefeitura Municipal de Aiuaba/CE, em que, curiosamente, segundo apurações do MPF, o endereço que aparece no cabeçalho da nota é o da Rua São Paulo, 32, Centro, em Fortaleza/CE (idêntico ao das outras empresas operadas por José António de Morais Pires) , mas o endereço que aparece no rodapé do respectivo recibo de pagamento é o da Rua Joaquim Magalhães, 1138, José Bonifácio, em Fortaleza/CE.
g) ambas as empresas referidas no item anterior, a toda evidência, também são empresas de fachada, pois além de não funcionarem em seus endereços cadastrais nem apresentarem a mínima estrutura física e operacional necessária à atividade que desempenham, participaram de dezenas de licitações e movimentaram recursos em montantes superiores ao limite legal de faturamento das microempresas (art. 3º, I, da LC 123/2006) , conforme dados disponíveis no Portal da Transparência do TCM/CE, com cifras que superam a casa de milhão de reais, em um par de anos;
h) também no mesmo endereço da contratada, foi sediada a extinta empresa Máxima Comercial De Papelaria Ltda.-ME (CNPJ 41.325.960/0001-09) , cujo responsável era o mesmo Francisco Adilardo Brasilino de Sousa (CPF XXX.708.373-XX) , titular da firma individual referida no item anterior, e os seus sócios eram Bruno Fernandes Morais (CPF XXX.656.633-XX) e Guilherme Francisco de Morais Pires (CPF XXX.257.483-XX) , sendo este último irmão de José Antônio de Morais Pires (CPF XXX.239.283-XX) , o qual por sua vez, tanto era (eis que já falecido) titular da referida firma individual J. Antônio de Morais Pires Eventos-ME, como também era sócio e dono da empresa Morais Promoções Artísticas Ltda.-EPP (CNPJ 11.369.917/0001-84) , nome de fantasia Morais Promoções, da qual o próprio Guilherme Francisco de Morais Pires (CPF XXX.257.483-XX) era, por vezes, o representante nas licitações e contratos, como se vê na publicação de extratos contratuais obtidos nos diários oficiais (por exemplo, o Extrato do Contrato celebrado entre a Morais Promoções Artísticas Ltda. e a Prefeitura Municipal de Icapuí com base no Pregão Presencial N. 01/02/12/PP/Setur, para a organização e realização do Carnaval 2012 naquele Município, publicado no Diário Oficial do Estado do Ceará, Série 3 Ano IV n. 129, edição de 09 de julho de 2012, pág. 173, trazia o instrumento, datado de 16/2/2012, em que Guilherme Francisco de Morais Pires assina como representante da empresa de seu irmão, ninguém menos que o empresário individual responsável pela empresa contratada, Sr. José Antônio de Morais Pires) ;
i) a empresa Morais Promoções Artísticas Ltda.-Epp, que, como já visto, tinha por sócio o empresário individual da empresa contratada nestes autos, era sediada em um casebre localizado em uma vizinhança pobre do Estado, na Av. Washington Soares, 6872-Messejana - Fortaleza/CE, e, segundo ainda o MPF, sem aparentar possuir uma estrutura empresarial que pudesse dar suporte ao volume de contratações e recursos financeiros por ela movimentados, conforme fotografia obtida no sítio do Google Maps; outra evidência da organização montada é que tal empresa tinha em sua fachada o nome de outra empresa do grupo, a Pro-Show, que recebera pagamentos superiores a R$ 4 milhões entre 2011 e 2012, ainda conforme Portal da Transparência do TCM/CE;
j) o outro sócio da empresa Morais Promoções Artísticas Ltda - EPP, José Inácio da Silva (CPF XXX.862.153-XX) , é titular da firma individual José Inácio da Silva Produções-ME (CNPJ 08.797.112/0001-27) , nome de fantasia Luz Produções, a qual não só atuava no mesmo ramo de promoção de eventos públicos como também havia participado, segundo o MPF, até aquele momento da apuração, de 55 licitações, sempre concorrendo com as empresas do grupo acima referidas, ou seja, (i) J. Antônio de Morais Pires Eventos-ME, (ii) Francisco Adilardo Brasilino de Sousa-ME, (iii) I.T. de Campos-ME (Pro-Show) , assim como as empresas (iv) Francisco Celio Saboya Freire (CNPJ 10.265.678/0001-50) , nome de fantasia Cactus Serviços, também investigada pelo MPF, e (v) Mídia 4 Produção-Produtora de Eventos Ltda.-ME (CNPJ 10.596.827/0001-63) , nome de fantasia Mídia 4 Produção, o que leva a supor que houve montagem em todos os procedimentos licitatórios, face aos vínculos empresariais e familiares já enunciados;
k) a empresa Francisco Celio Saboya Freire (CNPJ n. 10.265.678/0001-50) , nome de fantasia Cactus Serviços, também é de fachada, conforme as mesmas evidências: i) está instalada em um humilde endereço residencial, à Rua Raimundo Alves Cavalcante, 982 - Centro - Itaiginga/CE, sem qualquer estrutura que denote a existência e funcionamento de um empreendimento empresarial do porte das contratações públicas que celebra, conforme fotografias obtidas no sítio Google Maps; ii) participou de dezenas de licitações públicas e movimentou recursos em montantes superiores ao limite legal de faturamento das microempresas (art. 30, I, da LC 123/2006) , conforme dados disponíveis no Portal da Transparência do TCM/CE, tendo auferido pagamentos, somente no exercício de 2009, de mais de meio milhão de reais; iii) na maior parte das licitações de que participa, também estão presentes outras empresas do grupo, especialmente Jose Inácio da Silva Eventos-ME, Francisco Adilardo Brasilino de Sousa-ME E J Antonio de Morais Pires-ME, e, em menor número, com a Morais Promoções Artísticas Ltda-EPP (veja-se o Convite 08-2305.01/2011, realizado pelo município de Quixeramobim, município ora em exame) e a Midia 4 Producão-Produtora de Eventos Ltda.-ME;
l) a empresa Mídia 4 Producão-Produtora de Eventos Ltda-ME tem endereço cadastral no mesmo prédio da contratada nestes autos, qual seja, da Rua São Paulo, 32. Centro. em Fortaleza/CE, e participou de várias licitações em conjunto com as outras empresas do grupo, conforme dados do Portal da Transparência do TCM/CE, sendo, em Quixeramobim, nos Pregões 08-1405.01/2012 e 08-1301.01/2012, bem como Convites 15-2910.01/2012, 08-1111.01/2011, 15-3008.01/2012, 08-0610.01/2011, 08-1312.02/2011, 14-2811.01/2011, 08-1312.01/2011 e 08-2201.01/2010) ;interessante notar que, embora se trate de empresa de realização de festas e eventos artísticos, no Convite 15-3008.01/2012 de Quixeramobim, a Midia 4 Produção foi contratada para 'realizar capacitações no desenvolvimento do projeto produção artesanal e inserção social da pessoa idosa, visando promover e estimular a potencialidade de 30 idosos através do trabalho artesanal', objeto contratual completamente estranho a sua atividade empresarial, tendo concorrido com Francisco Adilardo Brasilino de Sousa-ME, que é do mesmo grupo de empresas, sendo evidente, portanto, que se cuida de fraude.
107. Portanto, como se depreende do farto material investigatório trazido pelo MPF e ante as já constantes irregularidades vistas nos autos (ausência de comprovação de pagamento dos cachês às bandas, ausência de contratos de exclusividade válidos, entre outras) , não há a menor chance de se enquadrar o caso ao art. 20 da LINDB, eis que não haverá julgamento com base em valores jurídicos abstratos, mas em indícios e evidências concretos.
108. A respeito da ilação que teria supostamente sido feita pelo MPF a constar o nome do responsável em uma ação de improbidade, tal aspecto não tem o condão de influenciar no presente processo, eis que tal campo de competência não é do TCU.
109. A respeito da menção feita ao MPF ao afirmar que a contratada participaria de certames apenas para 'completar o quórum das licitações', é evidente se tratar de um recorte mal utilizado pela Defesa, no intuito de lançar dúvidas acerca da mais que evidente participação, ativa e passivamente, seja como licitante principal (vencedora) ou secundária (concorrente) , da contratada no esquema de fraudes perpetrado pelas empresas do grupo organizado. Corrobora essa certeza a riqueza de informações, dados, detalhes, fontes, cifras, enfim, toda a apropriada investigação que delineou verdadeira cadeia espúria de laços de parentesco e/ou societários entre elas, endereços incompatíveis, sedes divididas ou em salas próximas, o número elevadíssimo de convênios contratados sempre por empresas do mesmo grupo, em cifras milionárias, em contraste com endereços humildes e salas comerciais que não suportariam estrutura logística e organizacional para tantos contratos, entre tantas outras evidências. 
110. Logo, não há, como sói sustentar a Defesa, contradição alguma; se, em algum momento, o MPF mencionou que a atuação da contratada, no esquema de fraudes, foi de mera coadjuvante, apenas para participação em quórum de licitantes concorrentes, tal expressão - inapropriada, é verdade -, não tem o poder de transmudar os fatos trazidos, no mesmo documento de onde se extraiu a menção alvejada. E o pequeno deslize é absolutamente justificável, haja vista a gama de informações e o esforço laboral hercúleo demonstrados por aquele órgão investigativo preliminar, que, de modo cuidadoso, minucioso e detalhado, esgarçou todo um esquema de fraudes, mostrando as vísceras da má-fé engendrada por aquela organização criminosa.
111. Acerca da regularidade da documentação da empresa (Feixe de Docs. 06) , não está em apreciação que estivesse ela registrada e que detivesse regularidade junto à RFB naquela oportunidade; ora, para atuar, mesmo uma empresa de fachada precisa aparentar ser uma empresa regular. A questão se complica diante da Defesa quando todo esse cabedal de informações se soma às já delineadas irregularidades para as quais o responsável, até aqui, ainda não logrou sanear, descabendo, pois, invocar o resguardo do gestor nos invocados termos do art. 22, § 1º, da LINDB.
112. Por fim, o fato de a empresa se sagrar vencedora em outros certames não garante que prestou serviços a contento, nos diversos municípios do Estado do Ceará mencionados no Feixe de Docs. 07, entre 2007 a 2013; aliás, o escopo de investigação do MPF, até pelo elenco de municípios e empresas citados, além das cifras milionárias envolvidas, afasta de vez tal ilação. Acerca da supervisão in loco do MTur, a reabertura das contas, que, de fato, haviam sido, antes, aprovadas pelo MTur, decorreu, conforme já mencionado, de determinação de decisão proveniente desta Corte, em processo de Representação, restando, assim, superada essa questão.
113. E vale dizer: a manifestação do Controle Interno não vincula o TCU. O gestor argumenta, em sua Defesa, que o órgão de controle interno manifestou-se favoravelmente a ele, razão pela qual o TCU não poderia decidir contrariamente a esse entendimento.
114. Contudo, as manifestações do Controle Interno não vinculam a análise desenvolvida nesta Corte de Contas. De acordo com suas atribuições constitucionais, este Tribunal não está obrigado a seguir eventual entendimento de outros órgãos da administração pública, podendo concluir sua análise de forma diferente, pois o exame realizado pelo TCU é feito de forma autônoma e independente. São nesse sentido os Acórdão 2531/2009-TCU-Segunda Câmara, 2.105/2009-TCU-1ª Câmara, 2.331/2008-TCU-1ª Câmara, 892/2008-TCU-2ª Câmara e 212/2002-TCU-2ª Câmara.
115. Portanto, havendo justificativas plausíveis e a imperiosa necessidade de revisão de atos já praticados, ainda que pelo Controle Interno/MTur, esta Corte tem competência para divergir e determinar apurações de modo distinto. No caso, no processo de Representação TC Processo 031.195/2013-0, foram demonstradas as razões que motivaram o Relator e o Colegiado a determinar o reexame das contas.
116. Desse modo, ante as análises retro, não há como acolher nem aproveitar os argumentos apresentados em favor do responsável, devendo ser rejeitados.
Argumento 2.2 (Complementação por meio da 3ª Defesa, tópico VII, e da 4ª Defesa, tópico VI) :
117. Quanto ao Tópico VII da 3ª Defesa (peça 182, p. 14-18) , reproduzido como Tópico VI na 4ª Defesa (peça 193, p. 16-20) , a Irregularidade compatível para se aproveitar tal defesa é a constante do Quadro-Resumo como 8ª Irregularidade, a saber:
'Não comprovação, no procedimento de inexigibilidade de licitação, da inviabilidade de competição, em afronta ao artigo 25, inciso III, da Lei 8.443/1992, pois: a) as cartas de exclusividades apresentadas para algumas das bandas cedem exclusividade apenas para os dias e local do evento, não comprovando, portanto, que a empresa contratada é o empresário exclusivo dos artistas; b) para as Bandas Forró Sacode, Toca do Vale, Forró de Ouro, Chico Pessoa e Robson Barros, não foram apresentados quaisquer documentos comprobatórios da exclusividade da empresa contratada.'
118. Na defesa propriamente dita, o Defendente sustenta que as cartas de exclusividade das bandas Forró Sacode, Toca do Vale, Forró de Ouro, Chico Pessoa e Robson Barros (R.B.COM) constam do processo de inexigibilidade (Feixe de Docs. 08) . Alega, ainda, que somente a contratada poderia fazer uso do direito de negociar as apresentações artísticas de cada banda para os dias do evento, e que ignorar isso seria mera formalidade, visto a finalidade pública atendida. Transcrevendo excertos de decisões, menciona que o TCM/CE acatava a exclusividade dessa forma (apenas para os dias do evento) , tendo o gestor agido de boa-fé, garantido na segurança jurídica e art. 24 da LINDB. Menciona julgado desta Corte, transcrevendo excertos do respectivo parecer do MP/TCU e do Voto Condutor do Acórdão 8676/2017-TCU-Segunda Câmara, no processo TC Processo 010.386/2016-5, em que a ausência de cartas de exclusividade não foi suficiente para julgar as contas irregulares.
119. Por fim, arremata que o evento foi realizado, dentro dos parâmetros do Termo de Convênio, em valores compatíveis com os de mercado e por empresa idônea, bem como ausência de superfaturamento, requerendo o julgamento pela regularidade das contas, com ressalvas.
Análise 2.2 (rejeição) 
120. Esclareça-se, à luz dos argumentos retro, que a 7ª Irregularidade do Quadro-Resumo, constante da audiência, questionou justamente a ausência de comprovação da inviabilidade de competição, sendo, portanto, pertinente, analisá-los sob a ótica deste critério.
121. A respeito da inclusão, pelo Defendente, das cartas de exclusividade das bandas Forró Sacode, Toca do Vale, Forró de Ouro, Chico Pessoa e Robson Barros (R.B.COM) , antes dadas como ausentes dos autos, resta, de fato, comprovada (peça 183, p. 66-76) , o que saneia, apenas, o item 'b' da irregularidade alvejada relativa à audiência, transcrita no Argumento 2.2.
122. Contudo, esse saneamento parcial não descaracteriza o cerne da irregularidade, sendo necessário se avançar no argumento para uma análise conclusiva a respeito.
123. Desse modo, dando-se sequência, verifica-se que o Defendente alega que somente a contratada poderia fazer uso do direito de negociar as apresentações artísticas de cada banda para os dias do evento. Esse argumento não merece prosperar, como não prosperou em um incontável número de processos de TCE advindos do MTur, todos tendo como critério balizador o Acórdão 96/2008-TCU-Plenário, já mencionado direta ou indiretamente nesta instrução.
124. De modo a deixar evidentes as razões para a criteriosa atuação desta Corte no que concerne à questão específica da exclusividade, há que se esclarecer que a jurisprudência do TCU sobre o tema foi evoluindo em razão de inúmeras fraudes perpetradas por empresas e municípios, que contou, inclusive, no passado, com a participação de servidores do próprio MTur. Os idos de 2008 foram cruciais para que os critérios fossem plenamente estabelecidos, e, desde então, a evolução normativa, decisória e jurisprudencial do TCU se consolidou firme em critérios normativos, técnicos e rigorosos para combater as fraudes e desvios com recursos destinados à pasta do Turismo.
125. Essa abordagem foi devidamente historiada pela 4ª Instrução Técnica, cujos trechos se transcreve a seguir, para que não haja dúvidas a respeito do entendimento desta Corte sobre o tema, a saber (peça 186, p. 5-7) :
'20. Sem embargo aos chamamentos processuais até então endereçados ao responsável, faz-se necessário realizar um apanhado da situação presente nos autos em função dos entendimentos já firmados pelo Tribunal em casos semelhantes.
21. Em relação à contratação de bandas para a realização de shows por meio de inexigibilidade de licitação, o Acórdão 96/2008-TCU-Plenário, Sessão de 30/1/2008, prolatado em feito relatado pelo Exmo. Ministro Benjamim Zymler, determinou ao Ministério do Turismo, dentre outras, a obrigatoriedade de adoção de algumas providências a serem tomadas pela Convenente na execução de Convênio com recursos federais, as quais deveriam ser comprovadas quando da prestação de contas, sob pena de glosa dos valores envolvidos:
'9.5.1. quando da contratação de artistas consagrados, enquadrados na hipótese de inexigibilidade prevista no inciso III do art. 25 da Lei nº 8.666/1992, por meio de intermediários ou representantes:
9.5.1.1. deve ser apresentada cópia do contrato de exclusividade dos artistas com o empresário contratado, registrado em cartório. Deve ser ressaltado que o contrato de exclusividade difere da autorização que confere exclusividade apenas para os dias correspondentes à apresentação dos artistas e que é restrita à localidade do evento;
9.5.1.2. o contrato deve ser publicado no Diário Oficial da União, no prazo de cinco dias, previsto no art. 26 da Lei de Licitações e Contratos Administrativos, sob pena de glosa dos valores envolvidos.'
22. Posteriormente, a jurisprudência dessa Corte de Contas sobre o tema evoluiu, e no Acórdão 1435/2017-TCU-Plenário, Sessão de 5/7/2017, proferido em processo de Consulta relatado pelo Exmo. Ministro Vital do Rêgo (com Voto de Revisor do Exmo. Ministro Augusto Sherman Cavalcanti) , o TCU respondeu ao Ministério do Turismo o seguinte:
'9.2.1. a apresentação apenas de autorização/atesto/carta de exclusividade que confere exclusividade ao empresário do artista somente para o (s) dia (s) correspondente (s) à apresentação deste, sendo ainda restrita à localidade do evento, não atende aos pressupostos do art. 25, inciso III, da Lei 8.666/1993, representando impropriedade na execução do convênio;
9.2.2. do mesmo modo, contrariam o sobredito dispositivo legal as situações de contrato de exclusividade - entre o artista/banda e o empresário - apresentado sem registro em cartório, bem como de não apresentação, pelo convenente, do próprio contrato de exclusividade;
9.2.3. tais situações, no entanto, podem não ensejar, por si sós, o julgamento pela irregularidade das contas tampouco a condenação em débito do (s) responsável (is) , a partir das circunstâncias inerentes a cada caso concreto, uma vez que a existência de dano aos cofres públicos, a ser comprovada mediante instauração da devida tomada de contas especial, tende a se evidenciar em cada caso, entre outras questões, quando:
9.2.3.1. houver indícios de inexecução do evento objeto do convênio; ou
9.2.3.2. não for possível comprovar o nexo de causalidade, ou seja, que os pagamentos tenham sido recebidos pelo artista ou por seu representante devidamente habilitado, seja detentor de contrato de exclusividade, portador de instrumento de procuração ou carta de exclusividade, devidamente registrados em cartório.'
23. Desse julgado, extrai-se o entendimento de que o pressuposto é que a inexigibilidade se aplica somente a artista ou banda e não a produtora de eventos e, portanto:
a) A contratação de artistas, via intermediário, por inexigibilidade de licitação, baseada em exclusividade, deve ser feita mediante a apresentação de Contrato de Exclusividade.
b) Não são contratos de exclusividade considerados legalmente válidos para fins de contratação de intermediários de artistas por inexigibilidade, a serem pagos com recursos federais, os documentos: i. restritos ao dia do evento; ii. restritos à localidade do evento; iii. não registrados em cartório.
c) A não apresentação do contrato de exclusividade pela entidade convenente, ou a apresentação de contrato não considerado válido, configura burla ao art. 25, inciso III, da Lei 8.666/1993.
d) Em caso de ocorrência no disposto na alínea 'c' (contratação indevida de intermediário de artistas por inexigibilidade) , para se considerar que há uma segunda irregularidade, de não comprovação da boa e regular utilização de recursos, causadora de danos ao Erário, deverá se verificar a ocorrência de uma dessas duas situações: i. inexecução física; ou ii. ausência de comprovação de nexo causal entre os recursos do convênio e pagamentos aos artistas (entenda-se como nexo causal, o pagamento ao artista, ao representante legal da banda, ou ao intermediário exclusivo legalmente constituído) .'
126. Vale mencionar, ainda, em relação à matéria, o Acórdão 3826/2013-TCU-Primeira Câmara (TC Processo 006.167/2011-0) , quando se determinou ao Ministério do Turismo que instaurasse processos de tomada de contas especial quando, no exame da prestação de contas, fosse constatada a contratação de bandas de música, por meio de inexigibilidade de licitação, sob o fundamento da exclusividade de representação, com base na apresentação de 'cartas' e de 'declarações', conforme se verifica da transcrição abaixo, verbis:
'9.2. determinar ao Ministério do Turismo, remetendo cópia integral deste processo, que:
 (...) 
9.2.2. instaure processo de Tomada de Contas Especial, quando no exame da prestação de contas forem constatadas as mesmas irregularidades aqui referidas, especialmente a seguinte, sujeita a glosa: contratação de bandas de música, por meio de inexigibilidade de licitação, sob o fundamento da exclusividade de representação, com base na apresentação de 'cartas' e de 'declarações' que supostamente atestariam a dita exclusividade, mas na verdade não se prestam para tanto, o que só pode ser feito por meio de contrato firmado entre artistas e empresários, devendo ainda constar registro em cartório, além de regular publicação, conforme as disposições contidas no termo de convênio, no item 9.5 do Acórdão 96/2008-TCU-Plenário e nos arts. 25, inciso III, e 26, todos da Lei 8.666/93;'
127. Da análise dos autos, observa-se que as cartas de exclusividade, apresentadas como exigência para ratificação do processo de inexigibilidade de licitação 0306.01/2008, realizada no município de Quixeramobim/CE, apresentam autorização que confere exclusividade apenas para os dias correspondentes à apresentação dos artistas e que é restrita à localidade do evento (peça 183, p. 66-76) , ou seja, conforme entendimento deste Tribunal, essas declarações não se prestam a atestar a exclusividade dos artistas contratados por inexigibilidade de licitação.
128. Portanto, o TCU deixou assente as situações excepcionais que poderiam vir a caracterizar mera impropriedade formal; contudo, o caso em exame não se enquadra, em absoluto, nas hipóteses. Para comprovação de que a finalidade pública foi atendida, como afirma o Defendente, há que se comprovar a boa e regular gestão dos recursos públicos, o que não é o caso destas contas, até o momento.
129. Quanto à questão de o TCM/CE ter entendimento de acatar a exclusividade tal qual apresentada pelo responsável na prestação de contas (apenas para os dias do evento) , não assiste razão à Defesa porque: i) a competência para apreciar as contas, no caso, é do TCU, haja vista a natureza federal dos recursos repassados, limitada a esse montante (ou seja, não leva em conta a contrapartida municipal eventualmente envolvida) ; ii) não há hierarquia entre esta Corte de Contas e tribunais de contas estaduais e/ou municipais. 
130. Sobre a alegada boa-fé e invocação consequente da segurança jurídica e do art. 24 da LINDB, insta esclarecer que citado, o responsável apresentou alegações de defesa e razões de justificativa improcedentes e incapazes de elidir, até aqui, as irregularidades cometidas, não sendo possível, ainda, ser reconhecida a boa-fé do gestor.
131. Nos processos do TCU a boa-fé dos responsáveis não pode ser simplesmente presumida, mas, ao contrário, deve ser verificada, demonstrada, observada, enfim, reconhecida.
132. Vale acrescentar que o princípio do in dubio pro reo não é cabível nos processos deste Tribunal. Isso porque, diferentemente do direito civil, em que a boa-fé é presumida, nos processos referentes à comprovação de utilização regular de recursos públicos prevalece o Princípio da Supremacia do Interesse Público, fazendo com que se tenha a inversão do ônus da prova, cabendo, pois, ao gestor público comprovar a boa-fé na aplicação dos dinheiros e valores públicos sob sua responsabilidade.
133. Sobre o assunto, o art. 202, § 6º, do Regimento Interno/TCU, estabelece que, não restando configurada de forma objetiva (entenda-se, nos autos do processo) a boa-fé dos responsáveis, o Tribunal proferirá, desde logo, o julgamento definitivo de mérito pela irregularidade das contas.
134. Nesse sentido são os Acórdão 3046/2011-TCU-Segunda Câmara, 3.371/2011-TCU-2ª Câmara, 4.466/2011-TCU-2ª Câmara, 2.555/2010-TCU-1ª Câmara, 4.023/2010-TCU-2ª Câmara, 6.229/2010-TCU-2ª Câmara, 4.423/2008-TCU-2ª Câmara, 12/2007-TCU-1ª Câmara, 578/2007-TCU-Plenário, 763/2007-TCU-2ª Câmara, 1.861/2007-TCU-2ª Câmara, 880/2007-TCU-1ª Câmara e 1.322/2007-TCU-Plenário, entre outros.
135. Quanto ao mencionado julgado desta Corte, em que a Defesa transcreve excertos de parecer do MP/TCU e do Voto Condutor do Acórdão 8676/2017-TCU-Segunda Câmara, no processo TC Processo 010.386/2016-5, a situação ali é absolutamente distinta, e tal enquadramento excepcional que ali foi conferido ao caso concreto está devidamente previsto na transcrição da 4ª Instrução Técnica retro, quando se afirma que a ausência de cartas de exclusividade não foi suficiente para julgar as contas irregulares. De fato, não o foi, porque as demais condições suficientes e necessárias para aplicação dessa excepcionalidade foram todas atendidas.
136. Por fim, quanto às afirmações de que o evento foi realizado dentro das normas, em valores compatíveis, por empresa idônea, sem superfaturamento, trata-se de meras afirmações, que não possuem o condão de modificar as análises até aqui procedidas, muito menos permitem atender ao pedido de julgamento pela regularidade das contas, com ressalvas.
137. Desse modo, ante a análise procedida, há que se rejeitar os argumentos apresentados.
iv.3. Análise Técnica da 3ª Defesa (peças 182 e 183) 
138. Para melhor exame da 3ª Defesa, apresenta-se, a seguir, listagem resumida dos documentos apresentados nas respectivas peças, a saber:
	"Feixe de
Documentos"
	Especificação
	Localização

	01
	3ª Defesa - Argumentação/Procuração
	Peça 182, p. 1-20

	02
	Lei Orgânica do Município
	Peça 182, p. 21-26

		Processo de Inexigibilidade 0306.01/2008
	Peça 182, p. 27-32

	03
	Planilha de Pagamentos
	Peça 182, p. 34

		Item 1 da Planilha (documentos contábeis) 
	Peça 182, p. 36-51

		Item 2 da Planilha (documentos contábeis) 
	Peça 182, p. 52-66

		Item 2 da Planilha (documentos contábeis) 
	Peça 182, p. 67-75 e Peça 183, p. 1-5

	04
	Plano de Trabalho, Proposta de preços, cartas de exclusividade
	Peça 183, p. 6-30

	05
	Extrato de Processo CNJ
	Peça 183, p. 31-32

	06
	Documentos da empresa contratada
	Peça 183, p. 33-45

	07
	Portal da Transparência (empresa contratada) 
	Peça 183, p. 46-65

	08
	Cartas de Exclusividade
	Peça 183, p. 66-76

139. A seguir, passa-se à exposição sintética dos argumentos apresentados e, em seguida, a correspondente análise.
Argumento 3:
140. O item 1 (peça 182, p. 2-4) , em que o Defendente invoca verdade material e formalismo moderado, para pleitear admissibilidade da Defesa, já foi tratado em item específico nessa instrução, nada mais havendo a se analisar.
141. No item 2, que trata dos aspectos fáticos (peça 182, p. 4-5) , o responsável apenas expõe um resumo e quadro das irregularidades, também não havendo o que analisar.
142. Registre-se que os itens VI e VII (peça 182, p. 10-18) desta 3ª Defesa, coincidentes com os mesmos itens V e VI da 4ª Defesa (peça 193, já foram analisados na resposta à audiência, em complemento à 2ª Defesa, vista no tópico anterior (Argumento 2, retro) .
Argumento 3.1:
143. Iniciando a abordagem das irregularidades propriamente ditas, o Defendente argumenta, quanto à 1ª Irregularidade - 'Inexistência de publicações, em imprensa oficial, das justificativas para a inexigibilidade de licitação 0306.01/2008' (tópico 'I', peça 182, p. 5-7) , que o STJ tem jurisprudência que afasta a obrigatoriedade desse tipo de requisito, desde que haja previsão na Lei Orgânica do Município. Cita, também, julgado do TCU que corrobora esse entendimento. Anexa, como comprovação, o "Feixe de Docs. 02) , contendo certidão de divulgação e trecho da LOM.
Análise 3.1 (rejeição) :
144. Em que pese o art. 26, in fine, da Lei 8.666/1993, em vista dos argumentos expendidos, da jurisprudência mencionada e dos documentos apresentados - Certidão de Divulgação (peça 182, p. 32) e art. 87 da LOM (peça 182, p. 26) , as 'justificativas para a inviabilidade de licitação' aqui invocadas dizem respeito não só a essa questão da publicidade atinente à certidão de divulgação do certame, mas, também ao que restou determinado ao MTur, ante o comando do subitem 1.7.1.1 do Acórdão 7927/2014-TCU-Segunda Câmara, Relator Ministro Substituto André Luís de Carvalho, de 10/12/2014, relativo à questão da publicidade e ao reexame das contas ante o disposto na Cláusula Terceira, Das Obrigações dos Participes, alínea 'dd' do Termo do Convênio, e do item 9.5 do Acórdão 96/2008-TCU-Plenário, de 30/01/2008. 
145. Assim, acerca dessa ausência de publicação do contrato, no Diário Oficial da União, no prazo de cinco dias, sob pena de glosa dos valores envolvidos, entende-se que, em relação ao exame da prestação de contas do Convênio 276/2008 (Siafi 628578) , que resultou na sua aprovação pelo Ministério do Turismo, foi apreciação imprópria.
146. A Cláusula Terceira, Das Obrigações dos Partícipes, inciso II, alínea 'dd' do Convênio determinou como obrigação do convenente a publicação no Diário Oficial da União dos contratos de exclusividade de artistas com empresários no âmbito deste Convênio, no prazo de 5 dias, em conformidade com o artigo 26 da Lei 8.666/1993, sob pena de glosa dos valores pactuados no presente Instrumento. 
147. Ocorre que, na Nota Técnica de Reanálise 723/2009 da Coordenação Geral de Convênios, que fundamentou a aprovação das contas do Convênio 276/2008, no item 10, relativo ao exame do processo licitatório, não havia, até ali, a informação quanto ao encaminhamento, por parte do convenente, das 'cartas de exclusividade', nem menção de que este não apresentou a publicação dos contratos de exclusividade, cuja ausência o sujeitaria à pena de glosa dos valores transferidos.
148. Diante de casos como o ora analisado, em que a Inexigibilidade de Licitação 0306.01/2008, com recursos do Convênio 276/2008, não era cabível, vez que não suportadas por contratos de exclusividade nos moldes delineados pelo Acórdão 96/2008-TCU-Plenário, não restaria alternativa senão impugnar as despesas delas decorrentes.
149. A situação do convênio objeto dos presentes autos e da respectiva inexigibilidade de licitação merece tratamento específico, em razão do período em que se processou, para o qual o Convênio 276/2008 não goza de sorte. Primeiro porque celebrado após a prolação do Acórdão 96/2008-TCU-Plenário, cujo item 9.5.1.2 diz ser motivo de glosa a ausência de publicação do contrato de exclusividade no DOU; segundo porque o próprio instrumento, conforme já relatado, também comporta cláusula que autoriza a glosa nessa mesma situação. Em que pese a mencionada jurisprudência do STJ e a LOM, a questão afeta não é alcançada por tais disposições, uma vez presente previsão no Termo de Convênio e tratamento específico do citado decisum do TCU.
150. Assim, a exigência da Cláusula Terceira, inciso II, alínea 'dd', não foi cumprida, caracterizando irregularidade grave o suficiente não apenas para a reprovação das contas apresentadas pela entidade convenente, mas também para a glosa do montante repassado ao ente federado. Medidas que, como já se sabe, não foram adotadas no âmbito do órgão concedente, já que o convênio foi aprovado pelo Ministério do Turismo.
151. Nesse ponto, é de se frisar que a falta de publicação do ato de inexigibilidade na imprensa oficial torna ineficaz o procedimento da contratação, por força do que expressamente dispõe o art. 26 da Lei 8.666/1993. A lei estabelece expressamente a publicação para a eficácia do ato. Ademais, deve ser considerado que a inexigibilidade não era cabível e que poderia ser impugnada ou contestada tão logo fosse publicado o ato na imprensa oficial, evitando-se assim a contratação indevida. Ou seja, afasta-se eventual argumento de que não houve prejuízo decorrente da falta dessa publicação.
152. Assim, as despesas decorrentes da Inexigibilidade 0306.01/2008 deveriam ter sido glosadas, por se constituírem em débito. Logo, entende-se considerar que houve deficiência no exame da prestação de contas do Convênio 276/2008, que implicou em sua aprovação, todavia passível de saneamento, a partir da correção dos procedimentos que foi iniciada pela decisão do TCU de determinar ao Ministério do Turismo que reexaminasse a prestação de contas do Convênio 276/2008 (Siafi 628578) , firmado com o município de Quixeramobim/CE, considerando o disposto no inciso II, alínea 'dd', do termo de Convênio, item 9.5 do Acórdão 96/2008-TCU-Plenário, de 30/01/2008.
153. Desse modo, entende-se pertinente rejeitar os argumentos expendidos e modo a manter a 1ª Irregularidade do Quadro-Resumo.
Argumento 3.2:
154. Quanto à 2ª Irregularidade, atinente à ausência de comparativo de preços no Processo de Inexigibilidade 0306.01/08 (tópico 'II', peça 182, p. 7) , aduz o Defendente que seria inviável comparar preços em razão da singularidade dos serviços, e que não havia previsão nem no Termo de Convênio, nem na Lei 8.666/1993, apenas em posicionamento jurisprudencial do TCU, para o qual se invoca o art. 24 da LINDB. 
155. Ademais, defende que não há, nos autos, indícios de sobrepreço, e que os preços praticados eram condizentes com os de mercado, à época, e foram analisados pelo MTur quando da aprovação do Plano de Trabalho. Por fim, que se tal irregularidade permanecer, que tenha apenas caráter de falha formal.
Análise 3.2 (rejeição) : 
156. Sobre a inviabilidade de comparação de preços na região, não poderia ser acatada tal assertiva, haja vista que:
i) é plenamente possível a comparação de preços de shows, considerando que a quantidade de convênios firmados na época pelo MTur junto a municípios nordestinos e a gama de artistas contemplados com tais recursos torna plenamente viável que houvesse levantamento de preços dos mesmos artistas/bandas ou de atrações similares;
ii) eventual acolhimento da proposta de preços pelo MTur, na fase prévia à celebração convenial, não avaliza procedimentos equivocados, superfaturamento, sobrepreço ou quaisquer falhas que venham a ser identificadas de modo superveniente, pois a fiscalização desse tipo de avença pode ocorrer prévia, concomitante e a posteriori da execução do Convênio;
157. A despeito do argumento de não constar tal exigência na Lei 8.666/1993, em verdade, em seu art. 26, inciso III, exige-se, sim, uma justificativa do preço, que, no processo de inexigibilidade apresentado, se limita a afirmar apenas da existência de um valor determinado para o convênio (peça 182, p. 28) , que é uma afirmação meramente tautológica, como se afirmasse que o preço é R$ 385.000,00 porque é este o valor constante do Plano de Trabalho aprovado.
158. Desse modo, o argumento deve ser rejeitado.
Argumento 3.3:
159. Quanto à 3ª Irregularidade, atinente à ausência de informações ou documentos que comprovem que os serviços foram executados com recursos do convênio, ou seja, o nexo de causalidade - (tópico 'III', peça 182, p. 7-8) , sustenta o Defendente que, com os anexos à Defesa (Feixe de Docs. 03, com processos de pagamentos, notas fiscais, extratos de contas, cópias de cheques, entre outros) , estaria comprovada a quitação dos serviços com recursos do convênio, inclusive as retenções tributárias (ISS e IRRF) .
Análise 3.3 (rejeição) :
160. Verifica-se que, quando da análise da 1ª Defesa (peça 10, p. 3, item 13, alínea 'c') , consignou-se que as cópias dos cheques 850.002 e 850.003 (peça 7, p. 59 e 69) , referentes a recolhimentos tributários incidentes sobre a Nota Fiscal (peça 182, p. 40) davam conta de que os recursos ali correspondentes haviam sido sacados 'na boca do caixa', tendo como beneficiário o próprio Município. 
161. Tal registro, em que pese constituir prática condenável, resta, agora, esclarecido - e, por dever de ofício, merece, aqui, a ressalva -, haja vista que o extrato da conta específica tributária do Município para ISS e IRRF (peça 182, p. 37) dá conta de que tais valores foram adequadamente recolhidos. Remanesceria tal impropriedade como mera falha formal. Todavia, tal esclarecimento é um item diminuto, quando observada a irregularidade como um todo.
162. De fato, a documentação acostada que pretendia avançar no caminho de comprovar diversos aspectos da despesa, principalmente as do item 1 da Planilha apresentada pela defesa (peça 182, p. 36-51) , trazem aos autos diversos documentos que já haviam sido antes encaminhados, como extratos bancários, cópias de cheque, nota fiscal, recibo, empenhos, entre outros (peça 7, p. 57-82) e analisados pela 2ª Instrução Técnica (peça 10) .
163. Tais documentos foram encaminhados pela Defesa como se fossem novos elementos/informações adicionais, mas, conforme já relatado, não o são (à exceção do extrato bancário de recolhimento dos tributos, conforme já visto, com uma outra exceção pontual contábil, sem impactos de modificação do entendimento antes firmado) . 
164. Nesse sentido, a documentação encartada até poderia ter o condão de comprovar a execução financeira, mas resta mantida a rejeição feita naquela 2ª Instrução Técnica já mencionada, porque ainda resta prejudicada a comprovação do nexo de causalidade entre a aplicação dos recursos que foram repassados e os documentos de despesas referentes à execução (extrato bancário, cópias de cheques, entre outros) de forma que tornasse possível confirmar que o objeto tivesse sido executado com os recursos transferidos. E explica-se.
165. Com a complementação da 2ª Citação (consubstanciada nas peças 186, 187, 188, 191 e 192) , restou assente a 6ª Irregularidade do Quadro-Resumo de Irregularidades retromencionado, cumprindo-se, assim, a função de colmatar a lacuna antes observada no tocante às Irregularidades anteriores (1ª à 5ª) . 
166. Desse modo, esgarçou-se - ou seja, deixou-se exposta, de forma inequívoca - a falta de nexo de causalidade atinente à execução financeira ao delinear, ali, com a descrição suplementar, a ausência de comprovação de que a empresa que não detinha direitos de exclusividade válidos, contratada irregularmente por inexigibilidade de licitação, pagou o cachê das atrações artísticas elencadas no plano de trabalho integrante do convênio, que se apresentaram no evento.
167. De fato, não se encontram nos autos elementos outros que são essenciais para a comprovação da boa e regular aplicação dos recursos repassados, tais como recibos dos cachês emitidos pelas bandas contratadas, bem como cópia de quaisquer outros documentos comprobatórios da execução da despesa, inclusive, se fosse o caso, de hospedagens em estabelecimento hoteleiro ou similar e de aquisições de passagens de qualquer meio de transporte, bem como dos respectivos bilhetes utilizados, evidenciando em demonstrativo à parte e de forma correlacionada aos valores parciais e totais dessas despesas, havendo inobservância ao art. 30 da IN/STN 01/1997.
168. Desse modo, impõe-se a rejeição dos argumentos apresentados neste particular, visto que o pequeno acolhimento de um item antes alvejado (recolhimento de tributos) não tem o condão de transmudar a irregularidade em si.
Argumento 3.4:
169. Quanto à 4ª Irregularidade, atinente a Plano de Trabalho sem orçamento detalhado do custo total para execução dos serviços, (tópico 'IV', peça 182, p. 8-9) , o Defendente sustenta que o modelo de Plano é definido pelo MTur, havendo apenas seu preenchimento por parte do pleiteante. Esclarece que a relação detalhada dos custos se encontra no Projeto Básico do Convênio (peça 183, p. 11-12) , e o custo de cada uma, no Plano de Trabalho (peça 183, p. 14) , ambos documentos trazendo o orçamento total das despesas. Aduz que, se entendida como não saneada, que tais impropriedades não são graves, e devem ensejar apenas falha formal, sem dano ao erário.
Análise 3.4 (rejeição) : 
170. A irregularidade inquinada diz respeito à ausência, na justificativa do valor apresentado para a contratação, de comparativo com outros municípios ou contratos de valores das bandas contratadas por meio dos referidos convênios.
171. O que restou evidenciado é que tal justificativa não foi precedida de prévia pesquisa de preços ou outras evidências que demonstrem a vantagem da contratação dos artistas por meio de empresa interposta, sem licitação, em lugar de contratação direta por inexigibilidade, em atenção ao que dispõem o art. 3º, caput, constando apenas uma proposta de preços fornecida pela própria empresa que foi contratada.
172. No caso de inexigibilidade, na forma prevista no art. 25, III, da Lei 8.666/1993, a contratação de profissional de qualquer setor artístico, desde que consagrado pela crítica especializada ou pela opinião pública, poderia ser feita pela prefeitura de forma direta junto aos artistas ou a seus representantes exclusivos, legalmente constituídos. Não se tratando aqui de promotora de eventos. 
173. Sendo assim, deveria a contratação ter sido precedida de cotação de preços junto aos artistas ou representantes exclusivos. No caso de contratação de artista consagrado, os preços devem estar justificados no procedimento de inexigibilidade, mediante evidências dos preços por ele praticados em outros contratos, que devem ser apresentadas pelo empresário exclusivo, podendo ser considerada na avaliação dos valores a sazonalidade atinente aos eventos. Nada disso ocorreu.
174. Em vista das análises empreendidas retro, os comprovantes trazidos aos autos não têm o condão de sanear a irregularidade, devendo os argumentos serem rejeitados.
Argumento 3.5:
175. Quanto à 5ª Irregularidade, atinente à ausência de cópias de cheques, (tópico 'V', peça 182, p. 10) , o Defendente sustenta já ter sido saneada, e, ainda assim, anexa, novamente, tais documentos aos autos.
Análise 3.5 (prejudicada) :
176. A análise resta prejudicada porque tal juízo de acatamento já havia sido promovido na 2ª Instrução Técnica (peça 10, p. 3, item 13, alínea 'e') , descabendo um 2º juízo sobre o mesmo tema.
iv.4. Análise Técnica da 4ª Defesa (peças 193) 
177. Como já esclarecido antes, foi visto que as 3ª e 4ª Defesas são praticamente coincidentes no seu texto principal. Desse modo, remanesce, do texto da 4ª Defesa, para análise apenas a parte em que se diferencia da 3ª Defesa, qual seja, seu item '1. Da prejudicial de mérito - da prescrição' (peça 193, p. 2-6) .
Argumento 4:
178. Acerca de prescrição, o Defendente alega (peça 193, p. 2-5) que o prazo inicial a ser considerado é 2008, quando dos pagamentos atinentes ao Convênio, e que o procedimento de exame de contas só teve início em 29/4/2015, quase sete anos depois, sendo a TCE instaurada apenas em 14/1/2016, quando do envio da documentação pelo MTur ao TCU.
179. Cita prescrição quinquenal prevista na Lei 9.873/1999, arts. 1º e 2º, no Decreto 20.910/1932, art. 1º, na Lei 4.717/1965 e na Lei 8.429/1992, art. 23, inciso I para deduzir que tanto a pretensão punitiva quanto a ressarcitória (o débito) já estariam prescritos - entendimento diverso afrontaria o princípio da segurança jurídica -, além de mencionar a autotutela prevista no art. 54 da Lei 9.784/1999. Transcreve diversos excertos do STF sobre esta tese da prescrição quinquenal e situações análogas, além de posicionamento do MPF no Mandado de Segurança 35.294/DF, para sustentar a prescrição, ainda que considerada a data de instauração da TCE.
180. No subitem 1.2.1 (peça 193, p. 5-6) , alega o Defendente a prescrição sancionatória e de seus consectários, contrariamente à tese de imprescritibilidade que argui alicerçar o entendimento desta Corte (CRFB, art. 37, § 5º) . Menciona novamente julgado do STF no RE-RG 669.069 (tema 666) , de repercussão geral, de prescritibilidade de ação de reparação de danos à Fazenda Pública, assim como a tese fixada pelo STF no RE-RG 852475 (tema 897) , em que seriam imprescritíveis apenas ações de ressarcimento ao erário fundadas na prática de ato doloso de improbidade administrativa (derivada, pois, do art. 37, § 5º, da CRFB) . Por fim, cita o RE-RG 636.866 (tema 899) , da prescritibilidade da pretensão de ressarcimento ao erário fundada em decisão de Tribunal de Contas. Desse modo, conclui que não apenas as sanções, mas também o débito imputado ao responsável resta prescrito, extinto pela prescrição da pretensão punitiva do TCU.
Análise 4 (rejeição) :
181. Sobre o tema da prescrição quinquenal invocada pela defesa, há que se fazer arrazoado à parte para deixar claro que nem mediante incidência do posicionamento externado pelo Supremo Tribunal Federal (STF) - de prazo prescricional de 5 (cinco) anos -, esse argumento acudiria o responsável. E deve ser registrado que tal entendimento preliminar do Supremo (STF) ainda não está consagrado nesta Corte, o que, todavia, não impede que sejam feitas considerações a respeito, no subtópico a ser aberto para discussão específica do tema, destacado no enquadramento a seguir (consoante entendimento que vem sendo ventilado pela Secex-TCE) .
Análise 4.1. Da prescrição das pretensões punitiva e ressarcitória a cargo do TCU.
182. O Supremo Tribunal Federal - STF, no Recurso Extraordinário - RE 636.886, fixou a tese, com repercussão geral reconhecida, de que 'é prescritível a pretensão de ressarcimento ao erário fundada em decisão de Tribunal de Contas' (Tema 899) . Em que pese o questionamento acerca da abrangência da tese ali firmada, no sentido de que se circunscreveria apenas ao processo de execução da condenação imposta pelo TCU (ou seja, inaplicável à pretensão de ressarcimento exercida no processo 'conhecimento' da TCE) , verifica-se que o STF, por meio de decisões prolatadas pelas suas duas turmas, tem decidido de forma reiterada que se aplica o prazo prescricional de 5 anos previsto na Lei 9.873/1999 às pretensões sancionatória e ressarcitória a cargo do Tribunal de Contas da União.
183. Seja por aplicação direta ou por analogia, a orientação sufragada é no sentido de que o prazo de 5 anos é compatível com a tese de que a ação e a execução prescrevem no mesmo prazo (Súmula 150 do STF) , bem como com o fato de que a Lei 9.873/1999 - que regulamenta o exercício de ação punitiva pela Administração Pública Federal, direta e indireta - regeria integralmente a prescrição no âmbito do TCU. Quanto a este último aspecto, o Ministro Luís Roberto Barroso, no voto exarado no julgamento do MS 32.201, embora tenha advertido que a atuação do TCU, em sua acepção clássica, não se qualifica como exercício do poder de polícia, ressaltou que a Lei 9.873/1999 assumiria vocação regulatória geral da prescrição do exercício da competência sancionadora da Administração Pública, sendo sua disciplina aplicável a qualquer ação punitiva da Administração Pública Federal, exceto àquelas esferas em que exista regulamentação específica. Ademais, em virtude da autonomia científica do Direito Administrativo, não haveria razão plausível para suprimir a omissão da Lei Orgânica do Tribunal de Contas da União, no tocante ao estabelecimento de um prazo prescricional próprio, valendo-se das normas de direito civil, e não das de direito administrativo.
184. Eis algumas ementas que evidenciam o entendimento predominante do STF:
'Ementa: AGRAVO REGIMENTAL EM MANDADO DE SEGURANÇA. TOMADA DE CONTAS ESPECIAL. TRIBUNAL DE CONTAS DA UNIÃO. CONDENAÇÃO A RESSARCIMENTO AO ERÁRIO. PRESCRIÇÃO. MARCO INTERRUPTIVO. ART. 2°, II, DA LEI 9.873/1999. ATO INEQUÍVOCO DE APURAÇÃO DO FATO. DISCUSSÃO. DIREITO LÍQUIDO E CERTO. DEMONSTRAÇÃO. INOCORRÊNCIA. SUBSISTÊNCIA DA DECISÃO AGRAVADA. AGRAVO A QUE SE NEGA PROVIMENTO. I - As razões do agravo regimental são inaptas para desconstituir os fundamentos da decisão agravada, que, por isso, se mantêm hígidos. II - Aplicando-se a regulamentação da Lei 9.873/1999 ao caso concreto, observa-se que a pretensão sancionatória do TCU, em relação aos atos praticados pelo impetrante, levando-se em consideração a ocorrência de 5 causas interruptivas da prescrição, não teria sido fulminada pelo decurso do tempo. III - A pretensão do recorrente, fundada na discussão sobre os fatos apontados como marcos interruptivos da prescrição da pretensão punitiva da Administração Pública, refoge aos estreitos limites do mandamus, ante a ausência de liquidez e certeza do direito pleiteado. IV - Agravo regimental a que se nega provimento. MS 36067 ED-AgR. Órgão julgador: Segunda Turma. Relator (a) : Min. RICARDO LEWANDOWSKI. Julgamento: 18/10/2019.'
'Ementa: AGRAVO REGIMENTAL EM RECLAMAÇÃO. TRIBUNAL DE CONTAS DA UNIÃO. TOMADA DE CONTA ESPECIAL. PRESCRIÇÃO DA PRETENSÃO PUNITIVA. RECONHECIDA EM DECISÃO DO SUPREMO TRIBUNAL FEDERAL. PRESCRITIBILIDADE DO RESSARCIMENTO AO ERÁRIO FUNDADA EM DECISÃO DE TRIBUNAL DE CONTAS. AÇÃO DE IMPROBIDADE ADMINISTRATIVA COM PEDIDO DE RESSARCIMENTO JÁ EM CURSO. AGRAVO REGIMENTAL A QUE SE NEGA PROVIMENTO. I - O acórdão do TCU determinou a formação de processo administrativo para avaliarem, efetivamente, a eventual responsabilização do agravado para o ressarcimento do dano ao erário, contrariando, assim, autoridade desta Corte no MS 35.512/DF, uma vez que houve a concessão da segurança para declarar a ocorrência da prescrição da pretensão punitiva do TCU em relação às infrações imputadas a ele, destacando-se que a União poderia perseguir os valores referentes ao ressarcimento dos danos na esfera judicial. II - Agravo regimental a que se nega provimento. (Rcl 39497 AgR. Órgão julgador: Segunda Turma. Relator (a) : Min. RICARDO LEWANDOWSKI. Julgamento: 10/10/2020) .'
'Ementa: MANDADO DE SEGURANÇA. DIREITO ADMINISTRATIVO. TRIBUNAL DE CONTAS DA UNIÃO. SERVIDOR DA SECRETARIA DE SAÚDE DO ESTADO DO ACRE. FISCALIZAÇÃO OMISSA E DEFICIENTE NA EXECUÇÃO DE DOIS CONVÊNIOS FIRMADOS ENTRE A SECRETARIA ESTADUAL E O MINISTÉRIO DA SAÚDE. APLICAÇÃO DE MULTA. ARTS. 28, II, E 58, II, DA LEI 8.443/1992. ART. 268, II, DO REGIMENTO INTERNO DO TCU. PRESCRIÇÃO DA PRETENSÃO SANCIONATÓRIA. OCORRÊNCIA. APLICAÇÃO DA LEI 9.873/1999. PRECEDENTES DESTE STF. MEDIDA LIMINAR DEFERIDA E RATIFICADA NO EXAME DE MÉRITO. SEGURANÇA CONCEDIDA PARA AFASTAR A MULTA APLICADA. 1. A prescrição da pretensão punitiva do TCU é regulada pela Lei 9.873/1999, descabendo a aplicação do prazo decenal previsto na legislação civil (art. 205 do Código Civil) . Ao revés, incide o prazo quinquenal previsto na Lei 9.873/1999 (MS 32201, Rel. Min. Roberto Barroso, PRIMEIRA TURMA, DJe 7/8/2017; MS 35.512-AgR, Rel. Min. Ricardo Lewandowski, SEGUNDA TURMA, DJe 21/6/2019) . 2. In casu, na linha do parecer apresentado pelo Ministério Público Federal e da decisão liminar de minha lavra, é inequívoca a superação do prazo prescricional quinquenal. Os ilícitos apontados pela Corte de Contas ocorreram em julho de 2006, tendo o processo de auditoria sido instaurado em 9/10/2006. A ordem de citação do responsável para a audiência, por sua vez, ocorreu em 25/6/2007. Entretanto, a decisão condenatória recorrível foi exarada somente em 31/5/2016, data da prolação do Acórdão 3513/2016-TCU-Primeira Câmara. 3. Ex positis, CONCEDO A SEGURANÇA unicamente para afastar a sanção de multa aplicada ao impetrante, nos autos da Tomada de Contas Processo 023.288/2006-0, máxime da ocorrência de prescrição da pretensão punitiva do Tribunal de Contas da União. MS 35940. (Órgão julgador: Primeira Turma. Relator (a) : Min. LUIZ FUX. Julgamento: 16/06/2020) .'
185. Essa orientação também foi seguida nas seguintes decisões monocráticas: MS 36.127-MC/DF e MS 35.940-MC/DF, Rel. Min. Luiz Fux; MS 35.294, MS 35.539/DF e MS 35.971-TP/DF, Rel. Min. Marco Aurélio; MS 34.256 MC/DF, MS 36.054-MC e MS 36.067-MC/DF, Rel. Min. Ricardo Lewandowski.
186. O Supremo Tribunal Federal tem se pronunciado no sentido de reconhecer não só a aplicação da prescrição quinquenal com fulcro na interpretação da Lei 9.873/1999, mas também a incidência dos marcos interruptivos do prazo prescricional consignados na referida lei, tantas vezes quanto presentes os suportes fáticos (MS 32201, Relator: Min. Roberto Barroso) . 
187. Entendimento que também foi adotado nas seguintes decisões monocráticas: MS 36.054, MS 34.256-MC, MS 35.512 e MS 36.067-MC, todos de relatoria do Min. Ricardo Lewandowski; MS 35.294, MS 35.539 e MS 35.971-TP, todos de relatoria do Min. Marco Aurélio; MS 32.201, Rel. Min. Roberto Barroso, e MS 36.127-MC e MS 35.940-MC, Min. Luiz Fux.
188. Em relação ao termo inicial da contagem do prazo prescricional, o caput do art. 1º da Lei 9.873/1999 oferece solução que não destoa do modelo adotado pelo TCU no incidente de uniformização de jurisprudência, em que se examinou a prescrição da pretensão punitiva, nos termos do Acórdão 1441/2016-TCU-Plenário (Rel. Min. Benjamin Zymler) , com a adição da particularidade de explicitar o caso de infrações permanentes ou continuadas:
a) Regra geral: 'data da prática do ato'  (o que equivale a 'ocorrência da irregularidade sancionada') ;
b) Regra especial: 'no caso de infração permanente ou continuada, do dia em que tiver cessado'.
189. A Lei 9.873/1999, no art. 2º, estabelece as causas interruptivas da prescrição punitiva, consoante abaixo transcrito, já na redação conferida pela Lei 11.941/2009:
'Art. 2º Interrompe-se a prescrição da ação punitiva:
I - pela notificação ou citação do indiciado ou acusado, inclusive por meio de edital;
II - por qualquer ato inequívoco, que importe apuração do fato;
III - pela decisão condenatória recorrível.
IV - por qualquer ato inequívoco que importe em manifestação expressa de tentativa de solução conciliatória no âmbito interno da administração pública federal.'
190. O quadro a seguir indica alguns eventos processuais ocorridos no curso de uma TCE (fase interna e externa) - instaurada em razão de irregularidades na aplicação de recursos da União transferidos a entes subnacionais - que poderiam ser enquadrados nas causas de interrupção da prescrição acima apontadas, sem prejuízo, é claro, de outras ocorrências fáticas elegíveis como marco interruptivo, a depender da forma de proceder de cada entidade ou órgão tomador de contas.
	I - pela notificação ou citação do indiciado ou acusado, inclusive por meio de edital;
	 (i) notificação no âmbito do procedimento administrativo de ressarcimento previamente à instauração da TCE;
 (ii) notificação efetuada pelo órgão tomador de contas acerca da instauração da TCE;
 (iii) ato que ordenar a citação efetuada pelo TCU.
*Data da ciência da notificação ou citação pelos responsáveis ou de publicação do edital no DOU.

	II - por qualquer ato inequívoco, que importe apuração do fato;
* procedimento que evidencie a apuração dos fatos irregulares, com o objetivo quantificar o dano e identificar possíveis responsáveis.
	 (i) relatório de sindicância ou PAD;
 (ii) relatório de apuração de irregularidades referente ao processo administrativo prévio à instauração da TCE;
 (iii) relatórios de fiscalização, pareceres, despachos, informações e memorandos relacionados à apuração dos fatos irregulares;
 (iv) relatório do tomador de contas;
 (v) relatório do controle interno; 
 (vi) termo de instauração ou designação de instauração da TCE;
 (vii) autuação da TCE no TCU; entre outras causas.
*Há quem inclua nesse grupo diligências que comprovam providências do responsável sobre as irregularidades investigadas.

	III - pela decisão condenatória recorrível.
	 (i) Verifica-se apenas no âmbito do TCU com a data da prolação do acórdão condenatório recorrível.

	IV - por qualquer ato inequívoco que importe em manifestação expressa de tentativa de solução conciliatória no âmbito interno da administração pública federal.
	 (i) pedido de parcelamento;
 (ii) pagamento parcial do débito;
 (iii) qualquer manifestação do responsável que demonstre claramente a sua intenção de recolher o débito.

191. Bem se vê, portanto, que haveria uma multiplicidade de causas de interrupção da prescrição, conforme se depreende do art. 2º da Lei 9.873/1999. Tal exegese encontra respaldo em precedentes do STF, a exemplo do que se decidiu no julgamento do MS 36067 (Rel. Min. Ricardo Lewandowski) , com destaque para trecho do voto em que o Relator reconhece cinco causas de interrupção da prescrição, in verbis:
' (...) Assim, faz-se necessário levar em consideração que, apesar de os fatos objeto da apuração conduzida pela Corte de Contas remontarem aos anos de 1999 e 2000, período no qual o impetrante era Secretário de Saúde municipal, o Tribunal de Contas da União deu prosseguimento à tomada de contas especial por ter constatado a ocorrência de 5 causas interruptivas da prescrição, a saber: a) relatório de auditoria em conjunto realizada pelo Denasus e pela Secretaria Federal de Controle, lavrado em 06/07/2001, sendo este, certamente, um ato inequívoco que importou a apuração do fato (art. 2º, II, da Lei n. 9.873/1999) ; b) instauração de Tomada de Contas Especial pelo FNS, ocorrida em 05/10/2005, sendo este também, certamente, um ato inequívoco que importou a apuração do fato  (art. 2º, II, da Lei n. 9.873/1999) ; c) a autuação da presente Tomada de Contas Especial no âmbito do Tribunal de Contas da União, ocorrida em 12/08/2008, sendo este também, certamente, um ato inequívoco que importou a apuração do fato  (art. 2º, II, da Lei n. 9.873/1999) ; d) o ato que ordenou a citação do responsável, ora impetrante, ocorrida em 12/07/2010 (art. 2º, I, da Lei n. 9.873/1999) ; e e) o exercício do poder punitivo ocorrido em 20/06/2012, data da prolação do Acórdão 1563/2012-TCU-Plenário (art. 2º, III, da Lei n. 9.873/1999) .'
192. No caso concreto, tendo como parâmetro a tese firmada pelo STF, no RE 636.886, no sentido de que ambas as pretensões do TCU (sancionatória e ressarcitória) sujeitam-se ao prazo prescricional de 5 anos previsto na Lei 9.873/1999, considerando, ainda, o sistema prescricional descrito na citada lei, inclusive as causas de suspensão e de interrupção da prescrição, destacam-se, a seguir, alguns eventos processuais, por ano, exemplificativos de 'causas de interrupção da prescrição':
a) 2008 - Relatório de 'Supervisão in loco do Evento', de 16/6/2008 (peça 1, p. 48-59) ;
b) 2009 - Parecer Técnico de Análise de Prestação de Contas 257/2009, de 18/3/2009 (peça 1, p. 61) ;
c) 2009 - Nota Técnica de Reanálise 723/2009, de 9/11/2009 (peça 1, p. 83-86) ;
d) 2010 - Despacho da Coordenação-Geral de Convênios CGCV/MTur (fl. 167 do processo original) , de 11/1/2010, vide menção à peça 1, p. 119;
e) 2010 - Acórdão 4329/2010-TCU-Segunda Câmara, de 10/8/2010 (peça 1, p. 94) ;
f) 2010 - Ofício 1337/2010-TCU/Secex-CE, de 24/8/2010 (peça 1, p. 89) ;
g) 2014 - Ofício 3163/2014-TCU/Secex-CE, de 18/12/2014 (peça 1, p. 108) ;
h) 2015 - Nota Técnica de Análise Financeira Complementar 117/2015, de 29/4/2015 (peça 1, p. 115-127) ;
i) 2016 - Pronunciamento Ministerial, de 6/1/2016 (peça 1, p. 182) ;
j) 2016 - Despacho do Relator, de 28/11/2016 (peça 14) ;
k) 2017 - Ofício 33/2017-TCU/Secex-CE, de 13/1/2017 (peça 17) ;
l) 2018 - Pronunciamento da Unidade/Secex-CE, de 6/11/2018 (peça 177) ;
m) 2019 - Concessão de vista/cópia, de 11/6/2019 (peça 181) ;
n) 2020 - Pronunciamento da Unidade Técnica, de 14/12/2020 (peça 188) ;
o) 2021 - Despacho de Conclusão das Comunicações Processuais, de 4/2/2021 (peça 194) .
193. Analisando-se a sequência de eventos processuais enumerados no item anterior, os quais teriam o condão de interromper a prescrição da ação punitiva desta Corte no entender do STF, observa-se que não teria transcorrido o prazo prescricional de 5 (cinco) anos entre cada evento processual e o seguinte. Portanto, mesmo levando-se em consideração o entendimento do STF, não teria ocorrido a prescrição da pretensão sancionatória e ressarcitória a cargo do TCU.
194. Em relação à prescrição do dano ao erário é de se ressaltar que no recente julgamento, pelo STF, do RE 636.886 (tema 899 da repercussão geral) , a decisão do ainda não transitou em julgado e se encontra na fase de apreciação de embargos de declaração opostos pela Advocacia-Geral da União. 
195. Além disso, caso concreto tratado no RE 636.886 (tema 899 da repercussão geral) diz respeito à fase de execução judicial de deliberação do Tribunal de Contas, tanto assim que, para deslindá-lo, foi necessária a aplicação da Lei 6.830/1980, a Lei de Execuções Fiscais, diploma legal evidentemente inaplicável à fase que antecede a formação do título executivo extrajudicial, caracterizada pela atuação do órgão de controle externo até a prolação do acórdão.
196. Considerando que o TCU ainda não se pronunciou sobre os efeitos do julgamento de mérito da referida decisão do STF em relação às pretensões de ressarcimento ao erário veiculadas por meio dos processos de tomada de contas especiais, por cautela, deve-se adotar a orientação da Corte de Contas, na pendência de julgamento do RE 636.886, mesmo reconhecida sua repercussão geral, no sentido de que a matéria ali tratada alcançaria tão somente a fase judicial de cobrança do título extrajudicial, não atingindo os processos de controle externo, mantendo-se  a interpretação adotada pela Corte Suprema, em 2008, no Mandado de Segurança - MS 26.210, oportunidade em que foi fixada tese da imprescritibilidade das ações de ressarcimento ao erário:
'A suspensão pelo STF das demandas nas quais esteja em questão a prescritibilidade da pretensão de ressarcimento ao erário com base em decisão de tribunal de contas (RE 636.886/STF) alcança tão somente a fase judicial de cobrança do título extrajudicial, não atingindo os processos de controle externo em trâmite. Até julgamento definitivo em contrário pelo STF, permanece o entendimento do TCU acerca da imprescritibilidade das pretensões de ressarcimento decorrentes de tomadas de contas especiais. (Acórdão 1267/2019-TCU-Plenário, Relator: Min. Aroldo Cedraz) '
'A suspensão pelo STF das demandas nas quais esteja em questão a prescritibilidade da pretensão de ressarcimento ao erário com base em decisão de tribunal de contas (RE 636.886/STF) alcança tão somente a fase judicial de cobrança do título extrajudicial, não atingindo os processos de controle externo em trâmite. Até julgamento definitivo em contrário pelo STF, permanecem imprescritíveis as pretensões de ressarcimento decorrentes de tomadas de contas especiais. (Acórdão 7930/2018-TCU-Segunda Câmara, Relatora: Min. Ana Arraes) .'
197. Por outro lado, especificamente no que tange à prescrição da pretensão punitiva, verifica-se que o Acórdão 1441/2016-TCU-Plenário, Relator Ministro Benjamin Zymler, que uniformizou a jurisprudência acerca dessa questão, subordinou tal prescrição ao prazo prescricional geral indicado no art. 205 do Código Civil, que é de dez anos, contado da data de ocorrência da irregularidade sancionada, nos termos do art. 189 do Código Civil, sendo este prazo interrompido pelo ato que ordenar a citação, a audiência ou a oitiva do responsável.
198. No caso em exame, não ocorreu a prescrição da pretensão punitiva, uma vez que a irregularidade sancionada ocorreu em 22/7/2008 e o ato de ordenação da citação ocorreu em 20/6/2016 (peça 4) .
199. Portanto, diferente do entendimento esposado pelos responsáveis, não se configurou nem a prescrição quanto à competência ressarcitória nem a sancionatória deste Tribunal, não se aplicando em relação ao ressarcimento dos danos ao erário.
200. Conforme resta claro do exame da questão prescricional, é evidente que ainda que fosse aplicada, nesta Corte, a tese que vem se consolidando no STF, as diversas causas de interrupção de prescrição listadas retro, em rol exemplificativo, impedem que haja ruptura do lapso temporal de modo a não permitir que se consume tal instituto.
201. Desse modo, ante os argumentos expendidos e ora analisados acerca da prescrição, todos devem ser integralmente rejeitados.
v. Do desfecho
202. Os argumentos de defesa não lograram afastar o débito imputado ao responsável. Ademais, inexistem nos autos elementos que demonstrem sua boa-fé ou a ocorrência de outros excludentes de culpabilidade.
203. Cabe frisar que incide sobre o responsável o ônus da prova quanto à regular aplicação dos recursos que lhe foram confiados para consecução do objeto pactuado, o que decorre de expressa disposição contida no parágrafo único do art. 70 da Constituição Federal, bem assim do disposto no art. 93 do Decreto-Lei 200/1967, c/c o art. 66 do Decreto 93.872/1986 (Acórdão 317/2010-TCU-Plenário, 5.964/2009-TCU-2ª Câmara, 153/2007-TCU-Plenário, 1.293/2008-TCU-2ª Câmara e 132/2006-TCU-1ª Câmara) 
204. Assim, as alegações de defesa e as razões de justificativa apresentadas devem ser rejeitadas. Desse modo, suas contas devem, desde logo, ser julgadas irregulares, nos termos do art. 202, § 6º, do Regimento Interno/TCU, procedendo-se à sua condenação em débito e à aplicação das multas previstas nos arts. 57 e 58 da Lei 8.443/1992.
vi. Prescrição da Pretensão Punitiva
205. Ressalta-se que a pretensão punitiva do TCU, conforme Acórdão 1441/2016-TCU-Plenário, que uniformizou a jurisprudência acerca dessa questão, subordina-se ao prazo geral de prescrição indicado no art. 205 do Código Civil, que é de 10 anos, contado da data de ocorrência da irregularidade sancionada, nos termos do art. 189 do Código Civil, sendo este prazo interrompido pelo ato que ordenar a citação, a audiência ou a oitiva do responsável.
206. No caso em exame, não ocorreu a prescrição, uma vez que os valores cobrados datam de 22/07/2008 e o ato de ordenação da 1ª Citação dirigida ao responsável, no TCU, ocorreu em prazo inferior a dez anos, em 20/6/2016 (peça 4) .
vii. Informações Complementares
207. Registra-se que há, como já visto, o processo TC Processo 026.773/2020-1, envolvendo a mesma empresa contratada junto ao Município de Choró/CE, em que se empreendeu diligência ao MPF que retornou com a informação de que a Polícia Federal deu sequência às apurações mediante Inquérito Policial, ante a constatação, por aquele Parquet, de a empresa J Antonio de Morais Pires Eventos-EI, nome de fantasia  T. M. Promoções Artísticas (CNPJ 72.129.240/0001-00) , cuja natureza jurídica era de 'Empresário (Individual) ', ser empresa de fachada; segundo registros da Receita Federal do Brasil, ela está inapta desde 25/1/2019, e seu responsável, o Sr. José Antonio de Morais Pires (CPF XXX.239.283-XX) , é falecido desde os idos de 2012.
208. Tal andamento conferido aos inquéritos corroboram as sólidas evidências acerca do esquema de fraude em licitações e conluio de empresas de fachada, entre elas, a que fora contratada pelo Município de Quixeramobim/CE.
209. Há que se acrescentar, ainda, o registro de que a J. Antonio de Moraes Pires Eventos-ME, em processo nesta Corte, teve as contas julgadas irregulares, foi multada e declarada inidônea para licitar perante a Administração Pública Federal (Acórdão 927/2020-TCU-Plenário) pelo prazo de 2 (dois) anos, com base no art. 46 da Lei 8.443/1992 c/c art. 271 do RI/TCU (TC Processo 025.969/2015-3) .
210. Registra-se, também, a existência do processo de Representação TC Processo 031.195/2013-0, cujas decisões já foram detalhadas anteriormente nesta mesma instrução.
 (...) 
212. Ademais, inexistem nos autos elementos que demonstrem a boa-fé do responsável ou a ocorrência de outras excludentes de culpabilidade.
213. Desse modo, devem suas contas, desde logo, serem julgadas irregulares, nos termos do art. 202, § 6º, do Regimento Interno/TCU, procedendo-se à condenação do responsável em débito e a aplicação das multas previstas nos arts. 57 e 58, inciso II, da Lei 8.443/1992."
4.	Com base na análise empreendida, a SecexTCE, no essencial, propõe ao Tribunal (peça 196, p. 44 e 45, e peças 197 e 198) : 
	4.1. rejeitar as alegações de defesa e as razões de justificativa apresentadas pelo Sr. Edmilson Correia de Vasconcelos Júnior; 
	4.2. julgar irregulares as contas do Sr. Edmilson Correia de Vasconcelos Júnior, com base nos arts. 16, inciso III, alíneas b e c, e 19 da Lei 8.443/1992, e condená-lo ao pagamento da quantia de R$ 350.000,00 (trezentos e cinquenta mil reais) , com a fixação do prazo de 15 (quinze) dias, a contar da notificação, para que comprove, perante o Tribunal (art. 23, inciso III, alínea a, da LO/TCU c/c art. 214, inciso III, alínea a, do Regimento Interno/TCU) , o recolhimento da dívida aos cofres do Tesouro Nacional, atualizada monetariamente e acrescida dos juros de mora, calculados a partir de 22/7/2008 até a data do recolhimento, na forma prevista na legislação em vigor, abatendo-se, na oportunidade, os valores eventualmente já ressarcidos; 
	4.3. aplicar ao Sr. Edmilson Correia de Vasconcelos Júnior as multas previstas nos arts. 57 e 58, inciso II, da Lei 8.443/1992; 
	4.4. autorizar, desde logo, a cobrança judicial das dívidas, caso não atendida a notificação, na forma do disposto no art. 28, inciso II, da Lei 8.443/1992;
	4.5. autorizar também, se requerido, com fundamento no art. 26 da Lei 8.443/1992, c/c o art. 217, §§ 1º e 2º, do Regimento Interno/TCU, o parcelamento da dívida em até 36 parcelas;
	4.6.  enviar cópia do Acórdão a ser prolatado:
	4.6.1. à Procuradoria da República no Estado do Ceará, nos termos do § 3º do art. 16 da Lei 8.443/1992, c/c o § 7º do art. 209 do Regimento Interno/TCU, para adoção das medidas cabíveis;
	4.6.2. ao Ministério do Turismo e ao responsável para ciência. 
5.	O Ministério Público junto ao TCU, representado pelo Procurador Rodrigo Medeiros de Lima, concordou parcialmente com a proposta da SecexTCE, divergindo quanto à imputação do débito ao responsável. Eis os fundamentos invocados pelo Parquet no seu parecer (peça 199) : 
"9. Pelas razões transcritas, o Ministério Público, no âmbito do parecer à peça 13, manifestou-se no sentido de que o Tribunal de Contas, preliminarmente, realizasse diligência à Procuradoria da República no Município de Limoeiro do Norte/CE, com vistas a informar sobre as conclusões do inquérito civil instaurado em face do Procedimento Preparatório 1.15.001.0002888/2014-38, em especial, se houve a confirmação de que a empresa J. Antonio de Morais Pires Eventos - ME era 'de fachada'. Tal proposta foi acolhida pelo relator, em despacho à peça 14.
10. Em resposta à diligência, o órgão regional do Ministério Público Federal (peça 19) esclareceu que restaram constatados veementes indícios de que J. Antônio de Morais Pires Eventos - ME, nome de fantasia T.M. Promoções Artísticas, seria integrante de um grupo de empresas 'de fachada', constituídas somente para completar o quórum de licitações públicas realizadas em diversos municípios cearenses, fato concluído no âmbito do inquérito civil que deu origem à Ação de Improbidade Administrativa 0000155-31.2015.4.05.8106, atualmente em trâmite na 24ª Vara da Justiça Federal no Ceará.
11. Em face dessas informações, pode-se confirmar que a nota fiscal constante dos autos revela-se inidônea, não sendo capaz, portanto, de demonstrar o nexo entre os recursos pactuados e as despesas apresentadas, conforme jurisprudência da Corte de Contas, a exemplo do Acórdão 2804/2012-TCU-Plenário. Por consequência, esse passa a ser o fato gerador do débito pelo valor integral dos recursos federais transferidos.
12. No parecer à peça 13, este membro do Ministério Público manifestou-se no sentido de, se confirmada a hipótese de que a empresa contratada era, de fato, inexistente, o TCU deveria realizar nova citação do ex-prefeito, em solidariedade com J. Antonio Morais Pires (pessoa física) , empresário individual contratado, uma vez que tal irregularidade não constou do ofício de citação anteriormente endereçado ao ex-gestor municipal. Destacou-se, ainda, que tal fato poderia vir a ser considerado como indicativo de fraude na contratação, a configurar grave infração apta, em tese, a fazer incidir a sanção de inabilitação para o exercício de cargo em comissão ou função de confiança no âmbito da Administração Pública, prevista no artigo 60 da Lei 8.443/1992.
13. Todavia, em que pese a confirmação nos autos acerca da inexistência da sociedade empresária contratada, a segunda citação do ex-prefeito realizada pela unidade técnica foi em face da seguinte irregularidade e conduta, de acordo com a instrução à peça 186, p. 10:
'Irregularidade: ausência de comprovação de que a empresa que não detinha direitos de exclusividade válidos, contratada irregularmente por inexigibilidade de licitação, pagou cachê das atrações artísticas elencadas no plano de trabalho integrante do convênio, que se apresentaram no evento.
 (...) 
Conduta: Não apresentar documentos bancários, fiscais e recibos (ou outros documentos equivalentes) emitidos em nome das atrações artísticas Banda 4x1, Janaynna, Pedro e Leandro, e Enzo e Henrique e assinados por seus representantes legais ou pelos seus empresários exclusivos, sendo essa representação ou exclusividade registrada em cartório e publicada em veículo da imprensa oficial.'
14. Para a unidade técnica, a ausência dos recibos dos cachês constitui razão para condenação em débito do ex-gestor municipal. 
15. No entender deste representante do Ministério Público, a ausência dos recibos dos cachês, por si só, não é suficiente para imputar débito ao gestor, visto que não é pacífica a jurisprudência do Tribunal de Contas no sentido da imprescindibilidade de comprovação de recebimento dos valores pelos musicistas.
16. Além disso, cabe ressaltar que, por meio do Acórdão 936/2019-TCU-Plenário, de relatoria do Ministro José Múcio Monteiro, o Tribunal remeteu pro futuro (ou seja, para o caso de 'novos convênios para contratação de produtoras e artistas') a comprovação do pagamento dos cachês, conforme trecho da referida deliberação transcrito abaixo:
'9.5. dar ciência ao Ministério do Turismo, no que tange ao uso de recursos públicos de novos convênios para contratação de produtoras e artistas com fundamento no art. 25, inciso III, da Lei 8.666/1993, do disposto nos itens a seguir, para que seja considerado na formalização e exame das respectivas prestações de contas:
 (...) 
9.5.3. os documentos mencionados no subitem 9.5.1, associados a notas fiscais emitidas pelas intermediárias, se desacompanhados de documentos comprobatórios dos valores cobrados pelos artistas, a título de cachê, e o seu efetivo recebimento, emitidos pelos próprios artistas ou por seus representantes exclusivos, não se prestam a elidir eventual débito na aplicação de recursos federais;'
17. Há de se ponderar, ainda, o fato de a Portaria MTur 153/2009, de 6/10/2009, por meio da qual o órgão ministerial passou a exigir o comprovante de pagamento de cachês de artistas e/ou bandas, ter sido publicada em data posterior à celebração do convênio em questão, que se deu no exercício de 2008. Ressalta-se que há várias decisões do TCU na esteira de que, para convênios celebrados antes da referida portaria, não há necessidade de apresentação dos recibos dos cachês, já que isso não era exigido do gestor à época, a exemplo dos Acórdãos 417/2021, 1.892/2020, ambos do Plenário, e 11.787/2020-1ª Câmara.
18. Diante desse entendimento do Ministério Público de que a ausência dos recibos dos cachês não constitui, por si só, causa de ocorrência de dano ao erário, se a documentação financeira constante dos autos, em especial a nota fiscal emitida pela empresa contratada, não fosse inidônea, poder-se-ia concluir pela comprovação da aplicação financeira dos recursos federais na despesa referente à atração artística, mesmo com a ausência dos recibos dos cachês.
19. Mas, considerando que os documentos fiscais não são hábeis para demonstrar a regularidade da aplicação financeira dos recursos, visto que a empresa contratada pelo ente municipal era "de fachada", o dano ao erário, na totalidade dos recursos federais repassados, ainda persiste. No entanto, tal débito não deve, neste momento processual, ser imputado solidariamente ao ex-gestor municipal e ao empresário individual contratado, J. Antonio Morais Pires (pessoa física) , tendo em vista que esses responsáveis ainda não foram chamados aos autos em citação para se defenderem dessa irregularidade. Deve-se esclarecer que, em face da aludida irregularidade, o ex-gestor municipal foi apenas chamado em audiência, conforme ofício de peça 178, recebido em 12/12/2008.
20. Deixa-se de propor a citação dos responsáveis nesta oportunidade, visto que transcorreram mais de dez anos desde a ocorrência do ato irregular, que se deu no exercício de 2008, sem que os responsáveis fossem citados nessa Corte de Contas para se defenderem da ocorrência de débito tendo como fato gerador a irregularidade mencionada no parágrafo anterior, dificultando, assim, o exercício pleno do contraditório e da ampla defesa.
21. É certo que o ex-prefeito teve a oportunidade de se defender dessa irregularidade no âmbito da audiência. No entanto, quando da realização da audiência, não foi dada ao ex-prefeito a oportunidade de apresentar defesa quanto à ocorrência de débito fundamentado na contratação de empresa "de fachada", com a utilização de documentos fiscais inidôneos que comprovassem a regularidade da aplicação dos recursos. 
22. Portanto, no entender deste membro do Ministério Público, para que seja possível ao TCU imputar débito aos responsáveis nesta TCE, seria necessária a realização de nova citação fundamentando a ocorrência de dano ao erário na irregularidade ora analisada.
23. Assim, considerando que a ausência dos recibos dos cachês não constitui razão suficiente para a imputação de débito e considerando, ainda, que os responsáveis ainda não foram citados pela ocorrência de dano ao erário fundado na contratação de empresa "de fachada", o Ministério Público conclui, em dissonância com o encaminhamento proposto pela unidade instrutiva, que deve ser afastado o débito da responsabilidade do ex-prefeito. 
24. Além da proposta de condenação em débito do ex-prefeito, a unidade técnica sugeriu a aplicação da multa prevista no artigo 58, inciso II, da Lei 8.443/1992, em face da irregularidade atinente à contratação de 'empresa de fachada' e, também, da irregularidade transcrita abaixo (peça 178) :
'Falta de comprovação no procedimento de inexigibilidade de licitação, da inviabilidade de competição, para contratar a empresa J. Antônio de Morais Pires Eventos - ME, pois as cartas de exclusividade apresentadas para algumas das bandas cedem exclusividade apenas para os dias e local do evento, não comprovando, portanto, que a empresa contratada é o empresário exclusivo dos artistas, para as bandas Forró Sacode, Toda do Vale, Forró de Ouro, Chico Pessoa e Robson Barros.'
25. O Ministério Público manifesta-se em consonância com tal encaminhamento proposto pela unidade técnica, tendo em vista que as razões de justificativas apresentadas pelo ex-prefeito não lograram afastar as irregularidades supramencionadas, tampouco sua responsabilidade sobre elas.
26. Além disso, na linha do entendimento da Secex/TCE, conclui-se que não se operou a prescrição da pretensão punitiva dessa Corte de Contas, com fundamento no Acórdão 1441/2016-TCU-Plenário, de relatoria do Ministro Benjamin Zymler, conforme analisado nos parágrafos seguintes.
27. No que diz respeito à contratação de empresa inexistente, com a utilização de documentos fiscais inidôneos com o intuito de demonstrar a regularidade da aplicação dos recursos, o termo inicial para a contagem do prazo prescricional se deu em 22/12/2008, ou seja, no primeiro dia útil seguinte após o fim do prazo para apresentar a prestação de contas, enquanto que a interrupção se deu em 28/11/2016, com o ato ordinatório da realização da audiência (peça 14) , ou seja, em menos de dez anos após aquela data.
28. Em face da irregularidade em comento, o Ministério Público sugere, ainda, a aplicação da sanção prevista no artigo 60 da Lei 8.443/1992, haja vista que a contratação de empresa inexistente pode ser considerada como indicativo de fraude na contratação, a configurar infração grave apta a fazer a incidir a sanção de inabilitação para o exercício de cargo em comissão ou função de confiança no âmbito da Administração Pública.
29. Sem prejuízo, registramos discordância pontual no que tange ao exame da prescrição realizado pela unidade técnica à luz da Lei 9.873/1999 (peça 196, p. 41-42) . A divergência se restringe à consideração de mais de uma causa interruptiva de mesma natureza (incisos do art. 2º da referida lei) , o que não vislumbramos possível, sob pena de permitir, no limite, infindáveis extensões do prazo prescricional, o que não se coaduna com o princípio da razoabilidade.
30. Inobstante esse ponto de dissonância, deixamos de empreender a reanálise da incidência da prescrição sob o regime da Lei 9.873/1999, uma vez que, considerando o prazo geral de prescrição do art. 205 da Lei 10.406/2002 - que se entende aplicável ao caso concreto, diante da falta de norma específica que regule o instituto da prescrição da pretensão ressarcitória no âmbito do Controle Externo -, não ocorreu a prescrição.
	Ante o exposto, este representante do Ministério Público de Contas da União, em concordância parcial com o encaminhamento proposto pela unidade instrutiva (peças 196 a 198) , manifesta-se no sentido de o Tribunal de Contas julgar irregulares as contas de Edmilson Correia de Vasconcelos Júnior, nos termos dos artigos 1º, inciso I, e 16, inciso III, alínea 'b', da Lei 8.443/1992, com aplicação da multa prevista no artigo 58, inciso II, e da sanção prevista no artigo 60 do referido diploma legal."
	É o Relatório.

Geraldo de Holanda Gonçalves Filho (OAB/CE 17.824) e Joana Alencar Ferreira de Carvalho (OAB/CE 32.043).

Procurador Rodrigo Medeiros de Lima.

TOMADA DE CONTAS ESPECIAL. CONVÊNIO. INCENTIVO AO TURISMO, POR MEIO DO APOIO À REALIZAÇÃO DO EVENTO "2º CHITÃO DE SANTO ANTÔNIO". IMPUGNAÇÃO PELO ÓRGÃO CONCEDENTE DO TOTAL DAS DESPESAS RELATIVAS AO CONVÊNIO, POR FALTA DA DEMONSTRAÇÃO DO NEXO DE CAUSALIDADE ENTRE A EXECUÇÃO DO OBJETO PACTUADO E OS RECURSOS PÚBLICOS DO AJUSTE. CONTRATAÇÃO DIRETA, MEDIANTE INEXIGIBILIDADE, SEM A DEVIDA JUSTIFICATIVA E PUBLICAÇÃO NA IMPRENSA OFICIAL. FALTA DE JUSTIFICATIVA DO PREÇO AJUSTADO. CARTAS DE EXCLUSIVIDADE RESTRITAS PARA DIA E LOCAL DO EVENTO. CONTRATAÇÃO DE "EMPRESA DE FACHADA". ROMPIMENTO DO VÍNCULO CAUSAL. ALEGAÇÕES DE DEFESA NÃO AFASTAM AS FALHAS APONTADAS. ÔNUS DO GESTOR DE DEMONSTRAR A REGULARIDADE DO EMPREGO DOS RECURSOS NO OBJETO DA AVENÇA. CONTAS IRREGULARES, COM DÉBITO, MULTAS E SANÇÃO DE INABILITAÇÃO PARA O EXERCÍCIO DO CARGO EM COMISSÃO OU FUNÇÃO DE CONFIANÇA NO ÂMBITO DA ADMINISTRAÇÃO PÚBLICA FEDERAL. 1) O ônus de comprovar a regular aplicação da integralidade dos recursos públicos compete ao responsável, por meio da devida prestação de contas, com documentação consistente a demonstrar cabalmente os gastos efetuados na execução do objeto pactuado. 2) A 	contratação de "empresa de fachada" rompe o vínculo de causalidade entre os recursos públicos federais do convênio e a execução do objeto pactuado, dada a impossibilidade de o evento ter sido realizado por empresa inexistente de fato.

TOMADA DE CONTAS ESPECIAL (TCE)

Secretaria de Controle Externo de Tomada de Contas Especial - SecexTCE.

Trago à apreciação deste Colegiado Tomada de Contas Especial instaurada pelo Ministério do Turismo, tendo como responsável o Sr. Edmilson Correia de Vasconcelos Júnior, Prefeito de Quixeramobim/CE, nos períodos de 2005-2008 e 2009-2012, em decorrência da impugnação total das despesas relacionadas ao Convênio 276/2008, celebrado entre o aludido órgão ministerial e o referido ente municipal, para dar apoio financeiro à realização do evento denominado "2º Chitão de Santo Antônio", no mês de junho de 2008  (peça 1, 28-41) .
2.	Para a execução do objeto pactuado, foi acordado o montante de R$ 385.000,00, cabendo à União R$ 350.000,00, os quais foram depositados na conta do convenente em 22/7/2008. O restante de R$ 35.000,00 ficou a cargo do Município de Quixeramobim/CE a título de contrapartida. 
3.	Convém anotar que o Tribunal, por meio do Acórdão 7927/2014-TCU-Segunda Câmara (relator Ministro Substituto André Luís de Carvalho) , determinou ao Ministério do Turismo que, em prazo definido, reexaminasse a prestação de contas do Convênio 276/2008, instaurando processo de tomada de contas especial, se necessário, à luz do disposto na Cláusula Terceira, alínea dd, do referido Termo de Convênio e do item 9.5 do Acórdão 96/2008-TCU-Plenário, e, ainda, das irregularidades que indicou acerca do processo de contratação via inexigibilidade de licitação e da prestação de contas do ajuste. 
4.	Concluída a fase interna da TCE, em atenção à referida deliberação do TCU, a então Secretaria de Controle Externo no Estado da Bahia - Secex/BA, que atuou nestes autos em razão da redistribuição de processos entre as unidades técnicas do Tribunal, promoveu a citação inicial do Sr. Edmilson Correia de Vasconcelos Júnior para que recolhesse o valor do débito de R$ 350.000,00, com os acréscimos legais pertinentes, e/ou oferecesse alegações de defesa sobre a não comprovação da boa e regular aplicação dos recursos públicos do Convênio 276/2008 e a impugnação total das despesas relacionadas ao referido ajuste, devido às seguintes irregularidades (peças 2, 6 e 9) : 
4.1. inexistência de publicações, em imprensa oficial, das justificativas para a inexigibilidade de licitação 0306.01/2008; 
4.2. ausência, na justificativa de inexigibilidade de licitação 0306.01/08, do valor apresentado para a contratação, de comparativo com outros municípios ou contratos de valores das bandas contratadas por meio do referido convênio;
4.3. ausência, nas prestações de contas, de informações ou documentos que comprovem que os serviços foram executados com recursos do convênio (nexo de causalidade) ;
4.4. plano de trabalho sem o orçamento detalhado do custo total para execução dos serviços, constando apenas uma proposta de preço apresentada pela empresa J. Antonio de Morais Pires Eventos - ME, cujo nome de fantasia é TM Promoções Artísticas;
4.5. ausência das microfilmagens dos Cheques 850001, 850002 e 850003, impossibilitando a comprovação do pagamento à empresa contratada.
5.	O responsável, em atendimento à citação, apresentou suas alegações de defesa (peça 7) , as quais foram examinadas pela então Secex/BA, que as rejeitou por considerá-las incapazes para demonstrar o nexo de causalidade entre os recursos conveniados, as despesas incorridas e a execução do objeto pactuado.  Assim, a unidade técnica sugeriu a irregularidade das contas do ex-gestor, com débito e multa proporcional ao dano causado ao erário (peças 10 a 12) .
6.	 Na sequência, o representante do Ministério Público junto ao TCU (peça 13) dissentiu da proposta de mérito feita pela unidade técnica e defendeu a necessidade de se realizar diligência ao Ministério Público Federal/Procuradoria da República no Município de Limoeiro do Norte/CE,  tendo em vista as informações constantes dos autos acerca de indícios de que a contratada - J. Antonio de Morais Pires Evento - ME - integraria um grupo de empresas de "fachada" constituídas para fraudar licitações e desviar recursos públicos, situação que, se confirmada, tornaria inidôneo o documento fiscal emitido por tal entidade empresarial para fins de comprovação do nexo causal entre os recursos da avença e as despesas apresentadas. 
7.	Além da diligência, manifestou-se também pela necessidade de renovação da citação do ex-gestor no caso de eventual confirmação da inexistência fática da empresa contratada, bem como pela realização de audiência do ex-prefeito por não demonstrar, no procedimento de inexigibilidade de licitação para a contratação da aludida empresa, a inviabilidade de competição, em afronta às disposições do art. 25, inciso III, da Lei 8.666/1993. 
8. 	Ao acolher a proposta de diligência e audiência indicadas pelo Parquet, despachei também no sentido de se promover a audiência do ex-Prefeito, acaso fosse reconhecida a sociedade empresarial supra como uma organização de "fachada", para que apresentasse razões de justificativa para tal situação (peça 14) . 
9.	Diante da resposta do Ministério Público Federal, que afirmou restarem constatados veementes indícios de que a empresa J. Antonio de Morais Pires Eventos - ME era integrante de um grupo de empresas de "fachada", as quais foram constituídas para completar o quórum de licitações públicas realizadas em diversos munícipios cearenses (Inquérito Civil 1.15.001.0002888/2014-38 e Ação de Improbidade Administrativa 0000155-31.2015.4.05.8106) , a unidade técnica promoveu a audiência do ex-gestor nos termos indicados no parecer do Parquet e também no despacho do relator (peça 178) , havendo o responsável apresentado sua defesa (peças 179, 182 e 183) . 
10. 	Estando os autos sob a responsabilidade da Secretaria de Controle Externo de Tomada de Contas Especial - SecexTCE, esta unidade entendeu necessário promover citação complementar do Sr. Edmilson Correia de Vasconcelos Júnior sobre a seguinte irregularidade: "ausência de comprovação de que a empresa, que não detinha direitos de exclusividade válidos, contratada irregularmente por inexigibilidade de licitação, pagou o cachê das atrações artísticas elencadas no plano de trabalho integrante do convênio, que se apresentaram no evento." (peças 186 e 191) .
11.	Em atendimento à citação complementar, o responsável apresentou defesa à peça 193.
12.	Examinados em conjunto todos os elementos de defesa, a unidade instrutiva, no essencial, os considerou insuficientes para afastar as irregularidades constatadas na execução do objeto do Convênio 276/2008, em especial a falta de nexo de causalidade entre os recursos do conveniados e os custos incorridos para a execução do objeto ajustado, haja vista que não houve a comprovação do pagamento dos cachês a bandas/artistas que se apresentaram no evento. 
13.	 Nesse contexto, a SecexTCE propôs ao Tribunal a irregularidade das contas do Sr. Edmilson Correia de Vasconcelos Júnior, com base no art. 16, inciso III, alíneas b e c, da Lei 8.443/1992, com débito no total de R$ 350.000,00 e multa do art. 57 da referida norma legal.
14.	O Ministério Público junto ao TCU propugnou pela irregularidade das contas do ex-gestor, com aplicação das sanções previstas nos arts. 58, inciso II, e 60 da Lei 8.443/1992, e dissentiu da proposta de imputação do débito ao responsável (peça 199) . 
15.	Segundo o Parquet, a falta de recibos de pagamento de cachês, por si só, não resultaria na imposição de débito ao gestor, haja vista que a jurisprudência do TCU não é pacífica quanto à imprescindibilidade de comprovação de recebimento dos valores pelos musicistas. 
16.	Além disso, o Ministério Público de Contas entendeu haver nos autos documentação financeira (dentre outros, a nota fiscal emitida pela empresa contratada) que, em tese, demonstraria o correto emprego dos recursos conveniados, não fosse a constatação de que a empresa contratada é de "fachada". Prosseguiu afirmando que esse fato, ou seja, empresa inexistente ou de "fachada", torna a nota fiscal por ela expedida inidônea e, portanto, incapaz de evidenciar o nexo de causalidade entre os recursos conveniados e as despesas realizadas. 
17.	 Em síntese, para o Parquet o motivo para a ocorrência do débito seria a contratação de empresa inexistente (ou empresa de "fachada") e como tal fato não teria constado expressamente do ofício de citação, seria inviável condenar o ex-gestor ao pagamento da dívida. Assim, e considerando a inviabilidade de sugerir nova citação do responsável, em razão do longo prazo decorrido desde a ocorrência do ato irregular, que se deu no exercício de 2008, o representante do MP/TCU sustentou a proposta acima indicada, no sentido da irregularidade das contas do ex-gestor, sem débito, mas com a aplicação das sanções consignadas.
ii
18.	Acolho, desde logo, as conclusões da unidade técnica quanto à não comprovação da boa e regular aplicação dos recursos públicos do Convênio 276/2008, e por tal razão há de se julgar irregulares as contas do responsável, impondo-lhe o débito apurado e a multa proporcional ao dano causado ao erário.
19.	Com as vênias de estilo, deixo de acolher a proposta do Ministério Público junto ao TCU no sentido de afastar o débito do responsável, por entender que, no presente caso, foram asseguradas ao responsável todas as medidas processuais adequadas ao pleno exercício do direito constitucional do contraditório e da ampla defesa. Após ser promovida a citação do ex-gestor para que apresentasse alegações de defesa sobre a não comprovação da boa e regular aplicação dos recursos públicos do Convênio 276/2008, sobreveio aos autos a informação sobre a contratação de empresa fictícia (ou de "fachada") e, em razão disso, determinei a audiência do responsável para que oferecesse justificativas sobre a referida contratação, oportunidade aproveitada pelo ex-prefeito, que encaminhou sua defesa ao Tribunal, apesar de, no mérito, não ser exitosa em seu intento, conforme análise adiante.   
20.	Do rol das falhas enumeradas no item 4, acima, somente aquelas relativas à documentação financeira na prestação de contas (subitens 4.3 e 4.5, retro) têm relação direta com a constituição do débito apontado nestes autos e com a formação ou não do nexo de causalidade entre os recursos públicos da avença e a realização do objeto pactuado. As demais não representam fatos geradores do débito. Não obstante tal informação, passo a analisar cada uma delas, adiantando, desde logo, que incorporo o exame da unidade técnica como minhas razões de decidir. 
21.	No que refere às questões relativas ao procedimento de contratação por inexigibilidade de licitação (subitens 4.1 e 4.2, retro) , concordo com o exame empreendido pela unidade técnica no sentido de que os argumentos de defesa oferecidos pelo Sr. Edmilson Coreia de Vasconcelos Júnior não afastam as falhas apontadas. 
22.	De fato, a situação de inexigibilidade de licitação relativa ao processo 0306.01/2008 deveria ter sido publicada na imprensa oficial com a necessária justificativa, como condição para a eficácia do ato, em atendimento à disposição do art. 26 da Lei 8.666/1993. Duas falhas ocorreram ao mesmo tempo, e ambas não foram elididas pelo responsável: falta de justificativa da inexigibilidade de licitação (questão objeto de audiência, conforme se verá mais adiante) e de publicação na imprensa oficial, que, no caso de recursos públicos federais, é o Diário Oficial da União (subitem 4.1, retro) . Eventual afixação de atos em quadros localizados no átrio da entidade licitante/contratante não substitui a publicação de que trata a norma do artigo mencionado.
23.	Também não restou afastada a falha relativa à falta de justificativa do preço contratado de que trata o inciso III do art. 26 da Lei 8.666/1993 (subitem 4.2, retro) . A mera alegação de que foi adotada uma média razoável de preços perde credibilidade dada a ausência de documentos comparativos de preços que a respaldem. Ademais, à época de 2008, diante de tantos eventos com atrações artísticas contratados por municípios cearenses, era viável a apuração dos preços praticados naquele mercado regional para fins de comparação.
24.	Com relação ao plano de trabalho, sem orçamento detalhado, apresentado ao órgão concedente, para aprovação do ajuste (subitem 4.4, retro) , considero que a documentação inserta à peça 1, p. 12, apesar de relacionar individualmente para cada banda/artista que se pretendia contratar o valor do cachê correspondente, não contemplou o necessário detalhamento das ações e metas a serem alcançadas, e se baseou tão somente em uma proposta de preço da empresa TM Promoções Artísticas (J. Antonio de Morais Pires Eventos - ME) , situação que poderia potencializar o risco de eventual aprovação de ajuste com preços que não refletissem a realidade do mercado. 
25.	Entretanto, não se verifica, no presente caso, qualquer indício de que tal ocorrência tenha causado o dano ao erário que ora se apura nestes autos ou imposto dificuldade instransponível na aprovação da avença pelo concedente.  
26.	Sobre as questões relacionadas à falta da documentação financeira na prestação de contas da avença (subitens 4.3 e 4.5, retro) , verifica-se que o responsável apresentou juntamente com as suas alegações de defesa da peça 7 documentos que, em tese, serviriam para demonstrar o nexo de causalidade entre os recursos federais conveniados e as despesas incorridas para a execução física do objeto pactuado.
27.	Refiro-me aos seguintes documentos anexados aos autos: nota fiscal 86, de 23/7/2008, emitida pela empresa J. Antonio de Morais Pires Eventos - ME, no valor de R$ 385.000,00 (peça 7, p. 76) ; cópia do cheque 850001, emitido pela Prefeitura de Quixeramobim/CE a favor da empresa contratada, no valor de R$ 359.975,00, em 23/7/2008 (peça 7, p. 64) ; cópia dos cheques 85002 e 850003, respectivamente nos valores de R$ 19.250,00 e R$ 5.775,00, emitidos para pagamento de tributos (ISS, peça 7, p. 77-79; e IRRF, peça 7, p. 80-83) ; recibo da empresa no valor de R$ 385.000,00, assinado em 23/7/2008 (peça 7, 75) ; e cópia do extrato bancário da conta específica do ajuste, em que consta o lançamento dos três cheques retromencionados e a integralização do valor de R$ 35.000,00, referente à contrapartida (peça 7, p. 57) .
28.	A nota fiscal 86 (peça 7, p. 76) apresenta a discriminação de onze bandas/artistas com os correspondentes preços, os quais totalizam o valor do convênio, isto é R$ 385.000,00. Tal situação chama atenção porque evidencia que, em tese, a empresa contratada, que visa o lucro em suas atividades finalísticas, não teria sido remunerada pela prestação de serviços para a qual foi contratada, haja vista que o total do valor do Convênio 276/2008, inclusive com a contrapartida do convenente, teria sido integralmente destinado ao pagamento das atrações artísticas. 
29.	Se relevada, apenas por longínqua hipótese, a situação fática descrita no item anterior - que impõe suspeição sobre a veracidade e credibilidade da aludida nota fiscal -, no plano formal, a documentação retromencionada, aliada à execução física do evento, a qual foi confirmada pelo próprio órgão concedente mediante supervisão in loco (peça 1, p. 48-59) , seria suficiente para demonstrar o vínculo causal entre os recursos federais da avença e a realização do objeto acordado no Convênio 276/2008. 
30.	Porém, no plano material, a referida documentação não faz prova do liame de causalidade entre os valores federais conveniados e a execução do objeto pactuado, conforme exposição adiante.
31.	E, nesse ponto, já me adianto a examinar a questão da contratação de empresa de "fachada", objeto da audiência do responsável (subitem 8, retro) , porque esse fato traz repercussões na documentação fiscal emitida pela J. Antonio de Morais Pires Eventos - ME. 
32. 	Consoante visto no relatório precedente, o Sr. Edmilson Correia de Vasconcelos Júnior foi notificado para que se manifestasse sobre a contratação da empresa J. Antonio de Morais Pires Eventos - ME, nome de fantasia T.M. Promoções Artísticas, para a execução do objeto do Convênio 276/2008, qualificada como "empresa de fachada", conforme investigação do Ministério Público federal, configurando uma fraude na contratação.
33.	Em sua defesa (peça 179) , o responsável alegou em síntese: inscrição regular, válida e ativa no Cadastro Nacional de Pessoa Jurídica - CNPJ da Secretaria Especial da Receita Federal do Brasil da empresa contratada; realização do evento pactuado; e falta de provas no procedimento do Ministério Público Federal para concluir que a empresa é de fachada. Encerrada a fase de instrução, o responsável encaminhou razões de justificativa adicionais (peças 200/204) para informar que a homologação do inquérito civil 1.15.001.000288/2014-38 foi no sentido de "inocorrência da prática de qualquer ato de improbidade administrativa por parte do defendente, assim como pela inocorrência de qualquer lesão ao erário" e "ausência de indícios probatórios da participação de empresas de fachada". 
34.	A argumentação da defesa da peça 179 foi devida e detalhadamente examinada e refutada pela unidade técnica, porquanto é insuficiente para demonstrar que a empresa J. Antonio de Morais Pires Eventos - ME existia e atuava no mercado. 
35.	Não basta manter a inscrição no CNPJ para assegurar a plena operação da empresa no mercado. É preciso demonstrar que a referida firma detinha capacidade operacional para desenvolver a atividade econômica para a qual foi criada e que efetivamente prestava os serviços no seu ramo de negócio. 
36.	Também não é suficiente alegar que o objeto pactuado na avença foi realizado. É preciso comprovar que o evento acordado foi executado pela empresa contratada, o que não restou evidenciado nestes autos.  
37.	 Sobre as apurações do Ministério Público Federal - MPF, conforme consta do Relatório precedente (item 81 do excerto reproduzido no Relatório) , elas estão embasadas em evidências robustas de que a J. Antonio de Morais Pires Eventos - ME integrava um grupo de empresas de "fachada" constituído para fraudar licitações e emitir notas fiscais frias. Ainda que haja manifestação final daquele órgão ministerial no sentido da não comprovação de ato de improbidade administrativa e de ausência de indícios probatórios da participação de empresas de fachada, nos termos dos documentos das peças 201/204, tal conclusão não vincula a atuação deste Tribunal, que detém competência para valorar os elementos de prova carreados aos autos, podendo concluir de forma diferente dos demais órgãos administrativos e/ou judiciais, exceto em relação à decisão de absolvição penal que negue a existência do fato ou a sua autoria, o que não ocorreu no presente caso. Apenas para exemplificar alguns fatos que fundamentaram a conclusão do MPF sobre a referida empresa, cito os seguintes: 
"a) seu endereço-sede era uma pequena sala comercial formalmente instalada no Centro de Fortaleza/CE (Rua São Paulo, 32, Ed. Gal. Tibúrcio, 11º andar, sala 1109) ; está-se falando de uma empresa que fez girar mais de R$ 12 milhões de reais, só em convênios, em cerca de 4 anos!;
b) o endereço-sede, pelas dimensões apuradas em espaço singelo, não poderia comportar estrutura compatível com os serviços prestados, muito menos condizente com o volume de recursos movimentados; 
c) embora se trate de empresário individual, enquadrado como microempresa, que não apresenta qualquer idoneidade técnica e financeira, participou de dezenas de licitações e prestou serviços a várias Prefeituras Municipais do Ceará, entre os exercícios financeiros de 2007 e 2011, com faturamento bruto total superior a R$ 12 milhões, conforme dados disponíveis no Portal da Transparência do TCM/CE;
d) a empresa, em verdade, um empresário individual, com todos os singelos limites e características que revestem tal natureza jurídica, faturou, em 2008, em contratos públicos, quase R$ 4 milhões, e em 2009, pouco mais de R$ 3 milhões;
e) os montantes públicos contratados com a empresa em comento superaram o limite máximo de faturamento bruto anual vigente à época, para enquadramento de microempresa, empresa de pequeno porte, em mais de 50%, inclusive, inserida indevidamente como optante do Simples Nacional;
f) a empresa possuía o mesmo endereço, constante de notas fiscais, que outra empresa envolvida no esquema; e o endereço sede dessa outra empresa, Mega Shows, era uma humilde residência (Rua Joaquim Magalhães 1138, José Bonifácio, Fortaleza/CE) , conforme fotos obtidas no sítio do Google Maps, que, por sua vez, também era o mesmo endereço-sede de outra empresa, a Pro-Show, mudando apenas o andar ou o número das salas, vizinhas umas das outras; nesse sentido, cite-se a Nota Fiscal de Serviços Série A n. 007. emitida em 1º/6/2010, cuja cópia digitalizada repousa no Inquérito Civil Público n. 1.15.004.000026/2013-62, que investiga a execução do Convênio n. 481/2010, Siafi 735868, pela Prefeitura Municipal de Aiuaba/CE, em que, curiosamente, segundo apurações do MPF, o endereço que aparece no cabeçalho da nota é o da Rua São Paulo, 32, Centro, em Fortaleza/CE (idêntico ao das outras empresas operadas por José Antonio de Morais Pires) , mas o endereço que aparece no rodapé do respectivo recibo de pagamento é o da Rua Joaquim Magalhães, 1138, José Bonifácio, em Fortaleza/CE.
g) ambas as empresas referidas no item anterior, a toda evidência, também são empresas de fachada, pois além de não funcionarem em seus endereços cadastrais nem apresentarem a mínima estrutura física e operacional necessária à atividade que desempenham, participaram de dezenas de licitações e movimentaram recursos em montantes superiores ao limite legal de faturamento das microempresas (art. 3º, I, da LC 123/2006) , conforme dados disponíveis no Portal da Transparência do TCM/CE, com cifras que superam a casa de milhão de reais, em um par de anos;
h) também no mesmo endereço da contratada, foi sediada a extinta empresa Máxima Comercial De Papelaria Ltda.-ME (CNPJ 41.325.960/0001-09) , cujo responsável era o mesmo Francisco Adilardo Brasilino de Sousa (CPF 539.708.373-91) , titular da firma individual referida no item anterior, e os seus sócios eram Bruno Fernandes Morais (CPF 029.656.633-04) e Guilherme Francisco de Morais Pires (CPF 168.257.483-00) , sendo este último irmão de José Antônio de Morais Pires (CPF 190.239.283-34) , o qual por sua vez, tanto era (eis que já falecido) titular da referida firma individual J. Antônio de Morais Pires Eventos-ME, como também era sócio e dono da empresa Morais Promoções Artísticas Ltda.-EPP (CNPJ 11.369.917/0001-84) , nome de fantasia Morais Promoções, da qual o próprio Guilherme Francisco de Morais Pires (CPF 168.257.483-00) era, por vezes, o representante nas licitações e contratos, como se vê na publicação de extratos contratuais obtidos nos diários oficiais (por exemplo, o Extrato do Contrato celebrado entre a Morais Promoções Artísticas Ltda. e a Prefeitura Municipal de Icapuí com base no Pregão Presencial N. 01/02/12/PP/Setur, para a organização e realização do Carnaval 2012 naquele Município, publicado no Diário Oficial do Estado do Ceará, Série 3 Ano IV n. 129, edição de 09 de julho de 2012, pág. 173, trazia o instrumento, datado de 16/2/2012, em que Guilherme Francisco de Morais Pires assina como representante da empresa de seu irmão, ninguém menos que o empresário individual responsável pela empresa contratada, Sr. José Antônio de Morais Pires) ;
i) a empresa Morais Promoções Artísticas Ltda.-Epp, que, como já visto, tinha por sócio o empresário individual da empresa contratada nestes autos, era sediada em um casebre localizado em uma vizinhança pobre do Estado, na Av. Washington Soares, 6872-Messejana - Fortaleza/CE, e, segundo ainda o MPF, sem aparentar possuir uma estrutura empresarial que pudesse dar suporte ao volume de contratações e recursos financeiros por ela movimentados, conforme fotografia obtida no sítio do Google Maps; outra evidência da organização montada é que tal empresa tinha em sua fachada o nome de outra empresa do grupo, a Pro-Show, que recebera pagamentos superiores a R$ 4 milhões entre 2011 e 2012, ainda conforme Portal da Transparência do TCM/CE;
j) o outro sócio da empresa Morais Promoções Artísticas Ltda - EPP, José Inácio da Silva (CPF 868.862.153-53) , é titular da firma individual José Inácio da Silva Produções-ME (CNPJ 08.797.112/0001-27) , nome de fantasia Luz Produções, a qual não só atuava no mesmo ramo de promoção de eventos públicos como também havia participado, segundo o MPF, até aquele momento da apuração, de 55 licitações, sempre concorrendo com as empresas do grupo acima referidas, ou seja, (i) J. Antonio de Morais Pires Eventos-ME, (ii) Francisco Adilardo Brasilino de Sousa-ME, (iii) I.T. de Campos-ME (Pro-Show) , assim como as empresas (iv) Francisco Celio Saboya Freire (CNPJ 10.265.678/0001-50) , nome de fantasia Cactus Serviços, também investigada pelo MPF, e (v) Mídia 4 Produção-Produtora de Eventos Ltda.-ME (CNPJ 10.596.827/0001-63) , nome de fantasia Mídia 4 Produção, o que leva a supor que houve montagem em todos os procedimentos licitatórios, face aos vínculos empresariais e familiares já enunciados;
k) a empresa Francisco Celio Saboya Freire (CNPJ n. 10.265.678/0001-50) , nome de fantasia Cactus Serviços, também é de fachada, conforme as mesmas evidências: i) está instalada em um humilde endereço residencial, à Rua Raimundo Alves Cavalcante, 982 - Centro - Itaiginga/CE, sem qualquer estrutura que denote a existência e funcionamento de um empreendimento empresarial do porte das contratações públicas que celebra, conforme fotografias obtidas no sítio Google Maps; ii) participou de dezenas de licitações públicas e movimentou recursos em montantes superiores ao limite legal de faturamento das microempresas (art. 30, I, da LC 123/2006) , conforme dados disponíveis no Portal da Transparência do TCM/CE, tendo auferido pagamentos, somente no exercício de 2009, de mais de meio milhão de reais; iii) na maior parte das licitações de que participa, também estão presentes outras empresas do grupo, especialmente Jose Inácio da Silva Eventos-ME, Francisco Adilardo Brasilino de Sousa-ME E J. Antonio de Morais Pires Eventos-ME, e, em menor número, com a Morais Promoções Artísticas Ltda-EPP (veja-se o Convite 08-2305.01/2011, realizado pelo município de Quixeramobim, município ora em exame) e a Midia 4 Producão-Produtora de Eventos Ltda.-ME;
l) a empresa Mídia 4 Producão-Produtora de Eventos Ltda.-ME tem endereço cadastral no mesmo prédio da contratada nestes autos, qual seja, da Rua São Paulo, 32. Centro. em Fortaleza/CE, e participou de várias licitações em conjunto com as outras empresas do grupo, conforme dados do Portal da Transparência do TCM/CE, sendo, em Quixeramobim, nos Pregões 08-1405.01/2012 e 08-1301.01/2012, bem como Convites 15-2910.01/2012, 08-1111.01/2011, 15-3008.01/2012, 08-0610.01/2011, 08-1312.02/2011, 14-2811.01/2011, 08-1312.01/2011 e 08-2201.01/2010) ;interessante notar que, embora se trate de empresa de realização de festas e eventos artísticos, no Convite 15-3008.01/2012 de Quixeramobim, a Midia 4 Produção foi contratada para 'realizar capacitações no desenvolvimento do projeto produção artesanal e inserção social da pessoa idosa, visando promover e estimular a potencialidade de 30 idosos através do trabalho artesanal', objeto contratual completamente estranho a sua atividade empresarial, tendo concorrido com Francisco Adilardo Brasilino de Sousa-ME, que é do mesmo grupo de empresas, sendo evidente, portanto, que se cuida de fraude."
38.	No âmbito do TCU, o conjunto probatório apurado pelo MPF sobre a referida empresa tem conteúdo suficiente para considerar que a firma contratada - J. Antonio de Morais Pires Eventos - ME atuou como uma empresa de "fachada" no presente caso. 
39.	 Não é demais anotar que a linha jurisprudencial desta Corte de Contas admite prova indireta ou indiciária quando variados e coincidentes os indícios, ainda mais como nos casos em que o responsável não traz contraindícios ou, se o faz, não são suficientes para elidir a prova indireta colacionada nos autos (v.g.: Acórdão 2.735/2010, relator Ministro Benjamin Zymler; Acórdão 1.223/2015, relatora Ministra Ana Arraes; e Acórdão 823/2019, relator Ministro Bruno Dantas, todos do Plenário) .  
40.	Nesse contexto, cabe citar o precedente do Acórdão 1459/2019-TCU-Plenário, de minha relatoria, que tratou de uma Tomada de Contas Especial, cujo responsável também é o Sr. Edmilson Correia de Vasconcelos Júnior, em que se apurou, com base nas investigações conduzidas pelo Ministério Público Federal, que a empresa contratada ("José Inácio da Silva Produções - ME") para executar o objeto do Convênio 87/2008 também era de "fachada". 
41.	Naquele feito, após se efetivar a citação do responsável pela não comprovação da boa e regular aplicação dos recursos no convênio e a audiência sobre a contratação de empresa de "fachada", o Tribunal julgou irregulares as contas do ex-gestor, condenou-o ao pagamento do débito apurado e aplicou-lhe as sanções pertinentes (peças 6, 177, e 202 do TC Processo 000.600/2016-4) .
42.	A propósito, cabe ressaltar que, consoante farta jurisprudência deste Tribunal, nos casos de contratação de "empresa de fachada", como ora examinado, há o rompimento do nexo de causalidade entre os recursos transferidos e as despesas apresentadas para a execução do objeto pactuado, em decorrência da impossibilidade de os serviços terem sido prestados por empresa que não existia de fato (v.g.: Acórdão 4509/2018-TCU-Segunda Câmara, da minha relatoria; Acórdão 5796/2017-TCU-Segunda Câmara, relator Ministro Augusto Nardes; Acórdão 2226/2012-TCU-Plenário, relator Ministro Walton Alencar Rodrigues, e Acórdão 2496/2016-TCU-Plenário, relator Ministro José Múcio) .
43.	Portanto, os documentos emitidos e/ou assinados pela empresa J. Antonio de Morais Pires Eventos - ME, em especial a nota fiscal 86 (peça 7, p. 76) , que já comportava certa suspeição por conta da situação descrita no item 28 retro, e o recibo por ela assinado (peça 7, p. 75) , perdem a credibilidade para fins de comprovação da correta aplicação dos recursos públicos na execução do objeto pactuado no Convênio 276/2008 e da formação do imprescindível nexo de causalidade.
44.	Como visto na parte do histórico processual destes autos, na audiência do responsável foram abordadas duas questões: uma relativa à contratação da empresa de "fachada" (item 8, retro) , cuja matéria já examinei anteriormente, e a outra sobre a justificativa da contratação mediante inexigibilidade de licitação, que passo a analisar na sequência (item 7, retro) . 
45.	De forma fidedigna aos termos do ofício de audiência, o responsável foi notificado para oferecer defesa sobre a falta de comprovação no procedimento de inexigibilidade de licitação da inviabilidade de competição para contratar a empresa J. Antonio de Morais Pires Eventos - ME, haja vista que as cartas de exclusividade apresentadas para algumas bandas cedem exclusividade apenas para os dias e local do evento, não demonstrando, portanto, que a contratada era empresária exclusiva dos artistas; bem como sobre a falta de apresentação de quaisquer documentos de exclusividade para as bandas Forró Sacode, Toca do Vale, Forró de Ouro, Chico Pessoa e Robson Barros.
46.	Em suas razões de justificativa, o responsável, além de juntar à peça de defesa cópia de todas as cartas de exclusividade (peça 183, p. 66-76) , afirmou, em síntese, que os eventos foram realizados com a apresentação das atrações artísticas e com as devidas cessões de direito comprovadas pelos documentos de exclusividade.
47.	Esse argumento da defesa não procede, haja vista que as cartas de exclusividade conferiam à empresa contratada exclusividade restrita para os espetáculos previstos para dia e local definidos, não se caracterizando como contrato de exclusividade capaz de legitimar a inexigibilidade na contratação direta da empresa J. Antonio de Morais Pires Eventos - ME. Além disso, não é possível identificar nas referidas cartas de exclusividade quem são os seus signatários (exceto com relação à carta da peça 183, p. 76) e se eles tinham legitimidade para representar as bandas/artistas.
48.	Sobre esse tema, o Acórdão 96/2008-TCU-Plenário (relator Ministro Benjamin Zymler) , de todo aplicável ao presente caso, porque proferido em 30/01/2008, portanto em data anterior à celebração do Convênio 276/2008, que ocorreu em 30/05/2008 (peça 1, p. 28-41) , deixou claro que, no caso de contratação de artistas consagrados, por meio de inexigibilidade de licitação fundada no inciso III da Lei 8.666/1993, por meio de intermediários ou representantes, deve ser apresentada cópia do contrato de exclusividade dos artistas com o empresário contratado, registrado em cartório, e ainda destacou que "o contrato de exclusividade difere da autorização que confere exclusividade apenas para os dias correspondentes à apresentação dos artistas e é restrita à localidade do evento".
49.	Nos termos do Acórdão 1435/2017-TCU-Plenário (relator Ministro Vital do Rêgo e revisor Ministro Augusto Nardes) , o Tribunal revisitou o tema em sede consulta e assim respondeu ao consulente:
"9.2.1. a apresentação apenas de autorização/atesto/carta de exclusividade que confere exclusividade ao empresário do artista somente para o (s) dia (s) correspondente (s) à apresentação deste, sendo ainda restrita à localidade do evento, não atende aos pressupostos do art. 25, inciso III, da Lei 8.666/1993, representando impropriedade na execução do convênio;
9.2.2. do mesmo modo, contrariam o sobredito dispositivo legal as situações de contrato de exclusividade - entre o artista/banda e o empresário - apresentado sem registro em cartório, bem como de não apresentação, pelo convenente, do próprio contrato de exclusividade;
9.2.3. tais situações, no entanto, podem não ensejar, por si sós, o julgamento pela irregularidade das contas tampouco a condenação em débito do (s) responsável (is) , a partir das circunstâncias inerentes a cada caso concreto, uma vez que a existência de dano aos cofres públicos, a ser comprovada mediante instauração da devida tomada de contas especial, tende a se evidenciar em cada caso, entre outras questões, quando:
9.2.3.1. houver indícios de inexecução do evento objeto do convênio; ou 
9.2.3.2. não for possível comprovar o nexo de causalidade, ou seja, que os pagamentos tenham sido recebidos pelo artista ou por seu representante devidamente habilitado, seja detentor de contrato de exclusividade, portador de instrumento de procuração ou carta de exclusividade, devidamente registrados em cartório."
50.	Nesse contexto, resta configurada infração às disposições do art. 25, inciso III, da Lei 8.666/1993.
51.	Por fim, passo a analisar a questão objeto da citação complementar do responsável (item 10 retro) , ou seja, a falta de comprovação de que a empresa - que não detinha os direitos de exclusividade válidos das bandas/artistas e que foi contratada irregularmente mediante inexigibilidade de licitação - pagou cachê às bandas/artistas que se apresentaram no evento. 
52.  	O responsável, nas alegações de defesa da peça 193, de modo geral, reproduziu os argumentos constantes das peças 182/183, sem tratar de modo direto sobre a falta de comprovantes do pagamento de cachê às atrações artísticas, reafirmando que a empresa contratada detinha os direitos de exclusividade das atrações artísticas que se apresentaram no evento. 
53.	Cabe anotar, desde logo, que a obrigação de o convenente exigir da empresa contratada documento comprobatório do efetivo pagamento aos artistas, bandas ou grupos, somente veio a ser positivada por meio da Portaria/Ministério do Turismo 153, de 06/10/2009, posterior à data de celebração do Convênio 276/2008, ocorrida em 30/5/2008 (peça 1, p. 28-41) . 
54.	Ainda que não exigível tal comprovante na fase de prestação de contas ao concedente, a superveniência do aludido ato normativo não impede que na etapa externa da TCE seja solicitado ao responsável, em especial porque, dado o contexto das irregularidades apontadas na execução do objeto conveniado, é preciso ter absoluta certeza da destinação do dinheiro público, e a eventual entrega de qualquer elemento de prova capaz de demonstrar o pagamento às atrações artísticas serviria, em tese, ao propósito da formação do necessário liame de causalidade entre a realização física dos shows e os gastos incorridos com os recursos federais. 
55.	Conforme análise empreendida pela unidade técnica, de fato não restou evidenciado que os recursos federais oriundos da avença em questão foram devidamente aplicados no pagamento das bandas contratadas, haja vista a falta de documento fiscal idôneo ou qualquer outro equivalente, capaz de evidenciar o aludido pagamento dos cachês e a necessária causalidade entre os recursos públicos do convênio e as despesas com as atrações artísticas. Ademais, a contratação de empresa de "fachada" para executar o objeto do convênio impõe necessariamente o rompimento do nexo causal entre os recursos públicos e as despesas para execução do objeto pactuado, como anotado alhures. 
56.	 Nesse contexto e tendo em vista o conjunto de elementos constante destes autos, as contas do Sr. Edmilson Correia de Vasconcelos Júnior devem ser julgadas irregulares, com fundamento no art. 16, inciso III, alíneas b e c, da Lei 8.443/1992, com débito e multa proporcional ao dano causado ao erário.
57.	Cabe também, na linha do precedente que relatei sobre caso semelhante (Acórdão 1459/2019-TCU-Plenário) , aplicar ao ex-gestor a multa do art. 58, inciso II, da citada lei, em razão das falhas havidas no processo de contratação (falta de justificativa para a contratação via inexigibilidade de licitação, ausência de publicação e de justificativa de preço) , e, dada a gravidade na contratação direta de empresa fictícia, declarar a inabilitação do responsável para o exercício de cargo em comissão ou função de confiança no âmbito da Administração Pública Federal, tal como propôs o Ministério Público junto ao TCU. 
58. 	Anoto ainda que as preliminares arguidas sobre prescrição das pretensões punitiva e ressarcitória não prosperam, conforme análise e conclusão da unidade técnica (itens 188 a 201 da instrução da peça 196) , cujo excerto reproduzi no relatório precedente, razão por que legalmente válida a proposta de julgamento destas contas, com débito e multa, que ora apresento a esse Colegiado. 
59.	A propósito, ressalto que, na atual vigência dos termos do Acórdão 1441/2016-TCU-Plenário (relator Ministro Benjamin Zymler e redator Ministro Walton Alencar Rodrigues) , as sanções retromencionadas podem ser aplicadas por não ter ocorrido a incidência da prescrição da pretensão punitiva, porquanto não transcorreram mais de dez anos entre a data da ocorrência sancionada (2008) e o ato que ordenou a primeira citação do responsável em 20/6/2016 (peça 4) . 
	Ante o exposto, manifesto-me por que seja adotada a deliberação que ora submeto a este Colegiado.
T.C.U., Sala das Sessões, em 02 de fevereiro de 2022.
MARCOS BEMQUERER COSTA
Relator